ACORDAO-COMPLETO-2588352

ACÓRDÃO 3497/2023 ATA 13/2023 - PRIMEIRA CÂMARA

VISTOS, relatados e discutidos estes autos de tomada de contas especial instaurada pelo Ministério do Trabalho e Emprego, em razão da impugnação parcial de despesas realizadas com os recursos do Contrato 25/2012, celebrado entre a referida pasta ministerial e a empresa Garden Turismo e Eventos Ltda. - ME, tendo por objeto a prestação de serviços de organização de eventos e correlatos,  sob demanda, em todo território nacional, abrangendo planejamento, organização, coordenação e execução,
ACORDAM os Ministros do Tribunal de Contas da União, reunidos em sessão da Primeira Câmara, ante as razões expostas pelo Relator, em:
9.1. excluir da relação processual o Sr. Mário dos Santos Barbosa;
9.2. considerar iliquidáveis as contas da empresa Garden Turismo e Eventos Ltda. (CNPJ 07.389.443/0001-65) , com fundamento nos arts. 20 e 21 da Lei 8.443/1992, ordenando-lhe o seu trancamento e, consequente arquivamento do processo com relação à referida empresa;
9.3. com fundamento nos arts. 1º, inciso I, e 16, inciso III, alínea "c", ambos da Lei 8.443/1992 c/c os arts. 19, caput, e 23, inciso III, da mesma lei, julgar irregulares as contas do Sr. Fabrício Valle Dutra, condenando-o ao pagamento da quantia a seguir especificada, fixando-lhe o prazo de 15 (quinze) dias, a contar da notificação, para que comprovar, perante o Tribunal (art. 214, inciso III, alínea "a", do Regimento Interno do TCU) , o recolhimento da dívida aos cofres do Tesouro Nacional, atualizada monetariamente e acrescida dos juros de mora, calculados a partir das datas discriminadas até a data do recolhimento, na forma prevista na legislação em vigor, abatendo-se na oportunidade os valores já ressarcidos:
	Data de ocorrência
	Débito (R$) 

	28/12/2012
	127.076,96

9.4. aplicar ao Sr. Fabrício Valle Dutra a multa prevista no art. 57 da Lei 8.443/1992, no valor de R$ 24.000,00 (vinte e quatro mil reais) , fixando-lhe o prazo de 15 (quinze) dias, a contar da notificação, para comprovar, perante o Tribunal, o recolhimento da dívida ao Tesouro Nacional, sob pena de cobrança judicial do valor atualizado monetariamente, na forma da legislação em vigor, desde a data deste acórdão até a do efetivo recolhimento, se for paga após o vencimento: 
9.5. autorizar, desde logo, nos termos do art. 28, inciso II, da Lei 8.443/1992, a cobrança judicial das dívidas caso não atendidas as notificações;
9.6. encaminhar cópia desta deliberação ao Procurador-Chefe da Procuradoria da República no Distrito Federal, nos termos do § 3º do art. 16 da Lei 8.443/1992; 
9.7. dar ciência desta deliberação aos responsáveis e ao Ministério do Trabalho e Emprego.

Tomada de Contas Especial instaurada pelo Ministério do Trabalho, em razão da impugnação parcial de despesas realizadas com os recursos do Contrato 25/2012, cujo objeto foi a prestação de serviços de organização de eventos e correlatos, a serem realizados pelo Ministério do Trabalho e Emprego - MTE, sob demanda, em todo território nacional, abrangendo planejamento, organização, coordenação e execução, conforme especificação constante neste Contrato, com vigência estipulada para o período de 3/7/2012 a 3/7/2013. Análise das alegações de defesa.

Primeira Câmara

Ministério do Trabalho.

3. Interessados/Responsáveis:
3.1. Responsáveis: Carlos Antônio Sasse (XXX.833.287-XX); Fabricio Valle Dutra (XXX.498.230-XX); Garden Turismo e Eventos Ltda. (07.389.443/0001-65); Marcelo de Oliveira Jardim (XXX.133.321-XX); Mário dos Santos Barbosa (XXX.267.468-XX); Romulo Rodrigues de Menezes (XXX.792.231-XX).

13.1. Ministros presentes: Walton Alencar Rodrigues (Presidente), Benjamin Zymler (Relator), Jorge Oliveira e Jhonatan de Jesus.
13.2. Ministro-Substituto presente: Weder de Oliveira.

BENJAMIN ZYMLER

Adoto como relatório a instrução lavrada no âmbito da Unidade de Auditoria Especializada em Tomada de Contas Especial (AudTCE) , acostada à peça 105, a qual contou com a anuência do corpo diretivo da mencionada unidade técnica (peças 106 e 107) e do representante do Ministério Público junto ao TCU (peça 108) :
"INTRODUÇÃO
Trata-se de Tomada de Contas Especial instaurada pelo Ministério do Trabalho, em razão da impugnação parcial de despesas realizadas com os recursos do Contrato nº 25/2012 (peça 17, p. 30-61) , celebrado entre o então Ministério do Trabalho e Emprego - MTE e a empresa Garden Turismo e Eventos Ltda. - ME, tendo por objeto "a prestação de serviços de organização de eventos e correlatos, a serem realizados pelo Ministério do Trabalho e Emprego - MTE, sob demanda, em todo território nacional, abrangendo planejamento, organização, coordenação e execução, conforme especificação constante neste Contrato", com vigência estipulada para o período de 3/7/2012 a 3/7/2013 (peça 17, p. 59 e 62) .	 
A Tomada de Contas Especial em questão foi instaurada em cumprimento à determinação do Tribunal de Contas da União, contida no item 1.7 do Acórdão 8541/2016-TCU-Segunda Câmara, proferida nos autos da Tomada de Contas nº Processo 024.590/2013-4, in verbis:
"1.7. Determinação:
1.7.1. ao Ministério do Trabalho e Previdência Social que instaure, no prazo de 30 (trinta) dias a contar da ciência desta deliberação, processo de Tomada de Contas Especial, com vistas ao ressarcimento do dano identificado no âmbito do Contrato n. 25/2012, celebrado com a sociedade empresarial Garden Turismo e Eventos Ltda, informando, a este Tribunal, ao término do referido prazo, as providências adotadas."
HISTÓRICO
Os recursos previstos para implementação do objeto do referido Contrato foram orçados inicialmente no valor de R$ 2.675.202,65 (peça 17, p. 37) , posteriormente acrescidos do valor de R$ 662.502,80, mediante o Primeiro Termo Aditivo (peça 18, p. 110-118 e peça 19, p. 1-15) . Os pagamentos foram efetuados no valor total de R$ 2.532.914,90, mediante as Ordens Bancárias relacionadas à peça 18, p. 83-93 e peça 31, p. 91. Conforme consta da peça 18, p. 93, foi emitida uma única nota fiscal, na data de 16/8/2012, no valor de R$ 2.532.914,90 e todas as OB's foram emitidas na data de 29/8/2012. A nota fiscal de nº 387 consta do processo à peça 18, p. 40 e as planilhas dos serviços executados constam da peça 18, p. 41-73.
	OB
	DATA
	VALOR

	2012OB800417
	29/8/2012
	210.951,00

	2012OB800418
	29/8/2012
	315.246,65

	2012OB800419
	29/8/2012
	163.687,00

	2012OB800420
	29/8/2012
	186.220,00

	2012OB800421
	29/8/2012
	31.200,00

	2012OB800422
	29/8/2012
	90.120,00

	2012OB800423
	29/8/2012
	107.962,25

	2012DR800373
	29/8/2012
	126.645,75

	2012OB800946
	29/8/2012
	1.300.882,25

	TOTAL
	2.532.914,90

As irregularidades que ensejaram a instauração da presente Tomada de Contas Especial foram apontadas pela Controladoria-Geral da União, conforme consignado no Relatório de Auditoria de Acompanhamento da Gestão no 201217054, de 31/01/2013 (peça 20, p. 70-96 e peça 21, p. 1) , na Nota Técnica no 2751/2014/DPTEM/DP/SFC/CGU-PR, de 30/12/2014 (peça 27, p. 32-50) , e no Relatório de Tomada de Contas Especial Complementar (peça 41, p. 3-51) , do qual se extraem os seguintes excertos, referente ao Relatório de Auditoria Anual de Contas no 201405762, constantes da Nota Técnica no 275I/2014/DPTEM/DP/SFC/CGU/PR, de 30/12/2014, onde foram registradas as seguintes situações:
4.1.1.4 - Não restituição do valor de R$ 53.419,40 referente ao faturamento e pagamento de despesas relativas ao fornecimento de equipamentos e profissionais acima da capacidade de utilização no evento e inclusão de diárias em número superior ao período em que os serviços foram prestados, pela Garden Turismo e Eventos Ltda., por ocasião do "I CNETD".
4.1.1.5 - Não restituição do valor de R$ 2.250,00 referente ao - faturamento e pagamento de despesas, com planejamento e coordenação enquadradas em faixas indevidas; restituição do valor de R$ 168.250,00 referente ao pagamento de itens de serviços que tiveram seus valores reduzidos ou ampliados na nova planilha apresentada pela Garden Turismo e Eventos Ltda. e que não foram objetos de exame do relatório no 201217054.
4.1.1.6 - Não restituição do valor correspondente à R$ 455.979,65 referente a falta de comprovação de 707 hospedes de um total de 980 faturados pela Garden Turismo e Eventos Ltda.
4.1.1.7 - A não restituição do valor correspondente à R$ 279.752,00 referente a liquidação e ao pagamento da NF no 387 à Garden Turismo e Eventos Ltda. sem comprovação da realização da despesa referente a almoço, coffee break, coquetel e jantar em ambiente hoteleiro. 
Após análise das peças técnicas que constam deste processo e notificações enviadas à empresa contratada e ante o não saneamento das irregularidades apontadas no relatório da CGU, concluiu-se pela impugnação das despesas descritas nos itens 50 e 54 do relatório de TCE complementar, cabendo recolhimento aos cofres públicos do valor original de R$ 127.074,46. A CTCE diante da exposição constante dos itens 50 e 54 do seu relatório, visando à objetividade dos fatos motivadores da impugnação da despesa, deliberou no sentido de demonstrar a forma de abatimento dos valores nos itens do relatório da CGU, conforme a seguir:
	Relatório de Auditória Anual de Contas nº  201405762
	Valor impugnado  (a) 
	Valor compensado pelas NFS pendentes de
liquidação
 (b) 
	Valor a ser restituído  (a-b) 

	Item 4.1.1.4 - equipamentos de informática e de serviços contratados cuja disponibilização não foi comprovada
	53.419,40
	29.771,32
	23.648,08

	Item 4.1.1.5 - de itens de serviços que tiveram seus valores reduzidos ou ampliados na nova planilha apresentada pela Garden Turismo e Eventos Ltda. e que não foram objetos de exame do relatório n° 201217054
	106.309,50
	59.247,8
	47.061,70

	Item 4.1.1.5 - despesas com planejamento e coordenação enquadradas em faixas indevidas
	2.250,00
	1.253,93
	996,07

	Item 4.1.1.6 - falta de comprovação de 707 hospedes de um total de 980 faturados pela Garden Turismo e eventos Ltda
	120.560,75
	67.190,11
	53.370,64

	Item 4.1.1.7 - referente a despesa referente a almoço, coffee break, coquetel e jantar em ambiente hoteleiro
	4.519,05
	2.518,58
	2.000,47

	TOTAL
	287.058,7
	159.981,74
	127.076,96

A responsabilidade foi atribuída, solidariamente, à empresa Garden Turismo e Eventos Ltda. - ME e aos Senhores Marcelo de Oliveira Jardim, Rômulo Rodrigues de Menezes, Carlos Antônio Sasse, Fabrício Valle Dutra, Mário dos Santos Barbosa e Fernando Jose Nogueira Brito ocupantes dos cargos de à época da ocorrência dos fatos (peça 31, p. 49-52, 58-59; peça 32, p. 46-52) , em razão da impugnação parcial de despesas do Contrato em comento.
Os responsáveis foram notificados, conforme tabela seguinte:
	RESPONSÁVEL
	OFÍCO
	DATA
	PEÇA
	AR
	AR PEÇA

	Rômulo Rodrigues de Menezes
	8/2017
	26/4/2017
	38, p.3
	28/4/2017
	38, p. 4

	Mário dos Santos Barbosa
	9/2017
	26/4/2017
	38, p. 7
	2/5/2017
	38, p. 10

	Carlos Antônio Sasse
	10/2017
	26/4/2017
	38, p. 11
	4/5/2017
	38, p. 14

	Fabrício Valle Dutra
	11/2017
	26/4/2017
	38, p. 15
		
	Fernando Jose Nogueira Brito
	12/2017
	26/4/2017
	38, p. 18
	8/5/2017
	38, p. 19

	Marcelo de Oliveira Jardim
	13/2017
	26/4/2017
	38, p. 20
	30/5/2017
	38, p. 21

	Garden Turismo e Eventos Ltda.
	14/2017
	26/4/2017
	38, p. 22
	30/5/2017
	38, p. 23

Atendendo à notificação, o Sr. Fabrício Valle Dutra apresentou a defesa vista à peça 39, p. 1-4, o Sr. Mário dos Santos Barbosa apresentou a defesa encontrada à peça 39, p. 18-68, e o Sr. Carlos Antônio Sasse apresentou a defesa encontrada à peça 35, p. 110-111, porém não foram acolhidas na fase interna do processo (peça 41, p. 46) .
Assim, a CGU se manifestou por meio do relatório visto à peça 41, p. 80-86, ratificando a proposição contida no RTCE.
O certificado de auditoria consta da peça 41, p. 87 e o parecer ministerial consta da peça 41, p. 96, ambos confirmando a irregularidade das contas.
Na instrução de peça 42, analisando-se os elementos constantes dos autos, concluiu-se pela necessidade de citação dos responsáveis, nos seguintes termos: 
a) realizar a citação solidária dos Srs. Fabrício Valle Dutra - CPF XXX.498.230-XX, ex-Coordenador-Geral do Gabinete do Ministro - Substituto e Fiscal do Contrato no período de 13/07/2012 a 20/09/2012, Mário dos Santos Barbosa - CPF XXX.267.468-XX, ex-Assessor Especial do Ministro de Estado do Trabalho e Emprego  (Coordenador Geral do I CNETD) , no Período de 28/02/2007 a 13/05/2016, e da empresa contratada Garden Turismo e Eventos Ltda. - CNPJ 07.389.443/0001-65, com fundamento nos arts. 10, § 1º, e 12, incisos I e II, da Lei 8.443/1992 c/c o art. 202, incisos I e II, do RI/TCU, para que, no prazo de quinze dias, apresentem alegações de defesa e/ou recolham aos cofres do Tesouro Nacional aa quantia abaixo indicada, atualizada monetariamente a partir da respectiva data até o efetivo recolhimento, abatendo-se na oportunidade a quantia eventualmente ressarcida, na forma da legislação em vigor.
Responsável: Fabrício Valle Dutra.
Irregularidade: pagamento por serviços não realizados na execução do Contrato nº 25/2012, celebrado entre o então Ministério do Trabalho e Emprego - MTE e a empresa Garden Turismo e Eventos Ltda. - ME, tendo por objeto "a prestação de serviços de organização de eventos e correlatos, a serem realizados pelo Ministério do Trabalho e Emprego - MTE, sob demanda, em todo território nacional, abrangendo planejamento, organização, coordenação e execução, conforme especificação constante neste Contrato"
Conduta: atesto da Nota Fiscal nº 387 apresentada pela empresa Garden Turismo e Eventos Ltda.
Dispositivo violado:
Constituição Federal, art. 70, § único
Decreto Lei 200/1967, art. 93
Decreto Lei 93872/1986, art. 66
Lei 8036/1990, art. 15
Lei 8212/1991, art. 32, inciso IV
Lei 10406/2002, art. 50
Novo Código Civil (Lei nº 10.406/2002) .
Débito
	DATA
	VALOR

	28/12/2012
	127.076,96

Responsável: Mário dos Santos Barbosa.
Irregularidade: pagamento por serviços não realizados na execução do Contrato nº 25/2012, celebrado entre o então Ministério do Trabalho e Emprego - MTE e a empresa Garden Turismo e Eventos Ltda. - ME, tendo por objeto "a prestação de serviços de organização de eventos e correlatos, a serem realizados pelo Ministério do Trabalho e Emprego - MTE, sob demanda, em todo território nacional, abrangendo planejamento, organização, coordenação e execução, conforme especificação constante neste Contrato"
Conduta: ausência de adoção de providências relativas ao pagamento de despesas sem a devida comprovação da prestação de serviços pela empresa contratada Garden Turismo e Eventos Ltda. - ME.
Dispositivo violado:
Constituição Federal, art. 70, § único
Decreto Lei 200/1967, art. 93
Decreto Lei 93872/1986, art. 66
Lei 8036/1990, art. 15
Lei 8212/1991, art. 32, inciso IV
Lei 10406/2002, art. 50
Novo Código Civil (Lei nº 10.406/2002) .
Débito
	DATA
	VALOR

	28/12/2012
	127.076,96

Responsável: Garden Turismo e Eventos Ltda. - ME.
Irregularidade: pagamento por serviços não realizados na execução do Contrato nº 25/2012, celebrado entre o então Ministério do Trabalho e Emprego - MTE e a empresa Garden Turismo e Eventos Ltda. - ME, tendo por objeto "a prestação de serviços de organização de eventos e correlatos, a serem realizados pelo Ministério do Trabalho e Emprego - MTE, sob demanda, em todo território nacional, abrangendo planejamento, organização, coordenação e execução, conforme especificação constante neste Contrato"
Conduta: apresentação na Nota Fiscal nº 387 e recebimento de pagamento por serviços não realizados.
Dispositivo violado:
Constituição Federal, art. 70, § único
Decreto Lei 200/1967, art. 93
Decreto Lei 93872/1986, art. 66
Lei 8036/1990, art. 15
Lei 8212/1991, art. 32, inciso IV
Lei 10406/2002, art. 50
Novo Código Civil (Lei nº 10.406/2002) .
Débito
	DATA
	VALOR

	28/12/2012
	127.076,96

Em cumprimento ao despacho do Ministro-Relator (peça 48) , foi realizada a citação dos responsáveis, conforme demonstrado abaixo:
	a) Mário dos Santos Barbosa: promovida a citação do responsável nos seguintes moldes:
	Comunicação: Ofício 5861/2019-TCU/Secex-TCU (peça 52) 
Data da expedição: 17/7/2019
Data da ciência: 24/7/2019  (peça 55) 
Nome do recebedor: Flauzo E. da Silva
Observação: ofício encaminhado para o endereço `do responsável constante da procuração vista à peça 45
Fim do prazo para defesa: 7/9/2019 (incluindo a prorrogação de prazo) 

	b) Fabrício Valle Dutra: promovida a citação do responsável, nos moldes abaixo:
	Comunicação: Ofício 5586/2019-TCU/Secex-TCU (peça 53) 
Data da expedição: 10/7/2019
Data da ciência: 25/7/2019  (peça 56) 
Nome do recebedor: Paola D. Passo
Observação: ofício encaminhado para o endereço da responsável encontrado em pesquisa realizada na base de dados da Receita Federal, custodiado pelo TCU (peça 50) 
Fim do prazo para defesa: 26/8/2019 (incluindo a prorrogação de prazo) 

	c) Garden Turismo e Eventos Ltda. - ME: promovida a citação da responsável, na pessoa de seu representante legal, nos seguintes moldes:
	Comunicação: Ofício 5588/2019-TCU/Secex-TCU (peça 54) 
Data da expedição: 10/7/2019
Data da ciência: não houve (peça 57) (ausente) 
Observação: ofício encaminhado para o endereço da responsável encontrado em pesquisa realizada na base de dados da Receita Federal, custodiado pelo TCU (peça 51) 

	Comunicação: Ofício 4078/2019-TCU/Secex-TCU (peça 70) 
Data da expedição: 10/9/2019
Data da ciência: não houve (peça 71) (ausente) 
Observação: ofício encaminhado para o endereço da responsável encontrado em pesquisa realizada na base de dados da Receita Federal, custodiado pelo TCU (peça 51) 

	Comunicação: Edital 339/2019-TCU/Seproc (peça 73) 
Data da expedição: 9/10/2019
Data da publicação: 4/11/2019 (peça 73) 
Fim do prazo para defesa: 19/11/2019

Conforme Despacho de Conclusão das Comunicações Processuais (peça 61) , as providências inerentes às comunicações processuais foram concluídas.
O responsável Fabrício Valle Dutra, após pedido de acesso aos autos e de dilação de prazo (peça 64) , o quais foram concedidos (peças 66-68) , apresentou alegações de defesa (peça 61) , por intermédio de advogado legalmente constituído (procuração, peças 62 e 65) . O responsável Mário dos Santos Barbosa, após pedido de dilação de prazo (peças 58 e 59) , o qual foi concedido (peça 60) apresentou defesa, vista à peça 69, por intermédio de advogados (peça 45) .
A empresa Garden Turismo e Eventos Ltda. Optou pelo silêncio, motivo pelo qual foi considerada revel, dando-se prosseguimento ao processo, nos termos do art. 12, § 3º, da Lei 8.443/1992.
16.	Na instrução de peça 80, analisando-se as alegações de defesa apresentadas pelos responsáveis, concluiu-se que as alegações de defesa apresentadas pelo responsável Fabrício Valle Dutra não foram suficientes para elidir as irregularidades e, quanto ao responsável Mário dos Santos Barbosa, apesar de terem sido procedentes apenas parcialmente, verificou-se que ele deveria ser excluído da relação processual. Por fim, quanto à Garden Turismo e Eventos Ltda. restou configurada a sua revelia, tendo em vista que ela não se manifestou nos autos. 
Assim, foi proposto o seguinte encaminhamento:
61.	 Diante do exposto, submetemos os autos à consideração superior, propondo ao Tribunal:
acatar, parcialmente, as alegações de defesas apresentadas pelo responsável Mário dos Santos Barbosa (CPF XXX.267.468-XX) , ex-Assessor Especial para Assuntos Internacionais da Secretaria Executiva do Ministério do Trabalho e Emprego, gestão 28/7/2007 a 13/5/2016;
excluir do rol de responsáveis responsável Mário dos Santos Barbosa (CPF XXX.267.468-XX) , ex-Assessor Especial para Assuntos Internacionais da Secretaria Executiva do Ministério do Trabalho e Emprego, gestão 28/7/2007 a 13/5/2016;
rejeitar as alegações de defesa apresentadas por Fabrício Valle Dutra, Fabrício Valle Dutra - CPF XXX.498.230-XX, ex-Coordenador-Geral do Gabinete do Ministro - Substituto e Fiscal do contrato, gestão 13/7/2012 a 20/9/2012; 
considerar revel a empresa Garden Turismo e Eventos Ltda. (CNPJ 07.389.443/0001-65) , contratada para executar o Contrato 25/2012;
julgar irregulares, nos termos dos arts. 1º, inciso I, 16, inciso III, alínea, c, § 2º, da Lei 8.443/92 c/c os arts. 19 e 23, inciso III, da mesma Lei, e com arts. 1º, inciso I, 209, incisos, III, 210 e 214, inciso III, do Regimento Interno/TCU, as contas dos responsáveis Fabrício Valle Dutra - CPF XXX.498.230-XX, ex-Coordenador-Geral do Gabinete do Ministro - Substituto e Fiscal do contrato, gestão 13/7/2012 a 20/9/2012, e da empresa Garden Turismo e Eventos Ltda. (CNPJ 07.389.443/0001-65) , condenando-os solidariamente ao pagamento das importâncias a seguir especificadas, atualizadas monetariamente e acrescidas dos juros de mora, calculadas a partir das datas discriminadas até a data da efetiva quitação do débito, fixando-lhes o prazo de quinze dias, para que comprovem, perante o Tribunal, o recolhimento das referidas quantias aos cofres do Tesouro Nacional, nos termos do art. 23, inciso III, alínea "a", da citada lei:
Débito:
	DATA DA OCORRÊNCIA
	VALOR ORIGINAL (R$) 

	28/12/2012
	127.076,96

Valor atualizado do débito (com juros) até 24/8/2021: R$ 217.243,01
aplicar individualmente aos responsáveis Fabrício Valle Dutra (CPF XXX.498.230-XX) , ex-Coordenador-Geral do Gabinete do Ministro - Substituto e Fiscal do contrato, gestão 13/7/2012 a 20/9/2012, e empresa Garden Turismo e Eventos Ltda. (CNPJ 07.389.443/0001-65) a multa prevista no art. 57 da Lei 8.443/92 c/c o art. 267 do RI/TCU, fixando-lhes o prazo de quinze dias, a contar da notificação, para que comprovem, perante o Tribunal (art. 214, III, a, do Regimento Interno do TCU) , o recolhimento da dívida aos cofres do Tesouro Nacional, atualizada monetariamente desde a data do acórdão que vier a ser proferido por este Tribunal até a do efetivo recolhimento, se pagas após o vencimento, na forma da legislação em vigor;
 (...) 
A proposta contou com a anuência da subunidade e unidade técnica (peças 81 e 82) , bem como parecer favorável do Ministério Público (peça 83) .
Submetidos os autos ao Ministro-Relator, no Despacho de peça 84 determinou o retorno dos autos a esta unidade técnica, com vistas à adoção das seguintes providências:
 a) promover as diligências que entender pertinentes para a Receita Federal, para que informe o motivo da baixa da empresa Garden Turismo e Eventos Ltda., CNPJ 07.389.443/0001-65;
b) promover diligências junto ao órgão de registro competente, a fim de examinar a situação jurídica da referida sociedade e se esta está ou não extinta;
c) avaliar a possibilidade de realizar a citação dos sócios da empresa Garden Turismo e Eventos Ltda. no caso de constatar a efetiva extinção da sociedade, no limite dos valores recebidos na dissolução da empresa, nos termos do art. 1.110 do Código Civil.
Solicitou ainda que os autos fossem restituídos ao seu Gabinete, via Ministério Público junto ao TCU, com nova manifestação sobre o exame das questões acima pela unidade técnica.
Em cumprimento ao despacho do Ministro-Relator, as diligências foram realizadas nos seguintes termos:
	a) Secretaria Especial da Receita Federal do Brasil
	Comunicação: Ofício 21497/2022-TCU/Seproc (peça 85) 
Data da expedição: 16/5/2022
Data da ciência: 3/6/2022 (peça 88) 

	b) Junta Comercial do Distrito Federal
	Comunicação: Ofício 21498/2022-TCU/Seproc (peça 86) 
Data da expedição: 16/5/2022
Data da ciência: 3/6/2022 (peça 87) 

Em resposta à diligência, a Receita Federal do Brasil encaminhou o Ofício 345/2022/AUDIT/RFB, de 21/6/2022 (peça 89) , o qual faz referência ao documento visto à peça 90, que esclarece o motivo da baixa da empresa Garden Turismo e Eventos Ltda., CNPJ 07.389.443/0001-65. A Junta Comercial não atendeu à diligência.
Na instrução de peça 93, ponderou-se que a citação do sócio da empresa Garden Turismo e Eventos Ltda. seria realizada no retorno dos autos, após a realização da diligência, e foi proposta nova diligência à Junta Comercial, em atendimento ao Despacho do Ministro-Relator. 
A diligência foi realizada nos seguintes termos:
	Comunicação: Ofício 48613/2022-TCU/Seproc (peças 96 e 99) 
Data da expedição: 12/9/2022
Data da ciência: 19/9/2022 (peça 97) 

	Comunicação: Ofício 59519/2022-TCU/Seproc (peça 100) 
Data da expedição: 9/11/2022
Data da ciência: não consta dos autos, contudo, houve resposta (peça 101) 

	Comunicação: Ofício 638382022-TCU/Seproc (peça 102) 
Data da expedição: 5/12/2022
Data da ciência: não consta dos autos, contudo, houve resposta (peça 103) 

Conforme Despacho de Conclusão das Comunicações Processuais (peça 104) , as providências inerentes às comunicações processuais foram concluídas.
A resposta da Junta Comercial se encontra na peça 104, a qual será examinada na seção "Análise Técnica".
ANÁLISE DOS PRESSUPOSTOS DE PROCEDIBILIDADE DA IN/TCU 71/2012
Avaliação da Ocorrência de Prescrição
Em relação à prescrição, o Supremo Tribunal Federal - STF, no Recurso Extraordinário - RE 636.886, fixou a tese, com repercussão geral reconhecida, de que "é prescritível a pretensão de ressarcimento ao erário fundada em decisão de Tribunal de Contas" (Tema 899) . Posteriormente, o próprio TCU regulamentou o assunto por meio da Resolução TCU 344, de 11/10/2022, publicada em 21/10/2022, à luz do disposto na Lei 9.873/1999, estabelecendo que "prescrevem em cinco anos as pretensões punitiva e de ressarcimento" nos processos de controle externo, conforme o art. 2º, da referida norma.
Quanto ao termo inicial da contagem do prazo prescricional, o art. 4º prevê o seguinte:
Art. 4° O prazo de prescrição será contado:
I - da data em que as contas deveriam ter sido prestadas, no caso de omissão de prestação de contas;
II - da data da apresentação da prestação de contas ao órgão competente para a sua análise inicial;
III - do recebimento da denúncia ou da representação pelo Tribunal ou pelos órgãos de controle interno, quanto às apurações decorrentes de processos dessa natureza;
IV - da data do conhecimento da irregularidade ou do dano, quando constatados em fiscalização realizada pelo Tribunal, pelos órgãos de controle interno ou pelo próprio órgão ou entidade da Administração Pública onde ocorrer a irregularidade;
V - do dia em que tiver cessado a permanência ou a continuidade, no caso de irregularidade permanente ou continuada.
No que se refere às causas de interrupção da prescrição, o art. 5º dispõe:
Art. 5º A prescrição se interrompe:
I - pela notificação, oitiva, citação ou audiência do responsável, inclusive por edital; 
II - por qualquer ato inequívoco de apuração do fato;
III - por qualquer ato inequívoco de tentativa de solução conciliatória; 
IV - pela decisão condenatória recorrível.
§ 1° A prescrição pode se interromper mais de uma vez por causas distintas ou por uma mesma causa desde que, por sua natureza, seja repetível no curso do processo.
§ 2° Interrompida a prescrição, começa a correr novo prazo a partir do ato interruptivo.
§ 3º Não interrompem a prescrição o pedido e concessão de vista dos autos, emissão de certidões, prestação de informações, juntada de procuração ou subestabelecimento e outros atos de instrução processual de mero seguimento do curso das apurações.
Já a prescrição intercorrente é regulada no art. 8º:
Art. 8º Incide a prescrição intercorrente se o processo ficar paralisado por mais de três anos, pendente de julgamento ou despacho, sem prejuízo da responsabilidade funcional decorrente da paralisação, se for o caso. 
§ 1° A prescrição intercorrente interrompe-se por qualquer ato que evidencie o andamento regular do processo, excetuando-se pedido e concessão de vista dos autos, emissão de certidões, prestação de informações, juntada de procuração ou subestabelecimento e outros atos que não interfiram de modo relevante no curso das apurações.
§ 2° As causas suspensivas e interruptivas da prescrição principal também suspendem ou interrompem a prescrição intercorrente.
No caso concreto, o termo inicial da contagem do prazo da prescrição principal ocorreu em 31/1/2013, data de conhecimento do Relatório de Auditoria de Acompanhamento de Gestão n. 0217054 da Controladoria Geral da União, que apontou a irregularidade (peça 20, p. 70-96 e peça 21, p. 1) . O termo inicial da contagem da prescrição intercorrente ocorreu na mesma data.
Verificam-se, nos presentes autos, os seguintes eventos processuais interruptivos da prescrição principal, ocorridos tanto na fase interna, quanto na fase externa desta TCE:
31.1 fase interna:
Nota Técnica no 2751/2014/DPTEM/DP/SFC/CGU-PR, de 30/12/2014 (peça 27, p. 32- 50) , que analisou as justificativas apresentadas para o relatório de fiscalização da CGU e apontou débito a ser ressarcido aos cofres da União;
Nota Informativa 02/2015 - DAOF/CFIM/CGRL/SPOA/SE/ME, 15/7/2015 (peça 29, p.  64) , que trata de ressarcimento ao MTE;
Acórdão 8541/2016-TCU-Segunda Câmara, de 19/7/2016, que determinou a instauração da tomada de contas especial;
Nota Técnica - CTCE/SPOA, de 10/2/2017 (peça 32, p. 62-81) , que trata da tomada de contas especial;
Relatório de Tomada de Contas Especial, de 26/4/2017 (peça 36, p. 49-58, peça 37, p. 1-
Notificação do responsável Rômulo Rodrigues de Menezes, por intermédio do Ofício 8/2017, de 26/4/2017 (peça 38, p. 3) , recebido em 28/4/2017, conforme AR de peça 38, p. 4;
Notificação do responsável Mário dos Santos Barbosa, por intermédio do Ofício 9/2017, de 26/4/2017 (peça 38, p. 7) , recebido em 2/5/2017, conforme AR de peça 38, p. 10;
Notificação do responsável Carlos Antônio Sasse, por intermédio do Ofício 10/2017, de 26/4/2017 (peça 38, p. 11) , recebido em 4/5/2017, conforme AR de peça 38, p. 14;
Notificação do responsável Fabrício de Oliveira Dutra, por intermédio do Ofício 11/2017, de 26/4/2017 (peça 38, p. 15) . AR não encontrado nos autos, contudo, ele apresentou defesa, vista à peça 39, p. 1-4, significando que tomou ciência dos fatos;
Notificação do responsável Fernando José Nogueira Brito, por intermédio do Ofício 12/2017, de 26/4/2017 (peça 38, p. 3) , recebido em 8/5/2017, conforme AR de peça 38, p. 19;
Notificação do responsável Marcelo de Oliveira Jardim, por intermédio do Ofício 13/2017, de 26/4/2017 (peça 38, p. 20) , recebido em 30/5/2017, conforme AR de peça 38, p. 21;
Notificação do responsável Garden Turismo e Eventos Ltda., por intermédio do Ofício14/2017, de 26/4/2017 (peça 38, p. 22) , recebido em 30/5/2017, conforme AR de peça 38, p. 23;
 Relatório de Tomada de Contas Especial Complementar, de 11/7/2018 (peça 41, p. 3-51) .
31.2 fase externa:
autuação do processo pela Segecex/SA, em 29/11/2018;
instrução inicial, de 10/4/2019 (peça 42) , que propôs a citação dos responsáveis;
pronunciamento da UT, de 26/4/2019 (peça 44) , que determinou a realização da citação;
instrução de mérito, de 24/8/2021 (peça 80) , que propôs o julgamento irregular das contas dos responsáveis; 
Parecer do MP/TCU, de 19/4/2022 (peça 83) ;
Despacho do Ministro-Relator, de 25/4/2022 (peça 84) , que restitui os autos a esta Unidade Técnica para promover diligências por ele determinadas, bem como avalie a existência de fundamento para a citação os sócios da empresa Garden Turismo e Eventos Ltda.
Ao se analisar o termo inicial da contagem do prazo de prescrição, bem como a sequência de eventos processuais indicados no item anterior, os quais têm o condão de interromper a fluência do prazo prescricional, nos termos do art. 5º da Resolução TCU n. 344/2022, conclui-se que (não) houve o transcurso do prazo de 5 (cinco) anos entre cada evento processual e o seguinte. Portanto, levando-se em consideração o entendimento do STF acima mencionado, bem como a vigente regulamentação do Tribunal, não ocorreu, nos autos, a prescrição da pretensão sancionatória e ressarcitória para o TCU.
	Do mesmo modo, levando-se em consideração a vigente regulamentação do Tribunal, bem como os eventos processuais relacionados no parágrafo 31, conclui-se que não houve o transcurso do prazo de 3  (três) anos entre cada evento processual e o seguinte, e consequentemente, não ocorreu a prescrição intercorrente.
Avaliação de Viabilidade do Exercício do Contraditório e Ampla Defesa
Verifica-se que não houve o transcurso de mais de dez anos desde o fato gerador sem que tenha havido a notificação válida do responsável pela autoridade administrativa federal competente (art. 6º, inciso II, c/c art. 19 da IN/TCU 71/2012, modificada pela IN/TCU 76/2016) , uma vez que os últimos valores foram pagos à empresa em 29/8/2012 e os responsáveis foram notificados sobre as irregularidades pela autoridade administrativa competente: 
a) Mário dos Santos Barbosa: por intermédio do Ofício 9/2017, de 26/4/2017 (peça 38, p. 7) , recebido em 2/5/2017, conforme AR de peça 38, p. 8;
b) Fabrício Valle Dutra: por intermédio do Ofício 11/2017, de 26/4/2017 (peça 38, p. 15) , não foi encontrado cópia do AR nos autos, contudo, ele apresentou defesa, vista à peça 39, p. 1-4, significando que tomou ciência dos fatos;
c) Garden Turismo e Eventos Ltda.: por intermédio do edital publicado em 30/5/2017 (peça 38, p.  21 e 23) ;
d) Marcelo de Oliveira Jardim: por intermédio do edital publicado em 30/5/2017 (peça 38, p.  21 e 23) .
Valor de Constituição da TCE
Verifica-se também que o valor atualizado do débito apurado (sem juros) em 1/1/2017 é superior a R$ 100.000,00, na forma estabelecida conforme os arts. 6º, inciso I, e 19 da IN/TCU 71/2012, modificada pela IN/TCU 76/2016) .
OUTROS DÉBITOS NOS SISTEMAS DO TCU COM OS MESMOS RESPONSÁVEIS
Informa-se que não foi encontrado débito imputável aos responsáveis em outros processos no Tribunal:
A tomada de contas especial está, assim, devidamente constituída e em condição de ser instruída.
EXAME TÉCNICO
A resposta encaminhada pela Junta Comercial, acompanhada da documentação complementar (peça 103) , confirma a informação prestada pela Receita Federal do Brasil, qual seja, que a empresa Garden Turismo e Eventos Ltda. Foi baixada em 20/7/2015, cujo motivo foi a "Extinção pelo encerramento de liquidação voluntária" (peça 90, p. 2) .
O distrato social encaminhado pelo referido órgão de registro de empresas/entidades (peça 103, p. 7- 8) , confirma as informações prestadas pelos sobreditos órgãos, demonstrando que ela foi efetivamente liquidada. Por outro lado, não acrescenta novos elementos aos autos quanto ao patrimônio deixado pela empresa que pudesse ter sido distribuído aos sócios.
Considerando que a citação encaminhada à empresa em questão foi realizada em 4/11/2019  (peça 73) , e sua extinção ocorreu em 20/7/2015, a citação não é considerada válida.
Verifica-se ainda que a extinção da empresa Garden Turismo e Eventos Ltda. não decorreu das hipóteses previstas no art. 50, do Código Civil (Lei 10.406/2012) , que fundamentariam a desconsideração de sua personalidade jurídica e, consequente responsabilização pessoal dos sócios, limitada à importância monetária que cada um tivesse recebido no momento da dissolução, nos termos do art. 1.110 da referida lei. Portanto, não cabe a adoção de tal instituto.
Apesar de em análise anteriores ter sido consignado que foi constatada situação que e enquadrasse no disposto no art. 50 acima, o Ministro-Relator, no despacho de peça 91, determinou que fosse revalidada a questão, haja vista haver indícios de que o encerramento das atividades da empresa decorreu do fato de os sócios terem conhecimento das investigações sobre o contrato sob exame, devido o Diretor Administrativo e sócio da empresa, no caso, Marcelo de Oliveira Jardim, ter declarado no IPL 1492/2013-4-SR/DPF/DF - Departamento da Polícia Federal, que a  empresa foi baixada por inviabilidade de manutenção do negócio.
Com relação aos sócios da empresa, em consulta ao cadastro constante na base de dados da Receita Federal do Brasil, constatou-se a seguinte movimentação no quadro societário:
Marcelo Oliveira Jardim: inclusão: 9/5/2005; exclusão: 20/7/2015;
Alexandra Ribeiro Silva: inclusão: 9/5/2005; exclusão: 4/6/2012;
Rômulo Rodrigues de Menezes: inclusão: 27/2/2014; exclusão: 5/9/2014.
Os dados acima demonstram que apenas Marcelo Oliveira Jardim fazia parte do quadro societário da empresa na época da ocorrência da irregularidade, o qual permaneceu até a sua liquidação, ou seja, quando ela foi baixada, não existia mais sociedade, porquanto existia apenas um responsável pela empresa.
Observando-se a dinâmica da movimentação do quadro societário da empresa, em que os sócios foram excluídos gradativamente, entende-se que apenas a declaração do diretor administrativo e sócio à época das investigações mencionada acima, não se mostra suficiente para afirmar que a extinção da sociedade constituiu um subterfúgio para livrá-la de possíveis dívidas.
No âmbito do Tribunal, inclusive, a determinação da instauração da tomada de contas especial ocorreu após a sua extinção, tendo em vista que o acórdão foi prolatado em 2016 e o distrato social ocorreu em 2015. 
Assim, na ausência de evidências contundentes de que houve a intenção do responsável legal pela empresa em questão de livrá-la de possível dívida decorrente de processos administrativos e/ou judiciais, e em face da jurisprudência deste Tribunal a qual entende que a notificação da empresa após a sua extinção não é válida (Acórdão 3594/2022-TCU-Primeira Câmara, 2752/2022-Primeira Câmara, ambos de relatoria do Ministro Walton Alencar Rodrigues) , verifica-se que existe óbice legal para a sua manutenção no polo passivo deste processo. Verifica-se ainda que inexistem elementos fáticos que permitam a desconsideração da sua personalidade jurídica e consequente responsabilização dos seus sócios. Deste modo, verifica-se a inviabilidade de realizar a citação de Marcelo de Oliveira Jardim. Portanto, cabe propor o julgamento irregular e imputação do débito apurado apenas ao Fabrício Vale Dutra, tendo em vista que as alegações de defesa por ele apresentadas e analisadas na instrução de peça 80 não foram suficientes para afastarem a sua responsabilidade.
Não obstante as considerações acima, com vistas a facilitar o entendimento do processo como um todo, sem que para isso seja necessário recorrer a instruções anteriores, serão reproduzidos abaixo os argumentos e respectiva análise pontuados na instrução de peça 80:
Alegações de defesa apresentadas pelo responsável Fabrício Valle Dutra (peça 61) , por intermédio do advogado Décio Itiberê Gomes de Oliveira (procuração, peças 58 e 59) 
21. 	Argumento 1: nulidade da presente tomada de contas especial em razão de serem nulos os procedimentos administrativos que lhe deram origem - o processo de tomada de contas MTE 47109.000009/2016-89 - por afrontar aos princípios da ampla defesa e do contraditório (peça 61, p. 3-6) 
21.1	Descrição: em sede preliminar, o responsável alega a nulidade do presente processo, conforme será sintetizado nos subitens subsequentes.
21.1.1	Inicialmente, assinala que durante as investigações que tramitaram junto à CGU e ao TCU, e que geraram a glosa dos valores objeto da presente tomada de contas especial, em nenhum momento, ele foi arrolado como responsável solidário pela restituição dos valores, bem como não foi chamado a se manifestar e/ou acompanhar a instrução dos processos, mas, somente após a expedição da nota técnica que tramitou no MTE, processo 47109.000009/2016-89, que lhe condenou ao ressarcimento do prejuízo aos cofres públicos, oportunidade em que as suas justificativas não foram acatadas, e o processo foi encaminhado ao TCU.  
21.1.2	Assim, em face de não ter tido oportunidade de se manifestar na fase de análise dos fatos pelo TCU e CGU, não tendo, sequer, conhecimento dos apontamentos e glosas sob análise, restou afrontado o seu direito fundamental e constitucional à ampla defesa e ao contraditório, insculpido no art. 5º, inciso LV, da CF/88, gerando, portanto, total nulidade dos procedimentos que deram origem à presente tomada de contas especial, tendo em vista que foi julgado e condenado na esfera administrativa sem que lhe fosse oportunizado o direito de defesa.
21.1.3	Suscita ainda nulidade do processo 47109.000009/2016-89, em seus aspectos formais, sob o argumento de que referido processo adotou as disposições contidas na IN/TCU 71/2012. Contudo, consoante referida norma, o pressuposto para instauração de TCE é a existência de elementos fáticos e jurídicos que indiquem omissão no dever de prestar contas e/ou dano ou indício de dano ao erário, devendo o ato que determinar a instauração da TCE, indicar, entre outros: os agentes públicos omissos e/ou os supostos responsáveis (pessoas físicas e jurídicas) pelos atos que teriam dado causa ao dano ou indício de dano.
21.1.4	Neste contexto, aduz que a Portaria MTE 25/2016 não atende as disposições acima mencionadas, uma vez que não indica os possíveis responsáveis, e foi instruída com cópia da tomada de contas autuada sob TC Processo 024.590/2013-4 e respectivos acórdãos 8535/2015 e 8541/2016, os quais, conforme já afirmado, não o identificaram o como responsável, ferindo, assim, o devido processo legal e inviabilizando a ampla defesa e o contraditório.
21.1.5	Partindo do raciocínio precedente, a Portaria MTE 25/2016 e todos os documentos que a instruem indicam como responsável pelo ressarcimento aos cofres públicos única e exclusivamente a empresa Garden, ou seja, ele não foi mencionado na referida portaria ou nos seus anexos. Por esta razão, ele não foi chamado para se manifestar e/ou acompanhar a instrução do processo. Apesar disso, a nota técnica de fls. 1521 a 1540 lhe condena como responsável solidário pelo ressarcimento aos cofres públicos. Repete que a situação descrita demonstra que ele foi julgado e condenado sem direito de defesa. Portanto, a tomada de contas especial instaurada pelo MTE está eivada de vícios capazes de torná-la nula de pleno direito, em face de serem nulos os procedimentos administrativos que lhe deram origem.
21.1.6	Deste modo, como medida de justiça, deve ser, em sede preliminar, declarada a nulidade da presente tomada de contas especial junto ao TCU, pelas razões já expostas.
21.2	Análise: a jurisprudência dominante deste Tribunal preconiza que a ausência de notificação dos responsáveis a respeito de apurações em curso no TCU antes da conversão do processo em tomada de contas especial não configura cerceamento de defesa, tendo em vista que as etapas anteriores tem natureza meramente preparatória e inquisitiva, com o objetivo de apurar a irregularidade, quantificar o débito e identificar dos envolvidos, prescindindo, portanto, da participação dos responsáveis (Acórdão 1464/2013-TCU-Plenárioo, Relator Ministro José Múcio Monteiro, 2402/2020-Plenário, Relator Ministro Vital do Rego, 2625/2018-Plenário, Relatora Ministra Ana Arraes, 2736/2017-Plenário, Relator Ministro Benjamin Zymler) .
21.2.1	O mesmo entendimento se aplica à ausência de notificação pelo concedente na fase interna do processo de tomada de contas especial, pois nesta etapa, em que se coletam evidências para fins de apuração dos fatos e das responsabilidades, não há relação processual constituída. A garantia do direito de defesa ocorre na fase externa, no âmbito do TCU, com o chamamento do responsável aos autos, a partir da citação válida. Assim, eventuais problemas ocorridos na fase anterior restam sanados, com a citação válida (Acórdão 7006/2012-TCU-Segunda Câmara, Relatora Ministra Ana Arraes, 9091/2021-Primeira Câmara, Relator Ministro Bruno Dantas, 1078/2020-Segunda Câmara, Relator Ministro Raimundo Carreiro, 653/2017-Segunda Câmara, Relator Ministro Augusto Nardes, 2016/2018-Segunda Câmara, Relator Ministro Aroldo Cedraz) . Além disso, o defendente foi instado a se manifestar na fase interna, antes do encaminhamento dos autos ao Tribunal, conforme pode ser comprovado na peça 38, p. 15, peça 39, p. 1-4. Portanto, a alegação de cerceamento de defesa não prospera.
 21.2.2	Sobre a nulidade em face do não atendimento das disposições da IN/TCU 71/2012, porque a Portaria MTE 25/2016 não indicou os possíveis responsáveis, o dano ou indício de dano, também não merece guarida. Verifica-se que, inicialmente, foi prolatado o Acórdão 8535/2015-TCU-Segunda Câmara, Relator Ministro-Substituto Marcos Bemquerer Costa, peça 31, p. 9, que julgou a prestação de contas de 2012, TC Processo 024.590/2013-4, proferiu a seguinte determinação: 
1.7.1. à Secretaria Executiva do Ministério do Trabalho e Emprego que providencie a cobrança de restituição de R$ 18.533,90 (dezoito mil, quinhentos e trinta e três reais e noventa centavos) pela Garden Turismo e Eventos Ltda., devendo o montante ser devidamente corrigido monetariamente pelo INPC, contando-se o prazo da a partir do último pagamento feito pelo MTE no âmbito do Contrato n. 25/2012 até a data da efetiva devolução. 
21.2.3	Observa-se que não foi determinada a instauração de tomada de contas especial, mas que fosse cobrado o valor apurado da empresa Garden Turismo e Eventos Ltda. Em consonância com os normativos internos deste Tribunal, que estabelece o monitoramento das determinações proferidas por esta Corte de Contas, a referida determinação foi monitorada, e em resposta a diligências realizadas à Secretaria Executiva, informou-se que houve uma alteração no valor de possível débito, passando para R$ 127.076,96. Em nova manifestação deste Tribunal, foi que deu a determinação de instauração de tomada de contas especial, nos termos do subitem 1.7.1 do Acórdão 8541/2016-TCU-Segunda Câmara, reproduzido a seguir:
1.7.1 ao Ministério do Trabalho e Previdência Social que instaure, no prazo de 30 (trinta) dias a contar da ciência desta deliberação, processo de Tomada de Contas Especial, com vistas ao ressarcimento do dano identificado no âmbito do Contrato n. 25/2012, celebrado com a sociedade empresarial Garden Turismo e Eventos Ltda, informando, a este Tribunal, ao término do referido prazo, as providências adotadas.
21.2.4	Verifica-se que redação do subitem 1.7.1 acima reproduzido que não há menção a qualquer possível responsável, tendo em vista que se trata de determinação para apuração dos fatos, nos termos do art. 8º, da Lei 8.443/1992, art. 197 do RI/TCU e art. 2º da IN/TCU 71/2012, que tratam da tomada de contas especial, a qual visa apurar os fatos atos danosos ao erário público, quantificar o dano, identificar os responsáveis e obter o respectivo ressarcimento (exatamente o que foi determinado no referido acórdão) . Com efeito, se o TCU, ao prolatar mencionada deliberação, tivesse conhecimento de todas as informações necessárias à instrução do processo de tomada de contas especial, não teria determinado ao MTE que adotasse tal procedimento, teria, ele próprio, instaurado o processo e dado prosseguimento até o deslinde final, observando todas as fases do processo, como citação dos responsáveis, análise da defesa e julgamento do mérito, sem que para isso o órgão repassador fosse acionado.
21.2.5	Analisando o teor das duas determinações, observa-se que, no primeiro acórdão, de fato, foi determinado que se procedesse à cobrança da importância apurada à Garden Turismo e Ventos Ltda., pois não se tratou de determinação de instauração de TCE, na qual segue todo o rito preceituado na IN/TCU 71/2012, mas de procedimentos administrativos internos com vistas à restituição do valor aos cofres do MTE, uma vez que o valor se encontrava abaixo do valor de alçada. No segundo acórdão, a importância apurada já ensejava a instauração do processo estabelecidos nos normativos internos do TCU, mencionados no subitem anterior. 
21.2.6	Evidente que para a instrução do processo de tomada de contas especial seria necessário resgatar todo o histórico e informações que culminaram na determinação de instauração de tomada de contas especial. Veja-se que as irregularidades que ensejaram a determinação da instauração da tomada de contas especial foram suscitadas no processo de prestação de contas relativo ao exercício do 2012 (TC Processo 024.590/2013-4) , ou seja, não se trata de duas tomadas de contas especial tratando do mesmo assunto. Aliás, as duas determinações ocorreram no âmbito do mencionado processo. Portando, não há qualquer óbice à utilização de documentos dos autos da sobredita prestação de contas, de na apuração dos fatos ser incluída a quantidade de responsáveis cuja conduta contribuiu para o dano ao erário, tampouco, houve infringência ao devido processo legal. 
21.2.7	O fato de o nome do defendente não figurar no rol de responsáveis na prestação de contas anual de 2012 (TC Processo 024.590/2013-4) , justifica-se em razão seu cargo de Coordenador-Geral do Gabinete do Ministro - Substituto e de fiscal do Contrato 25/2012, exercido à época dos fatos, não se enquadrar no disposto do art. 10, da IN/TCU 63/2010, vigente à época, o qual dispunha que eram considerados responsáveis pela gestão os titulares e substitutos que desempenhassem no período as naturezas de responsabilidades de: I - dirigente máximo de unidade jurisdicionada; II - membro de diretoria ou ocupante de cargo de direção no nível de hierarquia imediatamente inferior e sucessivo ao do dirigente máximo, e III -  membro de colegiado, que seja responsável por ato de gestão.
21.2.8	Já sua inclusão no rol de responsáveis na tomada de contas especial, deveu-se ao fato de ele ter sido designado, por intermédio da Portaria 53/2012 (peça 17, p. 63-64) , fiscal do Contrato 25/2012, celebrado com a sociedade empresarial Garden Turismo e Eventos Ltda., recaindo sobre ele a responsabilidade de atestar as notas fiscais/faturas, e de juntar ao processo de pagamento, o Relatório de Acompanhamento Contratual, além de conferir os dados das faturas e compatibilizar com os serviços prestados, manter permanente vigilância sobre as obrigações da contratada, com vistas à redução dos gastos, bem como aquelas que visassem melhor racionalização do fornecimento. O atesto na NF 387 feito por ele, ocasionou a obrigação de pagamento para a empresa contratada, quando a prestação de serviços não foi comprovada em sua integralidade.
21.2.9	Deste modo, verifica-se que a sua conduta contribuiu para o prejuízo causado ao erário, apurado na fase interna do processo, no qual foram adotados exatamente os procedimentos e medidas preceituados no art. 8º, da Lei 8.443/1992, art. 197, do RI/TCU e art. 2º, da IN/TCU 71/2012. Portanto, a preliminar de nulidade do processo não deve ser acatada, porquanto desprovida de razões fáticas e jurídicas.
22.		Argumento 2: da ilegitimidade passiva para responder ao presente processo (peça 61, p. 6-7) 
22.1	Descrição: o defendente informa que foi exonerado do cargo em 19/9/2012, e a vigência do contrato celebrado entre o MTE e a empresa Garden Turismo e Eventos Ltda., iniciada em 3/7/2012 se estendeu até 3/7/2013. Assim, ele atuou na fiscalização do contrato apenas dois meses. Portanto, não pode ser responsabilizado por suposto dano ao erário por permanecer como fiscal do contrato pelo referido período. Portanto, não há embasamento suficiente para a sua responsabilização, muito menos para a sua condenação. Conclui que a situação exposta é suficiente para justificar a sua exclusão do rol de responsáveis.
22.2	Análise: apesar de o responsável ter exercido as atribuições de fiscal do contrato apenas dois meses do início da vigência do contrato, foi tempo suficiente para ele atuar na I Conferência Nacional de Emprego e Trabalho Decente - I CNETD, que ocorreu no período de 8 a 11/8/2012. No âmbito do referido evento, ele atestou a Nota Fiscal 387, emitida em 16/8/2012, no valor de R$ 2.532.914,90, e emitiu o Relatório de Acompanhamento, no qual atestou que os serviços estavam sendo prestados satisfatoriamente, sem nenhuma ocorrência (peça 18, p. 80) .
22.2.1	O atesto de prestação de serviços ou de recebimento de material constitui uma fase da despesa pública denominada liquidação, que antecede ao pagamento (arts. 62 e 63 da Lei 4.320/1964) , na qual consiste na verificação do direito do credor, por serviços prestados ou entrega de produtos. Deste modo, o carimbo de atesto significa confirmar e afirmar que o contrato foi adimplido. Quem atesta sem o devido cuidado de averiguar se todos os itens previstos foram efetivamente realizados, assumiu o risco do descumprimento total ou parcial, bem como contribuiu para o dano ao erário.
22.2.2	No presente caso, embora o defendente tenha atestado a execução satisfatória do contrato, a CGU constatou que os seguintes itens não foram executados em sua integralidade: 
	Relatório de Auditória Anual de Contas nº  201405762
	Valor 
impugnado (a) 
	Valor compensado pelas NFS pendentes de liquidação (b) 
	Valor a ser
restituído  (a-b) 

	Item 4.1.1.4 - equipamentos de informática e de serviços contratados cuja disponibilização não foi comprovada
	53.419,40
	29.771,32
	23.648,08

	Item 4.1.1.5 - de itens de serviços que tiveram seus valores reduzidos ou ampliados na nova planilha apresentada pela Garden Turismo e Eventos Ltda. e que não foram objetos de exame do relatório n° 201217054
	106.309,50
	59.247,8
	47.061,70

	Item 4.1.1.5 - despesas com planejamento e coordenação enquadradas em faixas indevidas
	2.250,00
	1.253,93
	996,07

	Item 4.1.1.6 - falta de comprovação de 707 hospedes de um total de 980 faturados pela Garden Turismo e eventos Ltda
	120.560,75
	67.190,11
	53.370,64

	Item 4.1.1.7 - referente a despesa referente a almoço, coffee break, coquetel e jantar em ambiente hoteleiro
	4.519,05
	2.518,58
	2.000,47

	TOTAL
	287.058,7
	159.981,74
	127.076,96

22.2.3	Verifica-se, portanto, que mesmo ficando na função de fiscal por pouco tempo, no que diz respeito à vigência do Contrato 25/2012, foi suficiente para que sua conduta contribuísse para o dano causado ao erário, desta forma a preliminar de ilegitimidade passiva não merece ser acolhida.
23.	Argumento 3: do cerceamento de defesa por impossibilidade de acesso aos autos do processo, tempestivamente (peça 61, p. 7-11) 
23.1	Descrição: em síntese, o defendente alega cerceamento ao direito ao contraditório e à ampla defesa, sob os seguintes argumentos:
	a) o prazo para a apresentação da defesa se mostrou exíguo, sem levar em consideração o local onde se encontravam os autos (Brasília) e a sua residência (Porto Alegre/RS) - 2115KM;
	b) para ter acesso aos autos por meio eletrônico, foi exigido que o seu representante legal juntasse procuração, eletronicamente, a aguardasse a juntada e o deferimento de acesso, que demorou 05 dias;
	c) a correspondência foi entregue mediante Aviso de Recebimento - AR na portaria do prédio onde reside, e levou 15 dias para ele ter ciência e constituir procurador, porque estava viajando;
	d) seria impossível obter os documentos fisicamente, em razão distância entre as duas cidades de localização do processo e sua residência, sem falar no alto custo com passagens de Porto Alegre a Brasília (ida e volta) , de última hora, e das cópias dos autos, considerando que não seria possível a retirada das peças originais.
23.1.1	Em razão do exposto acima, afirma que restou prejudicado o seu contato com os autos para a análise dentro do prazo concedido para apresentação da defesa, contrariando o disposto no art. 5º, inciso LV, da CF/88. Acrescenta que na análise da jurisprudência dos Tribunais de Justiça do país, percebeu a preocupação deles em garantir o acesso irrestrito e incondicionado aos autos, de modo a possibilitar a elaboração de defesa contundente, plena e eficaz aos interesses das partes litigantes. Para reforçar o argumento, transcreveu ementa do Agravo de Instrumento AGI 20130020188454DF - TJ/DF, no qual foi restituído o prazo para a resposta em face da dificuldade de acesso aos autos. 
23.1.2	Assegura ainda que ficou impossibilitado de apresentar uma defesa escrita plena, pela alegada dificuldade de acesso. Por esta razão, seria necessário postular novo prazo para apresentar defesa complementar, após acesso aos autos, em homenagem os princípios constitucionais do contraditório e à ampla defesa, nos termos do dispositivo supra, ou, alternativamente, que fosse reconhecida as nulidades absolutas suscitadas nos tópicos anteriores, com a exclusão do nome do defendente do rol de responsáveis.
23.2	Análise: nenhum dos argumentos apresentados pelo defendente constitui motivo para a nulidade do processo, tampouco, para a sua exclusão do rol de responsáveis. Primeiramente, o prazo fixado de 15 dias para a apresentação da defesa obedeceu ao disposto no art. 12, inciso II, da Lei 8.443/1992 c/c art. 202, inciso II, do RI/TCU. Além disso, trata-se de prazo mínimo e inicial que pode ser prorrogado nos termos do art. 183, parágrafo único, do RI/TCU, e §§ 1º e 2º, do art. 8º da Resolução TCU 170/2004. Assim, todas as dificuldades alegadas pelo defendente para tomar ciência dos fatos e de acesso aos autos poderiam ter sido resolvidas com a simples solicitação de prorrogação de prazo devidamente fundamentada. 
23.2.1	Tanto é assim, que o arrazoado acima descrito foi interpretado pelo TCU como pedido de acesso aos autos e de dilação de prazo, que foram concedidos (peças 66-68) .
23.2.2	Apesar de todo o alegado e do pedido de encaminhamento de defesa complementar, verifica-se que as solicitações foram deferidas pela Tribunal, 20/8/2019, o procurador do defendente teve acesso eletrônico ao processo, em 21/8/2019 (peça 67) , e até a presente data não foi apresentado nenhum novo argumento. Portanto, as alagações ora analisadas são improcedentes, motivo pelo qual a preliminar de cerceamento de defesa não deve ser acatada.
24.		Argumento 4: ausência de fundamento para prosseguimento do processo, de responsabilidade do defendente e de despesas ilegítimas (peça 61, p. 11-21) 
24.1	Descrição: o defendente inicia seus argumentos afirmando que não merece prosperar a conclusão contida na nota técnica emitida pelo MTE, no âmbito do processo 47109.000009/2016-89, que o incluiu como responsável solidário ao ressarcimento do valor de R$ 127.074,28, pelas razões sintetizadas na sequência.
24.1.2	Durante a tramitação do processo junto ao TCU, foram feitas, em paralelo, diligências administrativas no âmbito do MTE e da CGU, que apuraram valores acima do aferido pelo TCU, nos valores de R$ 277.056,20 e R$ 959.650,10 (fls. 4 e 7) , restando, ao final, após novas análises, o valor de R$ 127.074,28.
24.1.3	Com base nos apontamentos da CGU, a Secretaria Executiva do MTE apresentou informações sobre a execução do contrato, tais como: participação de 2007 pessoas no evento, emissão de 352 notas fiscais e faturas, das quais constam 873 nomes, 788 hóspedes nas notas fiscais, totalizando 3815 diárias de hotel e concluiu que havia divergência de 25 hóspedes no período viagem/hotel e que 90% das passagens dos hóspedes foram emitidas pelo MTE, tendo sido apresentadas 76% das prestações de contas. 
24.1.4	As justificativas apresentadas pela Secretaria Executiva do MTE foram acolhidas pela CGU, que concordou que o valor total a ser ressarcido era de R$ 287.056,20. O MTE reteve o pagamento de notas fiscais no R$ 268.522,30 da Garden Turismo. Deste modo, no encontro de contas, restou uma diferença entre o valor apontado e o descontado da empresa, no montante de R$ 18.533,90, conforme consta no item 31 do documento do TCU (fls. 06, Processo nº 47109.000009/2016-89) .
24.1.5	Neste contexto, o TCU determinou no subitem 1.7.1 Acórdão 8535/2015-TCU-Segunda Câmara, que o MTE providenciasse a restituição do referido valor. Contudo, no âmbito do processo de monitoramento, o MTE informou ao TCU que a GCU apurou administrativamente que a Garden Turismo e Eventos Ltda. deveria restituir aos cofres públicos federais o valor de R$ 127.074,28 e não o valor de R$ 18.533,90 apurado pelo TCU. Não obstante, o MP/TCU entendeu que o valor a ser ressarcido era este último, conforme excerto do parecer transcrito na página 14 da peça defensória. Apensar disso, o TCU alterou, no Acórdão 8541/2016-TCU-Segunda Câmara, a redação do subitem 1.7.1, e determinou ao MTE que instaurasse tomada de contas especial com vistas ao ressarcimento de dano ao erário no âmbito do Contrato 25/2012 celebrado com a Garden Turismo e Eventos Ltda.
24.1.6	Mesmo após concluída a tomada de contas especial e apurado o valor a ser ressarcido aos cofres públicos federais, o Tribunal, em sede de monitoramento, no Acórdão 8541/2016, alterou sua decisão, o que sob o ponto de vista processual é, no mínimo, ofensivo ao devido processo legal, tendo em vista que uma decisão que já se encontrava em fase de cumprimento, foi alterada, deixando de ter um valor líquido e certo, e passando a responsabilidade de sua apuração à própria administração auditada, o que é um verdadeiro absurdo do ponto de vista legal e processual, tendo em vista que, conforme definição de monitoramento, constante do art. 243 do RI/TCU, o instrumento não se mostra apto a alterar uma decisão em execução.
24.1.7	Acrescenta que além do disposto acima, as contas anuais de 2012 foram julgadas regulares com ressalvas, na forma prevista no art. 208 do RI/TCU, o que é admitido apenas quando são constatadas falhas formais, de que não resulte dano ao erário, cabendo tão somente a determinação de adoção de medidas necessárias à correção.  Assim, considerando o referido julgamento, e que foi apontado dano ao erário a ser ressarcido pela empresa Garden Turismo e Eventos Ltda., das duas uma, não caberia o julgamento pela regularidade das contas, o que tornaria o acórdão nulo e, consequentemente, a tomada de contas especial, ou o julgamento ocorreu em razão de o débito está abaixo do valor de alçada, cujo custo de cobrança seria maior que o benefício.
24.1.8	Seguindo o raciocínio acima, a ampliação do valor a ser ressarcido teve por intuito ensejar a revisão do processo, para o TCU julgar as contas irregulares, na forma do disposto nos arts. 209, inciso II, e 288, do RI/TCU.
24.1.9	Retoma os argumentos de que ele em nenhum momento foi instado a se manifestar nos autos, impossibilitando o exercício do direito ao contraditório e à ampla defesa, e quando requereu a sua inclusão, o seu pedido foi indeferido. E, apesar das divergências apontadas, o MTE instaurou a tomada de contas especial, em cumprimento à determinação contida no Acórdão 8541/2016.  Contudo, o processo de TCE, instaurado no âmbito do MTE, 47109.000009/2016-89, está eivado de vícios processuais, o que enseja a sua nulidade com relação a sua pessoa.
24.1.10	Reclama que mesmo existindo a divergência de valor e de opinião dos órgãos do TCU, a nota técnica elaborada no âmbito interno do MTE não se posicionou sobre essa questão, e os elementos dos autos não evidenciam a razão da divergência e do expressivo aumento do valor. Assim, indaga como é possível o TCU reconhecer a legitimidade de parte dos gastos, e determine que o MTE proceda à cobrança do valor de R$ 18.533,90 e, em momento posterior, o valor é alterado para R$ 127.074,28, em processos de tomada de contas especiais, que tiveram sua origem determinada por um mesmo órgão que reconheceu valor diverso, inclusive com parecer divergente do MP/TCU, que opinou pela manutenção do menor valor?
24.1.11	Considerando a situação descrita, a conclusão da tomada de contas especial, no âmbito interno do MTE, é contraditória, tendo em vista que utilizou os mesmos documentos para concluir que o dano causado ao erário foi superior ao apontado pelo TCU. Soma-se o fato de, conforme manifestação do TCU, a responsabilidade deveria ser imputada à empresa Garden Turismo e Eventos Ltda.. Desse modo, torna inviável a imputação do débito a ele que, em nenhum momento, agiu de má-fé ou negligência em suas responsabilidades, no exercício de sua função de fiscal do contrato, uma vez que os relatórios atestaram o efetivo cumprimento do contrato pela empresa, inclusive, nenhuma acusação formal foi a ele imputada. Além disso, não teve oportunidade de defesa e, ainda, assim, a conclusão da comissão foi pela sua condenação ao pagamento solidário do valor de R$ 127.074,46.
24.1.12	Afirma que as despesas relativas aos itens do contrato do qual ele era fiscal, eram legítimas, e as glosas se referem à hospedagem e à alimentação dos participantes na I Conferência Nacional de Emprego e Trabalho Decente - ICNETD. Portanto, não é plausível exigir dele que descontasse do pagamento da empresa contratada, os valores dos participantes que não ficaram até o final do evento, pois a empresa contratava com os hotéis pacotes fechados de diárias para hospedagem no período de realização do evento, os quais não efetuavam devoluções na hipótese de desistência dos hóspedes.
24.1.13	Assinala que a cada confirmação dos delegados convidados, eram realizadas as compras das passagens aéreas, e a confirmação perante a empresa contratada para a realização da reserva no hotel, previamente aprovado pelo Ministério do Trabalho e Emprego.
24.1.14	Reitera que desempenhou as suas atribuições de fiscal do contrato de modo a não deixar nada a desejar, pois, dentro de seu alcance foram realizadas as diligências necessárias para o melhor aproveitamento dos recursos públicos, a confirmação dos participantes no evento ocorria somente após a confirmação pessoal de cada indivíduo, não havendo qualquer ingerência de sua parte, sobre o efetivo comparecimento e permanência dos convidados no evento.
24.1.15	Aduz que a escolha e contratação dos equipamentos necessários à realização dos eventos não estavam dentre as suas atribuições como fiscal do contrato, mas à Assessoria Internacional do Ministério, que realizou a programação do evento, e ele encaminhou a documentação acostada à Tomada de Contas Especial, conforme fls. 786 verso e 788 do Processo 47109.000009/2016-89.
24.1.16	Assim,  avaliou de modo correto, no relatório de acompanhamento contratual, que os serviços contratados estavam sendo executados satisfatoriamente, uma vez que o evento foi executado satisfatoriamente, a reserva nos hotéis para hospedagem e alimentação foram realizadas pela empresa Garden, nos exatos termos exigidos no contrato, e autorizado pela Assessoria Internacional do Ministério, conforme demonstram os documentos juntados ao processo, nas folhas 910 à 961 da documentação acostada à Tomada de Contas Especial, Processo nº 47109.000009/2016-89. Deste modo, não há que se falar em despesas ilegítimas, portanto, sua responsabilidade deve excluída do polo passivo deste processo.
24.2	Análise: com vistas a uma melhor compreensão dos fatos que culminaram na instauração da presente tomada de contas especial e do débito apurado, considera-se necessário trazer à lume uma breve recapitulação histórica dos fatos.
24.2.1	 Na análise das contas anuais da Secretaria Executiva do Ministério do Trabalho, relativas ao exercício de 2012, foi constatada a ocorrência de atesto de pagamentos de despesas sem a devida liquidação, falhas na fiscalização e monitoramento de convênios e contratos, apontados no Relatório de Auditoria de Gestão 2013006076 da CGU, as quais induziram ao referido órgão de controle interno emitir certificado de regularidade com ressalvas às sobreditas contas  (peça 9, do TC Processo 024.590/2013-4) (v. peça 23, p. 29-75) . Mencionadas irregularidades foram as seguintes:
a) liquidação e pagamento da NF 387 da Garden Turismo e Eventos Ltda sem que fosse comprovada a realização da despesa - almoço, cofffee break, coquetel e jantar em ambiente hoteleiro - no montante de R$ 305.175,00;
b) pagamento de R$ 479.842,80 em hospedagem em hotéis sem comprovação da prestação de serviços;
c) pagamento indevido de R$ 77.022,50 em despesas que não se enquadravam no evento mencionado na despesa;
d) faturamento e pagamento de despesas indevidas, relativas a itens de informática - equipamentos e profissionais - acima da capacidade de utilização e inclusão de diárias em número superior ao período em que os serviços foram prestados, no total de R$ 68.969,40;
e) pagamento por almoços e jantares não comprovados, fora do ambiente hoteleiro, no montante de R$ 9.055,39
24.2.2	No relatório da CGU constou ainda que referido órgão de controle interno aguardava a devolução de R$ 940.065,09, e que não havia sido esclarecida a diferença entre os valores totais apurados por ela e pelo Gabinete do Ministro - GM para a devolução por parte da empresa contratada para a realização de eventos, diferença equivalente a R$ 303.100,53.
24.2.3	Os argumentos apresentados pelo GM foram considerados insuficientes para afastar as irregularidades e a CGU recomendou:
Recomendação 1: Providenciar a restituição aos cofres públicos de R$ 305.175,00, referentes às despesas de almoço, coffee break, coquetel e jantar em ambiente hoteleiro, pagas sem comprovação à empresa Garden Turismo e Eventos Ltda.
Recomendação 2: Requerer à empresa Garden Turismo e Eventos Ltda. a devolução de R$ 77.022,50 (setenta e sete mil vinte e dois reais e cinquenta centavos) pagos indevidamente.
Recomendação 3: Providenciar a restituição aos cofres públicos de R$ 37.580,00 referentes aos itens de informática cuja disponibilização não foi comprovada.
Recomendação 4: Providenciar a restituição de R$ 5.800,00 equivalentes ao pagamento de diárias a quarenta operadores de equipamentos audiovisuais e som, cuja necessidade e disponibilização não foram comprovadas.
Recomendação 5: Providenciar a restituição de R$ 25.589,40 pagos sem amparo contratual, relativos ao faturamento de uma diária a mais para treze categorias profissionais cujos serviços se restringem ao período de realização do evento (quatro dias) .
Recomendação 6: Providenciar a restituição aos cofres públicos de R$ 446.305,40, referentes aos 692 participantes constantes dos controles administrativos que não possuem Notas Fiscais dos hotéis com a comprovação da prestação do serviço.
Recomendação 7: Providenciar a restituição aos cofres públicos de R$ 33.537,40, referentes aos 52 participantes que representam a diferença entre o total de diárias pagas pelo MTE por hospedagem e os quantitativos totais constantes dos controles administrativos.
Recomendação 8: Providenciar a restituição aos cofres públicos de R$ 9.055,39, pagos indevidamente, por almoços e jantares não comprovados fora do ambiente hoteleiro.
24.2.4	Na análise dos elementos constantes daqueles autos, no âmbito deste Tribunal, concluiu-se que as contas de Paulo Roberto dos Santos Pinto, Secretário-Executivo no período de 1º/1/2012 a 16/05/2012, CPF 008.584.1117-00; Carlos Antonio Sasse, Secretário-Executivo no período de 17/5/2012 a 30/8/2012; Marcelo Aguiar dos Santos Sá, Secretário-Executivo substituto no período de 11/5/2012 a 13/9/2012 e Secretário-Executivo titular no período de 14/9/2012 a 1/12/2012, CPF: XXX.571.291-XX, e Alex Sandro Gonçalves Pereira, CPF XXX.575.657-XX) , Chefe de Gabinete do Ministro-Substituto, encontravam-se em condições de serem julgadas regulares com ressalvas. Por outro lado, as contas de Fernando José Nogueira Brito, Chefe de Gabinete no período de 11/5/2012 a 31/12/12, necessitavam ser sanadas, no que diz respeito aos achados acima identificados (item 3.2.1.2 do Relatório de Auditoria 201306076) .
24.2.5	 Em razão do exposto acima, foi proposta a realização de diligência à Secretaria Executiva do Ministério do Trabalho e Emprego - SE/MTE, solicitando informações sobre o cumprimento da recomendação exarada no item 3.2.1.2 do Relatório de 201306076 (peça 9) . Na análise da resposta encaminhada pela sobredita secretaria (peça 15) , foi informado que parte das despesas foram comprovadas. Assim, com relação à alínea "a" do subitem 24.2.1 restou ainda pendente de comprovação R$ 297.751,05, e que ainda havia valores devidos à Garden Turismo e Eventos Ltda. que estavam sendo reavaliados, que poderiam reduzir a necessidade de reembolso ao erário, e que ainda estavam sendo reavaliados os demais apontamentos, para os quais referida instrução técnica assim consignou (v. peça 1, p. 5-11) :
10.		Mais adiante, na peça 14, p. 4, informa que estão sendo reavaliadas notas fiscais apresentadas pela empresa e que foi encaminhado Plano de Providências à CGU, solicitando prorrogação de prazo, até 31/10/2014, para conclusão dos trabalhos.  
Devolução de R$ 77.022,50, pagos indevidamente, pela empresa Garden Turismo e Eventos Ltda.
c)   Restituição aos cofres públicos de R$ 37.580,00, pagos no âmbito do Contrato 25/2012, referentes aos itens de informática cuja disponibilização não foi comprovada; 
d) Restituição de R$ 5.800,00, equivalentes ao pagamento de diárias a quarenta operadores de equipamentos audiovisuais e som, cuja necessidade e a disponibilização não foi comprovada; 
e)  Restituição de R$ 25.589,40, pagos sem amparo contratual, relativos ao faturamento de uma diária a mais para treze categorias profissionais cujos serviços se restringem ao período de realização do evento (quatro dias) .
11.	A SE/MTE tratou desses quatro pontos de diligência em um único item do Memo 448/2014/GM/MTE, o item 4.2 (peça 14, p.3-4) .
12.	A SE/MTE alega que constatação da CGU, cuja análise gerou esses pontos de diligência, teria sido alterada no Relatório de Auditoria de Gestão 201405762, sendo tratada em dois itens de constatação, o 4.1.1.4 e o 4.1.1.5, nos seguintes termos:
4.1.1.4 - CONSTATAÇÃO
Não restituição do valor de R$ 53.419,40, referente ao faturamento e pagamento de despesas relativas ao fornecimento de equipamentos e profissionais acima da capacidade de utilização no evento e inclusão de diárias em número superior ao período em que os serviços foram prestados, pela Garden Turismo e Eventos Ltda, por ocasião da I Conferência Nacional de Trabalho e Emprego Decente - I CNTED.
4.1.1.5 - CONSTATAÇÃO
Não restituição do valor de R$ 2.250,00 referente ao faturamento e pagamento de despesas com Planejamento e Coordenação enquadradas em faixas indevidas; não restituição do valor de R$ 168.250,00 referente ao pagamento de itens de serviços que tiveram seus valores reduzidos ou ampliados na nova planilha apresentada pela Garden e que não foram objeto de exame do Relatório n° 201217054.
13.	Quanto à constatação 4.1.1.4, no trecho do Relatório de Auditoria 201405762, encaminhado no Anexo II (peça 4, p. 11-12) , são mencionadas providências a serem adotadas, sendo uma referente à edição de portaria com diretrizes e procedimentos para elaboração e acompanhamento de eventos, e a segunda referente à restituição aos cofres públicos de R$ 53.419,40, valor referente a itens de informática e de serviços contratados e cobrados, mas cuja disponibilização não foi comprovada.
14.	Os gestores manifestaram concordância parcial com a restituição desse valor, por estarem reavaliando os itens relativos à hospedagem e alimentação no ambiente hoteleiro.  Acrescentaram que a empresa possui créditos no valor total de R$ 268.522,30, que suportariam eventual devolução. O prazo de atendimento a esse ponto também se finda em 31/10/2014.
15.	Quanto à constatação 4.1.1.5, o ponto consta do já mencionado Relatório de Auditoria 201405762 (peça 14, p. 12-14) , gerando a recomendação de que fossem restituídos R$ 168.250,00. 
16.	A SE/MTE, conforme consta do relatório de auditoria, repetiu a argumentação de que concorda parcialmente, informando, mais uma vez, a respeito da existência de créditos que suportariam a devolução, "se for o caso".
17.	No Memo 448/2014/GM/MTE (peça 14, p.3) , a SE/MTE informa que a própria empresa reconheceu que alguns itens foram faturados com valores maiores do que os devidos, conforme se transcreve a seguir:  
Desta feita, o valor apurado a ser devolvido pela empresa no total de R$ 145.991,90 (R$ 77.022,50 + R$ 37.580,00 + R$ 5.800,00 + R$ 25.589,40) , relativo a soma dos itens "b", "c", "d" e "e" foi elevado para R$ 223.919,40 (R$ 53.419,40 + R$ 2.250,00 + R$ 168.250,00) , referentes as constatações 4.1.1.4 e 4.1.1.5, mencionadas no Relatório de Auditoria que consta do Anexo I.
18.	A SE/MTE alega, mais uma vez (peça 14, p.5) , que aguarda avaliação da CGU quanto às informações que comprovariam a entrega de bolsas de nylon, o que reduziria o valor total apurado em R$ 22.077,00. O prazo previsto para a conclusão das apurações é 31/10/2014.
f) restituição aos cofres públicos de R$ 446.305,40, referentes aos 692 participantes constantes dos controles administrativos que não possuem notas fiscais dos hotéis com a comprovação da prestação do serviço; 
g) restituição aos cofres públicos de R$ 33.537,40, referentes aos 52 participantes que representam a diferença entre o total de diárias pagas pelo MTE por hospedagem e os quantitativos totais constantes dos controles administrativos; 
19.	A SE/MTE tratou desses dois pontos de diligência em um único item do Memo 448/2014/GM/MTE, o item 4.2 (peça 14, p. 3-5) . Informou que essas constatações foram consolidadas no Relatório de Auditoria 201405762 da CGU, e que o valor total das restituições foi alterado para R$ 455.979,65, em função da comprovação realizada por meio de esclarecimentos e documentos enviados pela empresa. A apuração dos fatos estaria em fase de reanálise das notas fiscais, com prazo previsto para 31/10/2014.
20.	A CGU trata desse ponto nas constatações 4.1.1.6 e 4.1.1.7 do Relatório de Auditoria 201405762 (peça 14, p. 14-15) , e, diferentemente do informado pela SE/MTE, menciona a devolução de R$ 455.979,65, referentes a despesas com hospedagem sem a devida comprovação, e de R$ 279.751,05, referentes a despesas com almoço, coffee break, coquetel e jantar em ambiente hoteleiro, pagas também sem comprovação.
h) restituição aos cofres públicos de R$ 9.055,39, pagos indevidamente, por almoços e jantares não comprovados fora do ambiente hoteleiro.
21.	A SE/MTE, por intermédio do item 4.4 do Memo 448/2014/GM/MTE (peça 14, p.4) , informou que o valor foi excluído devido à apresentação de documentos que comprovaram a realização da despesa.
24.2.6	Em face do exposto acima, foi proposta nova diligência à SE/MTE, solicitando informações sobre a conclusão dos trabalhos de reanálise dos documentos da prestação das contas da empresa Garden Turismo e Eventos Ltda., especialmente quanto à devolução de recursos e/ou glosa dos valores, de forma a complementar as informações prestadas pelo Memo 448/2014/GM/MTE, e ainda, atender à diligência formulada por intermédio do Ofício 481/2014/SecexPrevidência, de 3/6/20014 (peça 15) .
24.2.7	Da análise promovida na instrução de peça 22, em síntese, a SecexPrevidência anuiu com as conclusões da SE/MTE e CGU, no sentido de que a empresa Garden Turismo deveria ressarcir o valor de R$ 287.056,20 e, considerando que o MTE reteve notas fiscais da referida empresa, no valor de R$ 268.522,30, promovendo-se o encontro de contas, e o valor baixou para R$ 18.533,90. Deste modo, foi proposto o seguinte encaminhamento:
I) com fundamento nos arts. 1º, inciso I, 16, inciso II, 18 e 23, inciso II da Lei 8.443/92, c/c os arts. 1º, inciso I, 208 e 214, inciso II, do Regimento Interno/TCU, julgar regulares com ressalva as contas de Paulo Roberto dos Santos Pinto (CPF XXX.584.117-XX) , Carlos Antonio Sasse (CPF XXX.833.287-XX) , Marcelo Aguiar dos Santos Sá (CPF XXX.571.291-XX) , Alex Sandro Gonçalves Pereira (CPF XXX.575.657-XX) e Fernando José Nogueira de Brito (CPF XXX.324.177-XX) , pela ausência de Plano Diretor de Tecnologia de Informática, pela falta de controle na execução do Contrato 25/2012 e pela falta de critério no cálculo e pagamento de serviços de informática, dando-lhes quitação;
II) determine à SE/MTE que providencie a cobrança de restituição de R$ 18.533,90 pela Garden Turismo e Eventos Ltda, devendo o montante ser devidamente corrigido monetariamente pelo INPC, contando-se o prazo a partir do último pagamento feito pelo MTE referente ao Contrato 25/2012 até a data da efetiva devolução;
III) arquive o presente processo
24.2.8	Após anuência das instâncias superiores e parecer convergente do MP/TCU (peças 23-25, TC Processo 024.590/2013-4, peça 1, p. 12, deste processo) , foi prolatado o Acórdão 8535/2015-TCU-Segunda Câmara, no qual foi proferida a determinação transcrita no subitem 21.2.2 (v. peça 1, p. 13) .
24.2.9	No âmbito do cumprimento da sobredita determinação, a SecexPrevidência, na instrução de peça 37, TC Processo 024.590/2013-4) , consignou que a Secretaria Executiva do Ministério do Trabalho e Previdência Social mencionou que, conforme recomendação da GCU, deveriam ser devolvidos à União, o valor de R$ 287.056,20. Não obstante, verificou que relativamente ao crédito de R$ 268.522,50 a favor da empresa Garden Turismo e Eventos Ltda., houve a glosa de R$ 95.114,45 e a retenção imposto no valor de R$ 13.426,13, passando o crédito em favor da empresa para R$ 159.981,92 (peça 36, p. 1) . Assim, do novo encontro de contas, restou o valor de R$ 127.074,28, que corrigido, importou em R$ 160.088,40. Foi gerada a Guia de Recolhimento da União (GRU) , a qual foi entregue para a empresa. Contudo, nunca foi paga, apesar de diversas tentativas de notificação à Garden Turismo e Eventos Ltda., que restaram infrutíferas, esgotando as medidas administrativas para a cobrança da dívida.
24.2.10	Deste modo, referida instrução entendeu que, diante da não devolução da quantia devida, seria o caso de instauração de tomada de contas especial com vistas ao ressarcimento do dano, nos termos do § 1º do art. 8º da Lei 8.443/1992 c/c § 1º art. 197. Em face do exposto, considerou que não mais seria aplicável a determinação constante do subitem 1.7.1 do Acórdão 8535/2015-TCU-Segunda Câmara, conforme dispõe o item 32.5.6 da Portaria-Segecex 27, de 19/10/2009 (v. peça 1, p. 14-16) .
24.2.11	O Ministério Público de Contas junto ao TCU discordou da proposta acima, entendendo que deveria ser mantido o valor de R$ 18.533,90, apurado anteriormente, em razão de a unidade jurisdicionada ter arguido que o novo valor decorria do Relatório de Auditoria da CGU 201405760, não obstante, o documento que acompanhava a resposta do Ministério era o Relatório de Auditoria da CGU 2014055762, que havia subsidiado o  julgamento do Acórdão 8535/2015-TCU-Segunda Câmara (peça 1, p. 17-18) .
24.2.12	 O Acórdão 8541/2016-TCU-Segunda Câmara, sem identificar qualquer valor, deliberou, por unanimidade, que o Ministério da Previdência Social instaurasse tomada de contas especial, no prazo de 30 dias, com vistas ao ressarcimento do dano identificado no âmbito do Contrato 25/2012, celebrado com a sociedade empresarial Garden Turismo e Eventos Ltda., informando, a este Tribunal, ao término do referido prazo, as providências adotadas (peça 1, p. 19) .
24.2.13	Após as notificações, a Secretaria Executiva do Ministério do Trabalho, encaminhou o Ofício 392/SE/MTE, de 12/9/2016, informando que:
a) No Boletim administrativo n°. 24, de 22 de novembro de 2013, foi publicada a Portaria n°. 488 de 20 de novembro de 2013, instaurando o Processo n° 46010.000736/2013-92 para apurar responsabilidade do ordenador de despesas e do fiscal do contrato, conforme cópia anexa. 
b) No Boletim administrativo n°. 36, de 09 de setembro de 2016, foi publicada a Portaria n°. 25 de 09 de setembro de 2016, designando servidores para comporem a Comissão de Tomadas de Contas Especial para apuração de responsabilidade de ocorrência de dano a administração Pública, conforme cópia anexa.
24.2.14	Para cumprimento da determinação no último acórdão, foi autuado o processo 46109.000009/2016-89, no âmbito do MTE, o qual foi autuado neste Tribunal sob o número TC Processo 041.106/2018-0, que ora se analisa.
24.2.15	A partir desse longo e necessário histórico dos fatos que precederam a presente fase processual, observa-se que restou devidamente justificada a alteração do valor de R$ 18.533,90 para R$ 127.074,28. Recapitulando, pelos serviços prestados pela Garden Turismo e Eventos Ltda., ainda restava pendente de pagamento o valor de R$ 268.522,30, e foi apurado o valor de R$ 287.056,20 pagos à referida empresa por serviços não comprovadamente realizados que, no encontro de contas, restou um valor a ser devolvido aos cofres da União, a importância de R$ 18.533,90. Ocorre que em nova análise, verificou-se deveria ser glosado o valor de R$ 95.114,45, bem como retido o valor de R$ 13.426,13 relativo ao imposto. Deste modo, o crédito da empresa passou de R$ 268.522,30, para R$ 159.981,92 e, no novo encontro de contas, a quantia a ser ressarcida passou para R$ 127.074,28.
24.2.16	Assim, resta justificada a alteração do valor de R$ 18.533,90 para R$ 127.074,28. Verifica-se desta forma que surgiram elementos novos que justificaram a instauração de nova tomada de contas especial no Acórdão 8541/2016-TCU-Segunda Câmara. Deste modo, contrariamente ao que o defendente alega que o valor foi alterado para justificativa a instauração da TCE, o processo foi instaurado por que o novo valor apurado é superior ao valor da alçada previsto o art. 6º, inciso I, da IN/TCU 71/2012.
24.2.17	O defendente sustenta que executou eficientemente as suas atribuições como fiscal do contrato, o que não é verdade, porquanto, em auditoria realizada pela CGU, ela constatou que não foi comprovada a realização do almoço, coffee break, coquetel e jantar em ambiente hoteleiro, número de hóspede inferior ao informado, despesas não enquadradas no evento, pagamentos por itens de informática e fornecimento de equipamentos e de profissionais acima da capacidade, e utilização de diárias em número superior ao período em que os serviços foram prestados e pagamento de almoços e jantares fora do ambiente hoteleiro não comprovados (v. peça 24, p. 33-58, 82-93, peça 25, p. 1-4, peça 32, p. 64-81, peça 41, p. 6-20) . 
24.2.18	A respeito das contas de 2012 terem sido julgadas regulares com ressalva, importa consignar que decorreu do fato de não ter sido constatada irregularidade que implicasse em dano ao erário diretamente vinculada aos responsáveis arrolados nas referidas contas, nos termos do disposto no art. 10, da IN/TCU 63/2010 e DN/TCU 124/2012. No caso das irregularidades constatadas na execução do Contrato 25/2012, trata-se de irregularidade pontual, que envolve as atribuições do defendente. Portanto, não existe infração ao devido processo legal o Tribunal ter determinado a instauração de tomada de contas especial com vista à devida apuração dos fatos, da quantia devida e identificação dos responsáveis diretamente ligado às irregularidades, nos termos do art. 8º da Lei 8.443/1992.
24.2.19	Quanto à afirmação de que não agiu de má-fé ou negligência em suas responsabilidades, pelo menos com relação a este último, a ele não assiste razão, uma vez que foram constatadas irregularidades pela CGU que poderia ter sido detectadas pelo defendente, porquanto, apesar de que não cabia a ele reter pagamentos, conforme alega, foi com base em suas informações de que o contrato estava sendo executado satisfatoriamente, sem nenhuma ocorrência, e atesto na Nota Fiscal 387, no valor R$ 2.532.914,90, de que os serviços foram prestados pela Garden Turismo e Eventos Ltda, que o setor financeiro autorizou o pagamento. Deste modo, competia a ele se certificar de que todos os itens relativos ao evento foram integralmente executados. Ademais, no âmbito dos processos de controle externo, a existência ou não de boa ou má-fé não exclui ou mantém o débito, apenas a penalidade ou não.
24.2.20	Sobre a alegação de que a empresa contratava com os hotéis pacotes fechados de diárias para a realização do evento, que não efetuavam devoluções na hipótese de desistência dos hospedes, e que não tinha como descontar da contratada os valores dos participantes que não ficavam até o final do evento, não pode prosperar, tendo em vista que a própria empresa admitiu que faturou serviços a maior do que foi executado (peça 23, p. 81-82) .
24.2.21	No que diz respeito à afirmação de que lhe foi negado o direito do contraditório e da ampla defesa, o argumento também não é pertinente. Em primeiro lugar, porque na fase interna do processo ele foi notificado, e apresentou defesa (peça 39 p. 1-4) . Além disso, mesmo que não tivesse sido, conforme delineado no item 21.2 e subitem 21.2.1, a jurisprudência deste Tribunal preconiza que a falta de notificação dos responsáveis no âmbito interno do processo, como também em apurações em curso no TCU antes da conversão do processo de tomada de contas especial não configura cerceamento de defesa.
24.2.22	Pelas razões acima expostas, as alegações de defesa não foram suficientes para afastar a responsabilidade do defendente, devendo ser rejeitadas.
25.		Argumento 5: do cumprimento das funções de Fiscal do contrato pelo responsável (peça 61, p. 21-25) 
25.1	Descrição: o defendente assegura que cumpria com seu dever de fiscalizar, no que lhe era possível, porque acumulava a função de fiscal do contrato com as atribuições de Coordenador Geral do Gabinete do Ministro, não podendo, desta forma, dedicar-se exclusivamente ao acompanhamento do contrato. Alega ainda que não recebeu nenhuma capacitação para bem exercer as atribuições de fiscal e não possuía conhecimento técnico compatível. Deste modo, a fiscalização esperada pelos órgãos de controle se mostra inexequível para a realidade em que ele se encontrava.
25.1.1	Assinala que, dentro de suas limitações, fazia o melhor possível, com realização de reuniões semanais para apurar o número de participantes nos eventos, em especial, com à I Conferência Nacional de Emprego e Trabalho Decente - I CNETD, que gerou a glosa de valores em discussão.
25.1.2	Ressalta que não poderia ter recusado as atribuições de fiscal do contrato, bem como competia à autoridade competente ter indicado servidores capacitados tecnicamente para as atividades, o que não ocorreu no caso dele, uma vez que teve de acumular as suas funções de Coordenador com a de fiscalização, e não possuía qualificação técnica para o desempenho de suas atribuições como fiscal e, sequer, recebeu capacitação para o desiderato. Portanto, não pode ser responsabilização, conforme próprio entendimento do TCU, conforme Informativo 57, no qual consta que "O fiscal do contrato não pode ser responsabilizado, caso não possua condições apropriadas para o desempenho de suas atribuições".
25.1.3	Seguindo na mesma linha de capacitação, acrescenta que, segundo orientação da CGU, "o fiscal deve ser capacitado para exercer suas funções com eficiência, devendo para tanto ter conhecimento do projeto básico ou termo de referência e do projeto executivo, bem como deve ter conhecimento técnico em relação ao objeto e às cláusulas do contrato". No mesmo sentido, o TCU, assim deliberou no Acórdão 2632/2007:
 (...) 9.2.3. Organize a gestão dos contratos de modo que sejam designados, formalmente, servidores públicos qualificados que serão responsáveis pela execução de atividades e/ou pela vigilância e garantia da regularidade e adequação dos serviços (...) (Acórdão 2632/2007-TCU-Plenário, Relator Ministro Augusto Nardes, DOU 11.12.2007) .
25.1.4	Repete o arrazoado acima acerca da falta de capacitação e complementa que tinha consciência de que seria responsabilizado por eventual inexecução do contrato. Neste contexto, afirma que sua responsabilização depende da existência de dolo ou culpa, conforme disposto no § 6º, do art. 37, da CF/88, que estabelece a responsabilidade subjetiva do agente administrativo frente à administração. Não obstante, as condições precárias de fiscalização e falta de capacitação por parte da Administração, são causas que elidem a sua responsabilidade como fiscal do contrato. Para reforçar o argumento, recorre a deliberação do TCU, que decidiu neste sentido (Acórdão 839/2011-TCU-Plenário) .
25.1.5	 Repisa os argumentos sobre a necessidade de a Administração prover os fiscais de todos os meios para exercer as suas atribuições de fiscal de contrato para o fiel cumprimento de suas funções, transcrevendo excerto do Acórdão 319/2010-TCU-Plenário, Relator Ministro Walton Alencar Rodrigues, que corrobora a sua alegação. Deste modo, se houve falha na fiscalização do contrato, quem deve ser responsabilizado é o seu superior hierárquico, que lhe indicou para a função.
25.1.6	Conclui que a sua responsabilização somente se justifica se for comprovada a sua capacitação para o desempenho das atribuições, caso contrário, a autoridade omissa é que deve ser responsabilizada, e que se persistir o entendimento sobre a irregularidade das despesas, não é plausível que ele seja responsabilizado pelo ressarcimento aos cofres públicos. "Primeiro, porque não deu causa às despesas, segundo, porque não foi ele que recebeu pelos serviços prestados, uma vez que, conforme amplamente decidido, inclusive pelos órgãos de controle externo, eventual responsabilidade é da empresa contratada Garden Turismo e Eventos Ltda., sob pena de locupletamento dos verdadeiros responsáveis.".
25.2	Análise: os argumentos ora transcritos podem ser sintetizados em duas vertentes: o defendente não podia se dedicar exclusivamente à fiscalização do contrato, porque acumulava com as atribuições de fiscal com as da função de Coordenador-Geral do Gabinete do Ministro e; não recebeu capacitação para bem desempenhar a fiscalização. Neste contexto, alega que não podia recusar a nomeação. Deste modo, a autoridade competente que o nomeou é quem deve responder pela deficiência no acompanhamento e fiscalização do contrato, por não ter providenciado a sua capacitação técnica.
25.2.1	Em primeiro lugar, o defendente não esclareceu porque não podia recusar a designação para fiscalizar o contrato. Não há, também, evidências nos autos de que ele solicitou curso de capacitação. Portanto, se é verdade que aceitou a função sem que estivesse devidamente capacitado para bem desempenhá-la, assumiu tacitamente os riscos exercer uma fiscalização deficiente, pois, mesmo não se considerando capaz, aceitou o encargo, atestou que os serviços foram executados satisfatoriamente, sem nenhuma ocorrência (peça 18, p. 80) . Além disso, no parágrafo 12 da Nota Técnica - CTCE/SPOA consta que ele foi orientado pelo Memorando 438/2012/CCSG/CGRL/SPOA/SE/MTE, de 10/7/2012, sobre a sua função de fiscal e recebeu documentos necessários ao exercício de suas atribuições (peça 32, p. 64) .
25.2.2	Some-se ao disposto acima, as obrigações da contratada estabelecidas na Cláusula Sétima, inciso II, do Contrato 25/2012, bem como os procedimentos que o fiscal deveria adotar para averiguar o fiel do contrato, foram definidos na Portaria MTE 53/2012 (peça 17, p. 63-64) . 
25.2.3	Depreende-se, portanto, das informações constantes no relatório de acompanhamento que que ele não realizou, por exemplo, a compatibilização dos serviços com os dados constantes da fatura/planilhas que acompanhava a nota fiscal, e mantido permanente vigilância sobre as obrigações da contratada, conforme estabelecido na referida portaria 53/2012, pois, caso, tivesse feito, teria constatado o faturamento a maior dos itens previstos na realização da I CNETD. Deste modo, as alegações de defesa não devem ser acatadas. 
26.		Argumento 6: Do dolo ou do erro grosseiro na conduta dos gestores como requisitos exigidos para a responsabilização administrativa - aplicação da Lei nº 13.655/2018 (peça 61, p. 35-28) 
26.1	Descrição: assinala o defendente que com o advento da Lei 13.655/2018 (Lei de Introdução às Normas de Direito Brasileiro) , consagrou-se a necessidade do exame da conduta do gestor para a sua responsabilização pessoal, consoante disposto nos arts. 22 e 28, porquanto foi estabelecida a necessidade do exame das dificuldades reais do gestor e as circunstâncias práticas em seus atos praticados, bem como que o agente somente responderá pessoalmente por suas decisões ou opiniões técnicas em caso de dolo ou erro grosseiro.
26.1.1	Neste contexto, a esfera judicial tem observado os preceitos mencionados acima, modificando, inclusive, decisões das Corte de Contas, a exemplo da Apelação Cível, Nº 70067799536, Vigésima Segunda Câmara Cível, Tribunal de Justiça do RS, Relator: Denise Oliveira Cezar, Julgado em: 14-04-2016) , e Embargos Infringentes Nº70063262539, Décimo Primeiro Grupo Cível, Tribunal de Justiça do RS, Relator: Armínio José Abreu Lima da Rosa, Julgado em 20/03/2015) , cujos excertos foram transcritos nas paginas 26-27 da peça defensória. 
26.1.2	Transcreve ainda excertos de precedentes pontuais Tribunal de Contas do Estado do Rio Grande do Sul que decidiu no mesmo sentido (Recurso de Embargos relativo ao Executivo de Santo Expedito do Sul (Proc. nº 8960-02.00/12-6) , página 28.
26.1.3	Ao final afirma que:
a) compulsando os autos constata-se que a situação geradora da glosa e de responsabilização não decorre de uma conduta dolosa do Sr. Fabrício como fiscal do Contrato, assim como não há o que se falar em erro grosseiro;
b) não é razoável imputar responsabilidade objetiva ao fiscal do contrato, ora manifestante, pela liquidação de despesa com amparo legal, visto que o evento foi realizado, os serviços foram prestados pela empresa Garden. Decorrendo a alegada irregularidade das despesas do não comparecimento ou de não ficarem até o final do evento os Delegados inscritos e oriundos dos mais diversos Estados do País e,
c) considerando os dispositivos legais introduzidos pela Lei nº 13.655/2018, cuja aplicação é devida por parte das Cortes administrativas, requer-se o exame do elemento subjetivo - dolo ou erro grosseiro - da conduta do Sr. Fabrício como fiscal no Contrato n° 25/2012.   
26.2	Análise: depreende-se dos argumentos ora transcritos, que o defendente suscita ausência de erro grosseiro na sua conduta, na condição de fiscal do Contrato 25/2012, que lhe isentaria de responsabilidade pelo débito apurado. Contudo, os obstáculos e dificuldades por ele alegados não restaram devidamente comprovados. Não se pode conceber que um Chefe do Gabinete de Ministro não teria capacidade para compatibilizar os serviços prestados pela contratada com as faturas e os itens previstos para a realização do evento, bem como dificuldade de manter vigilância sobre as obrigações da contratada. Deste modo, há fortes evidências nos autos de que as irregularidades que motivaram a instauração da presente tomada de contas especial decorreram de negligência no dever de fiscalizar. 
26.2.1	A alegação de que a ele foi imputada responsabilidade objetiva não prospera, tendo em vista que restou comprovado o nexo de causalidade entre a sua conduta, como fiscal do contrato, o prejuízo causado ao erário, conforme já delineado nos autos. Deste modo, as alegações de defesa não devem ser acatadas.
Alegações de defesa apresentadas pelo responsável Mário dos Santos Barbosa (peça 69) , por intermédio de seus advogados (procuração, peça 45) 
27.	Argumento 1: ausência de responsabilidade pelas irregularidades constatadas (peça 69, p.  1-3) 
27.1	Descrição: o defendente argumenta que inexistem indícios de prova de que ele deu causa ao dano ao erário, pelo contrário, existe contradição nos relatórios da TCE/2017 e 2018, que o indiciaram no presente processo. Na verdade, a sua inclusão no polo passivo decorreu de suposição da comissão processante, com base em documento apócrifo, conforme itens 85 (peça 41, v 11, fl. 27, 95 (peça 41, v11, fl. 32) , 104 (peça 41, v11, fl. 33) e 107 (peça 34, v11, fl. 41, do relatório complementar da CTCE de 2018, os quais foram reproduzidos na página 2 da peça defensória.
27.1.1	As afirmações supra partem do princípio de que a conduta descrita como causadora de sua responsabilidade pelo dano causado ao erário consistiu na ausência de adoção de providências relativas ao pagamento das despesas sem a devida comprovação da prestação dos serviços, por suposição de que ele era responsável pela supervisão dos serviços prestados durante a realização do evento, bem pela apresentação de sugestões para as correções necessárias, conforme atribuições e ele conferidas no Relatório da CNTED (I Conferência Nacional de Emprego e Trabalho Decente) . 
27.1.2	Segue, afirmando que mesmo não tendo designação formal para acompanhar, coordenar ou supervisionar os serviços contratados, a sua responsabilização se deu tão somente pelo fato de a comissão processante ter suposto que ele exerceu a função de Coordenador-Geral do evento. Neste contexto, assegura que pelo fato de inexistir designação formal, descaracterizada está a omissão no dever de agir, portanto, ausente conduta específica por ação ou omissão no presente processo. 
27.1.3	Acrescenta que além da falta de responsabilidade, o documento apócrifo não é de sua autoria (doc. 01) , como afirma a comissão. Desta forma, requer, desde logo, a exclusão do seu nome do rol de responsáveis.
27.2	Análise: o documento que o defendente afirma ter sido a principal evidência para a inclusão de sua responsabilidade no polo passivo da presente tomada de contas especial se trata do Relatório Final do evento "I Conferência Nacional de Emprego e Trabalho Decente - I CNETD", elaborado pela empresa contratada, Garden Turismo e Eventos Ltda. (peça 32, p. 9-24, peça 69, p. 58-73) , no qual consta que ele era o Coordenador-Geral Evento. 
27.2.1	Na etapa de organização do evento, consta que as atribuições do Coordenador Geral do Evento, seriam as seguintes:
Firmar contrato entre o Centro de Convenções Ulisses Guimarães em Brasília/DF e Empresa Garden Turismo e Eventos LTDA, com os seguintes serviços de: locação de espaços (auditório para 1600 pessoas, sala vip, sala de reuniões, sala imprensa, sala de coordenação, foyer para credenciamento) , alimentação (almoço, jantar, coffee-break, água e café, como apoio a cozinha) , serviço médico e espaço para brigadistas e hospedagens; 
 Definir em conjunto com a Comissão Organizadora as formas de divulgação e envio do material promocional do Evento, via correio e folder eletrônico; 
Definir junto a Comissão Organizadora modelo e lay out do material individual dos participantes (certificado, crachá, caneta, folder, pasta, bloco de anotações e outros) bem como acompanhar o serviço de diagramação, arte final e produção gráfica das mesmas;
Definir junto a Comissão Organizadora lay out da identificação do evento (banner, painel de entrada, painel de fundo, totens, sinalizadores com a programação e outros) ; 
Definir junto a Comissão Organizadora a composição dos ambientes do evento, a logística e os procedimentos operacionais para realização do evento;
Atender com presteza as solicitações da Comissão Organizadora;
 Participar das reuniões com a Comissão Organizadora.
27.2.2	Na etapa de execução, as atribuições do Coordenador Geral seriam as descritas abaixo:
Supervisionar os serviços contratados no Centro de Convenções Ulisses Guimarães;
Contratar Recursos Humanos especializados, contemplando: Coordenadores, Recepcionistas, auxiliares, garçom, digitadores, operadores, fotógrafo, mestre de cerimônia, seguranças e manobristas;
Contratar e supervisionar os serviços de transportes em VAN para traslado dos participantes (Aeroporto/Hotel/Centro de Convenções Ulisses Guimarães /Hotel/Aeroporto) ;
Contratar e supervisionar os equipamentos de informática e de apoio, equipamentos de áudio visual e sonorização do auditório;
 Contratar e supervisionar os serviços de decoração e ambientação dos espaços locados: auditório e salas VIP, Imprensa e coordenação com plantas e vasos ornamentais, conforme projeto aprovado pela Comissão Organizadora;
Contratar e supervisionar empresa especializada para sinalização de todos os ambientes do evento ensejando a perfeita identificação por parte dos participantes;
Preparar o material individual dos participantes para ser entregue no credenciamento;
Supervisionar os serviços de todas as empresas contratadas para a fase de execução do evento;
 Providenciar as correções e adaptações necessárias ao bom funcionamento do evento;
Atender com presteza as solicitações da Comissão Organizadora; 
27.2.3	Observa-se que na etapa "organização", mencionado relatório identifica a responsabilidade do Coordenador-Geral do evento, e na etapa "execução" o termo "evento" é suprimido. Não se pode afirmar que a omissão foi proposital ou se trata de equívoco. De qualquer forma, o exame das atribuições da sobredita fase permite afirmar que não se trata de representante do Ministério do Trabalho, tendo em vista que a Garden Turismo e Eventos Ltda. foi contratada para realizar a I CNETD. Assim, não faz sentido o Coordenador-Geral do evento, na condição de representante do MTE, firmar contrato entre a referida empresa e o local de realização do evento.
27.2.4	Na etapa de execução, do mesmo modo, não se mostra plausível que seja um representante do MTE, porque as atribuições estão relacionadas às obrigações da Garden Turismo e Eventos Ltda. por força da Cláusula Sétima, inciso II, do Contrato 25/2012 (peça 17, p. 30-61) .
27.2.5	Além do relatório final acima mencionado, consta dos autos o documento de peça 32, p. 26-30, produzido pela Assessoria Internacional do Gabinete do Ministro do Ministério do Trabalho e Emprego - ASSINT/GM/MTE, cujo assunto consta é "Relatório da I Conferência Nacional de Emprego e Trabalho Decente - I CNETD. Trata-se de uma espécie de análise da execução do evento, em sua ementa consta que se trata de comentários da ASSINT para subsidiar relatório de ações finalísticas desenvolvidas no marco da I CNETD, ao final, consta o nome do Assessor Especial para Assuntos Internacionais à época, no caso, o defendente. Contudo, do mesmo modo que o relatório final mencionado no subitem 27.2, não está assinado.
27.2.6	Por fim, verificou-se a existência do Memo 514/ASSINT/GM/MTE, de 9/7/2012, que solicita a contratação da empresa para a realização da I CNETD, assinado pelo defendente, na condição de Coordenador-Geral do Evento (peça 17, p. 65) . Referido documento é a única evidência de que ele foi designado para a função de coordenador-geral, tendo em vista que não foi encontrada nos autos designação formal. Apesar deste indício, não se pode afirmar que dentre as suas atribuições se encontrava a de supervisionar o evento, pela falta de ato formal de nomeação, no qual conste as suas atribuições, bem como pelas razões acima delineadas.
27.2.7	Ademais, mesmo que os documentos mencionados no item 27.2 e subitem 27.2.5 comprovassem que cabia a ele tal encargo, o que não é o caso, entende-se que a falta de assinatura nos referidos papéis constitui óbice para conferir-lhes idoneidade. Portanto, são frágeis para sustentar a sua responsabilidade, motivo pela qual as alegações de defesa devem ser acatadas.  
28.		Argumento 2: da exclusão de gestores, diretores da empresa contratada e manutenção do nome do defendente nesta TCE, sem indícios que provas (peça 69, p. 3-7) 
28.1	Descrição: argumenta o defendente que dois diretores da empresa contratada e cinco gestores considerados, inicialmente, como possíveis responsáveis nesta tomada de contas especial (Alex Sandro Gonçalves Pereira, Fernando José Nogueira Brito, Marcelo Aguiar dos Santos Sá e Paulo Roberto dos Santos Pintos) foram afastados, consoante Acórdão 8535/2015-2ªCâmara, mantendo apenas o nome de Carlos Antonio Sasse. Quanto a este último, mantido pela comissão da TCE, na instrução de peça 15, a sua responsabilidade foi afastada, sob o argumento de que na qualidade de Secretário Executivo do Ministério, equipara-se a agente político, não competindo a ele, no exercício de sua função, imiscuir-se em execução específica do contrato sob exame.
28.1.1	O mesmo ocorreu com relação aos sócios da empresa Garden Turismo e Eventos Ltda., cuja exclusão se fundamentou no fato de se tratar de empresa privada de sociedade Ltda., não sendo possível alcançar os sócios, a não ser que fosse aplicado o princípio da desconsideração da personalidade jurídica da empresa, o que, naquela instrução, avaliou-se não se mostrar cabível.
28.1.2	A respeito da Garden Turismo e Eventos Ltda., informa que em 4/11/2015, o Diretor Administrativo e sócio da referida empresa, Marcelo de Oliveira Jardim, declarou no IPL 1492/2013-4-SR/DPF/DF - Departamento da Polícia Federal, que a sua personalidade jurídica foi baixada por inviabilidade de manutenção do negócio. O termo do depoimento se encontra acostado ao inquérito civil que tramita no Ministério Público Federal.  Em face disso, a empresa Garden Turismo e Eventos Ltda. não responderá pelas irregularidades apontadas nesta tomada de contas especial. 
28.2	Análise: o defendente não demonstrou, em seus argumentos, a relação existente entre a exclusão dos nomes dos gestores citados por ele identificados, como também dos sócios da Garden Turismo e Eventos Ltda., com a manutenção da sua responsabilidade, portanto, inexistem elementos fáticos e jurídicos que possam lhe favorecer.
28.2.1	De qualquer maneira, importante registrar que a ocorrência que ensejou a instauração da presente tomada de contas especial diz respeito à irregularidade pontual nas contas apresentadas ao TCU, relativamente ao exercício de 2012, cujos responsáveis arrolados naquelas contas, citados pela defesa, decorreu do cumprimento ao disposto no art. 10, da 	IN/TCU 63/2010 e na DN/TCU 124/2012, não significando que houve qualquer irregularidade nas suas gestões, e sim que eles estavam obrigados a cumprir o dever legal de prestar contas daquele exercício.
28.2.2	Assim, como não foi constatada relação direta ou indireta daqueles gestores nas irregularidades apontadas na presente tomada de contas especial, e pelo fato de, no âmbito do Tribunal, inexistir responsabilidade objetiva, só pelo fato de o agente público exercer cargos especificados na referida instrução normativa que, obrigatoriamente, deve figurar como responsáveis pela prestação de contas, as contas deles foram julgadas regulares com ressalvas, dando-se lhe quitação, nos termos dos arts. 16, inciso II, e 18 da Lei 8.443/1992.
28.2.3	Quanto à afirmação de que a Garden Turismo e Eventos Ltda. foi baixada, em consulta à base de dados da Receita Federal, verificou-se que a baixa de fato ocorreu, em 20/7/2015. Constatou-se ainda que a citação da referida empresa ocorreu, via edital, Edital 339/2019-TCU/Seproc, publicado no Diário Oficial da União, em 4/11/2019, após a realização da baixa. Não obstante, o Tribunal entende que a baixa de empresa no cadastro da Receita Federal, por si só, não constitui motivo para a exclusão do rol de responsáveis, por considerar que a extinção da personalidade jurídica somente ocorre quando a empresa é dissolvida, liquidada e ato de dissolução averbado no órgão competente (Acórdão 1512/2015-TCU-Primeira Câmara, 8947/2021-Segunda Câmara, ambos de Relatoria do Ministro Bruno Dantas) , portanto, não seria o caso de considerar a citação inválida.
28.2.4	Sobre a desconsideração da personalidade jurídica, corrobora entendimento exposto na instrução de peça 42, tendo em vista que não restaram demonstrados nos autos as situações que permitem a utilização do recurso jurídico, como fraude, empresa de fachada ou com sócios laranjas, ou alguma ação de sócio que exorbite os poderes concedidos pela entidade, não cabendo, portanto, a adoção da medida. 
28.2.5	Por fim, necessário consignar que, apesar de os argumentos do defendente não se mostrarem pertinentes, não há elementos nos autos que permitam sustentar a sua responsabilidade pelo dano apurado, conforme análise anterior, devendo ser excluído do rol de responsáveis.
29.		Argumento 3: do afastamento do secretário executivo (peça 69, p. 6-13) 
29.1	Descrição: o responsável aduz que o Secretário Executivo foi afastado em razão de entendimento deste Tribunal de que o seu cargo se equipara a agente político. Contudo, segundo ele, referido agente público detinha, regimentalmente, o dever de prestar contas, coordenar e supervisionar os órgãos vinculados à Secretaria Executiva, dentre elas, a SPOA, que era responsável pela nomeação do fiscal do contrato 25/2012, assinar os demais contratos e proceder à análise de pagamentos decorrentes de serviços prestados. 
29.1.1	Pelos motivos supra, na análise da prestação de contas de 2012, o TCU prolatou o Acórdão 8535/2015-TCU-Plenário, no qual determinou à referida secretaria que providenciasse a cobrança do valor apurado de R$ 18.533,90. Além disso, segundo o defendente, o Secretário Executivo Carlos Antonio Sasse figurou como responsável.  Deste modo, considerando a jurisprudência do TCU utilizada para afastar a responsabilidade do mencionado secretário (Acórdão 1016/2013-TCU-Plenário, 1429/2014-Segunda Câmara e 222/2017-Plenário) , o mesmo entendimento deve ser a ele aplicado, uma vez que ele não era investido em cargo efetivo, mas de comissão, de Assessor Especial para Assuntos Internacionais do Gabinete do Ministro do Trabalho.
29.1.2	Reclama que apesar da situação acima delineada, o auditor-informante propugnou pelo afastamento do secretário executivo, que possuía competência regimental de supervisionar e coordenar as atividades de orçamento, contabilidade e administração-financeira, consoante art. 1º do Regimento Interno da Secretaria Executiva ali reproduzido (v. p. 8) . Segue afirmando que, diferentemente, o cargo por ele ocupado, que não incluía o desempenho de atividades de ordem financeira, e muito menos de supervisão, foi incluído no polo passivo deste processo. Assim, pelo fato de o cargo por ele exercido ser igualmente de comissão, deve ser aplicado o princípio constitucional da isonomia, nos termos do art. 5º, inciso XXXVI da CF/88, e o seu nome excluído também do rol de responsáveis, tendo em vista que não pode prevalecer nesta Corte de Contas tratamento desigual.
29.1.3	 Afirma que representou o Ministério do Trabalho na Comissão Organizadora Nacional da Conferência - CON, e cumpriu rigorosamente as suas atribuições emanadas do Regimento Interno da Pasta Ministerial e o Regimento da referida Conferência. 
29.1.4	Sustenta que o entendimento equivocado da comissão da TCE, no âmbito do MTE, induziu o auditor-informante ao erro que, sem qualquer indício de prova, manteve o seu nome no rol de responsáveis, acolhendo errônea conclusão do relatório complementar, conforme item 15.3 da instrução.
29.1.5	Destaca ainda que o item 16 da referida instrução aponta como responsáveis solidários Fabrício Valle Dutra, Mário dos Santos Barbosa e a empresa Garden Turismo Eventos Ltda. e, no item 19, indica os nomes de Marcelo de Oliveira Jardim, Rômulo Rodrigues de Menezes e Fernando José Nogueira Brito para citação. Não obstante, no item 20, contrariamente, propugna pelo afastamento do polo passivo do processo os três últimos.
29.1.6	Retoma à falta de legalidade da evidência que serviu como fundamento para a sua responsabilização, afirmando que há controvérsia sobre a idoneidade do documento, tanto que a CGU restituiu o processo ao Ministério do Trabalho para reanálise da comissão de TCE (doc. 03) , em razão de pedido feito por ele, por se tratar de documento apócrifo. 
29.1.7	Repete os argumentos de que não era investido em cargo efetivo, mas de comissão, de nível hierárquico abaixo do cargo de Secretário Executivo, e que não tinha competência para supervisionar os serviços contratados, ou mesmo relação com as questões financeiras, bem como o de que não há ato formal designando-o para acompanhar e supervisionar os serviços prestados pela empresa Garden Turismo e Eventos Ltda.. Por esta razão, ele não podia usurpar competências alheias, além de não possuir conhecimento técnico para tal mister. Neste sentido, afirma que traz aos autos elementos que permitem afastar a sua responsabilidade.
29.1.8	Ressalta que o Contrato 25/2012 previu, como ocorre em todos os contratos, a necessidade de fiscalização, a qual foi formalizada com a Portaria 53, de 3/7/2012, emitida pelo Coordenador de Recursos Logísticos da SPOA/SE, como comprovam os autos. Portanto, mostra-se evidente que ele não possuía atribuição de supervisão, muito menos de fiscalização. Logicamente, não pode ser responsabilizado por ato omissivo.
29.1.9	Esclarece ainda que ele foi incluído na TCE por ter representado o MTE na Comissão Organizadora Nacional, e porque o seu nome foi citado em um relatório sem assinatura, levando a comissão processante a supor a sua autoria. Não obstante, os documentos constantes dos autos, bem como as manifestações técnicas produzidas no âmbito deste Tribunal não apontam conduta por ele praticada que possa sustentar a sua responsabilidade pela supervisão dos serviços, os quais lhe foram imputados "por suposição da CTCE", simplesmente em razão de o nome dele constar de um documento apócrifo, bem como pelo fato de ele exercer, à época, cargo comissionado de assessor do Ministro, configurando, assim, responsabilidade objetiva.
29.2	Análise: conforme delineado em itens precedentes, o Secretário-Executivo figurou no rol de responsáveis das contas de 2012 da Secretaria Executiva do Ministério do Trabalho por força do disposto no art. 10 da IN/TCU 63/2010 e DN/TCU 124/2012. Já a presente tomada de contas, por sido instaurada em razão de irregularidade pontual, constatada na execução de um contrato, e nas análises anteriores deste Tribunal não ter sido identificada conduta por ele praticada que justificasse a sua inclusão. 
29.2.1	No caso do defendente, contrariamente, o cargo por ele exercido não está incluído naqueles considerados pelas normas do TCU como de gestão, motivo pelo qual não figurou, naquelas contas (2012) , no rol de responsáveis. Com relação à tomada de contas especial, no âmbito interno do MTE, a comissão da TCE entendeu, base nos documentos de peça 32, p. 9-24, 26-30, já mencionados, que recaia sobre ele o dever de supervisão da execução do Contrato 25/2012, no que diz respeito à I CNETD, incluindo-o no rol de responsável solidário.
29.2.2	Ainda com relação ao cargo de Secretário-Executivo, importante consignar que ao agente político não cabe examinar minuciosamente todos os atos praticados por delegação de competência, sob pena de inviabilizar a gestão do agente delegante.  Conforme já mencionado anteriormente, o fato de o Secretário-Executivo ser um dos responsáveis pela prestação de contas não significa que cometeu irregularidade grave motivadora de reprovação das contas, mas que está cumprindo o seu dever constitucional e legal de prestar contas, o que, no presente caos, justificou o julgamento pela regularidade com ressalvas das contas de 2012, com a quitação dos responsáveis, nos termos do art. 16, inciso II e art. 18 da Lei 8.443/1992, tendo em vista que não foi constatada, em suas condutas, prática de ato ilegal, ilegítimo ou antieconômico, ou infração à norma legal ou regulamentar de natureza contábil, financeira, orçamentária operacional ou patrimonial, bem como dano ao erário decorrente de ato de gestão ilegítimo ou antieconômico, desfalque ou desvio de dinheiro público.
29.2.3	Repita-se, a irregularidade constada na execução do Contrato 25/2012, celebrado com a Garden Turismo e Eventos Ltda., mostrou-se pontual, ocasionada pela deficiência no acompanhamento e fiscalização do referido contrato.
29.2.4	Sobre a alegação do defendente de que cumpriu rigorosamente as suas atribuições na Comissão Organizadora Nacional da Conferência - CON. Em primeiro lugar, apesar de ele afirmar que era membro da referida comissão, não apresentou documento que comprove a sua nomeação. Em segundo lugar, trata-se de justificativa genérica, que não esclarece o que de fato foi feito e como foi feito, bem como qual foi o resultado. Além disso, não carreou, junto com a defesa, elementos comprobatórios de sua afirmação. No que diz respeito à sua participação/contribuição para a I CNETD, a única evidência encontrada nos autos é o Memo 514/ASSINT/GM/MTE, de 9/7/2012, o qual ele subscreve como Coordenador-Geral da I CNETD (peça 17, p. 65) .
29.2.5	Quanto à afirmação de que a sua responsabilização foi sustentada por documentos inidôneos, atribuídos pela comissão da TCE, como supostamente de sua autoria, conforme já mencionado, constam dos autos dois documentos relacionados ao evento, o relatório final da I CNETD (v. peça 32, p. 9-24) e o Relatório da I CNETD da Assessoria Internacional do Gabinete do Ministro do MTE. No primeiro, consta o nome do Diretor Executivo da contratada, Marcelo de Oliveira Jardim, e no segundo, o nome do defendente, Mário Barbosa (peça 32, p.  26-30) . A respeito dos referidos documentos, na análise precedente, ponderou-se que, de fato, não tem valor probante suficiente de que a ele incumbia a supervisão do evento. Portanto, as alegações quanto a este ponto específico devem ser acatadas.
29.2.6	Sobre o argumento de que o Tribunal não apontou conduta que possa sustentar a sua responsabilidade pela supervisão dos serviços, e que a sua inclusão no polo passivo do processo decorreu de suposição da comissão da TCE/MTE,  tem-se a comentar: na hipótese de ele está se referindo aos acórdãos proferidos pelo TCU acima identificados, conforme já delineado, a falta de arrolamento do seu nome no processo de prestação de contas decorreu do fato de ele não exercer atos de gestão; com relação à instrução que propôs a sua citação, verifica-se que a caracterização de sua conduta descrita como "ausência de adoção de providências relativas ao pagamento de despesas sem a devida comprovação da prestação de serviços pela empresa contratada Garden Turismo e Eventos Ltda. - ME", é genérica e não revela, de fato, qual seria o seu dever de agir. Deste modo, entende-se que inexistem elementos contundentes que sustentem a manutenção de sua responsabilidade, devendo o seu nome ser excluído do rol de responsáveis no presente processo. 
30.		Argumento 4: falhas de ordem formal. Invalidade do documento para responsabilizar o defendente (peça 69, p. 13-14) 
30.1	Descrição: o responsável repete que sua inclusão no rol de responsáveis ocorreu sem indício de prova, apenas com base em um relatório sem assinatura. Na sequência, afirma que a instrução está deficiente e não atende às normas estatuídas no art. 22, da Lei 9784/1999, o qual estabelece que "os atos do processo administrativo não dependem de determinada, senão quando a lei expressamente exigir". E o § 1º do referido artigo dispõe que devem ser produzidos por escrito, em vernáculo, com data e local de sua realização e assinatura da autoridade competente.
30.1.1	Na sequência, afirma que, contrariamente ao que dispõe a norma, a sua inclusão teve como base um documento apócrifo, tendo em vista que as folhas não estão assinadas ou rubricadas e o documento não está datado. Acrescenta ainda se trata de uma cópia repográfica, que não transmite segurança jurídica quanto à legitimidade de seu conteúdo.
30.1.2	Acusa a comissão da TCE deixar de sanar o vício enquanto o processo tramitava no MTE, no sentido de identificar o verdadeiro autor do documento, que deveria ter sido intimado para "escoimar o ato".
30.1.3	Ressalta que diferente da posição da comissão da TCE de incluí-lo no rol de responsável, a teoria da responsabilidade subjetiva indica que somente será condenado a arcar pelos danos ao erário, o agente causador que agiu com culpa ou dolo, e desde que haja nexo causal entre prática do ato e dano.
30.2	Análise: a falta de evidência de sua responsabilidade, em face de os documentos utilizados serem inválidos, já foi tratada em itens anteriores. Com efeito, os documentos de peça 32, p. 9-24, 26-30, não estão assinados, o que pode gerar futuras demandas judiciais. Além disso, conforme já mencionado, as atribuições do Coordenador-Geral do evento não guardam compatibilidade com um representante do MTE, na qualidade de agente público, ou mesmo membro da Comissão Organizadora Nacional, prevista no Regimento Interno da Conferência (peça 69, p. 90-98) , mas de um preposto da contratada. Por estas razões, os argumentos devem ser acatados.     
31.		Argumento 5: das provas inidôneas - Acórdãos do TCU (peça 69, p. 14-15) 
31.1	Descrição: o defendente mais uma vez repete que o relatório sem assinatura não teve sua participação, razão pela qual não pode ser considerado legítimo para fins de provas no processo.
31.1.1 	Na sequência, suscita jurisprudência do TCU a qual preconiza que a ausência de documentos originais fiscais, como recibos, notas fiscais, faturas emitidos em nome do convenente ou executor, devidamente identificados com o número do convênio, impede a comprovação do nexo de causalidade entre as despesas realizadas e os recursos federais recebidos, bem como testemunho e fotografias, por si sós, não servem como prova da execução do ajuste (Acórdão 1477/2012-2ªCãmara, Relatora Ministra Ana Arraes) .
31.1.2	 	No mesmo sentido, o Acórdão 5486/2011-TCU-Segunda Câmara, Relator Ministro Substituto André Luís de Carvalho, que considerou insuficiente para a comprovação do nexo causal entre os recursos recebidos e a execução do objeto conveniado a apresentação de documentos produzidos somente pela Prefeitura, chancelados ou não pelo próprio gestor municipal, ainda que o concedente ateste a execução parcial do objeto.
31.2	Análise: observa-se dos argumentos ora descritos que a situação demonstrada nos acórdãos suscitados pela defesa não se enquadra no caso sob exame. Naqueles, trata-se de não comprovação da regular execução financeira de convênio. Neste contexto, importante esclarecer que a aprovação da prestação de contas dos recursos públicos envolve dois aspectos, o físico e o financeiro. Assim, não basta a comprovação apenas de um dos aspectos, ou seja, o cumprimento da meta física deve ser corroborado com documentos que demonstrado que o objeto ajustado foi atingido com os recursos repassados, estabelecendo-se, desta forma, o nexo de causalidade. 
31.2.1	No presente caso, não se trata da necessidade de comprovar a execução da I CNETD, mas de que a conduta do defendente deu ou não causa ao dano ao erário. Apesar disso, concorda-se que o Relatório Final do evento que, aparentemente, foi elaborado pela contratada, e o Relatório da ASSINT/GM/MTE, no qual consta o nome do defendente, não são suficientes para manter a sua responsabilidade no presente processo pelas razões já expostas acima. Assim, o seu nome deve ser excluído do rol de responsáveis do presente processo.
32.		Argumento 6: do julgamento do processo administrativo disciplinar - processo 46010.00736/2013-92 (peça 69, p. 15) 
32.1	Descrição:  o defendente assinala que o Processo Administrativo 46010.00736/2013-92 foi instaurado para apurar possíveis responsabilidades de servidores e gestores que atuaram na execução do Contrato 25/2012, no que concerne ao pagamento à empresa Garden Turismo e Eventos Ltda., relativamente à Nota Fiscal 387.
32.1.1	No referido processo, ele foi ouvido como testemunha, o qual foi julgado em 18/3/2019. Do julgamento, resultou a edição da Portaria 95, do Ministro Substituto da Economia, publicada no DOU n. 54, Seção 2, de 20/3/2019, conforme Doc. 4.
32.2	Análise: o defendente não revelou expressamente qual a intenção de mencionar a instauração e julgamento do Processo Administrativo 46010.00736/2013-92. Não obstante, o exame da portaria por ele mencionada, evidenciou que se trata da conversão da exoneração de Fabrício Valle Dutra em destituição do cargo em comissão (peça 69, p. 81) .
32.2.1	Deste modo, traduzindo a intenção da defesa, ele quis dizer que dos servidores investigados no processo administrativo disciplinar, apenas o fiscal do contrato foi condenado.
32.2.2	Apesar de no âmbito deste Tribunal prevalecer o princípio da independência das instâncias, não há evidências robustas nos autos que permitam manter o defendente no polo passivo desta TCE. Portanto, o seu nome deve ser excluído do rol de responsáveis.
33.		Argumento 7: informações prestadas pelo Ministério do Trabalho ao Procurador da República no Inquérito Civil 1.16.000.003182/2013-88 sobre as atribuições do defendente (peça 69, p. 15-18) 
33.1	Descrição: afirma o defendente que a Secretaria Executiva do Ministério do Trabalho, nas informações prestadas no Inquérito Civil 1.16.000.003182/2013, que tramita no Ministério Público Federal, para apurar responsabilidades da empresa Garden Turismo e Eventos Ltda., dos seus sócios, bem como dos gestores e servidores do MTE envolvidos na contratação, acompanhamento dos serviços e pagamento da Nota Fiscal 387 da referida empresa, informou os cargos por ele ocupado e respectivas atribuições, demonstrando que não lhe competia fazer o acompanhamento ou a supervisão dos serviços contratados para a realização da I CNETD, como comprova o Doc 05, anexo à defesa.
33.1.1	Na sequência, transcreve a art. 25, da Portaria 1.153/2017 (peça 69, p. 16) para, em seguida, reafirmar que as atribuições regimentais da Assessoria Internacional do Gabinete do Ministro, por ele ocupada, não tem relação com as atribuições de Coordenador Geral de Recursos Logísticos da Subsecretaria de Administração, Planejamento e Gestão - SPOA, muito menos com a supervisão contratual.
33.1.2	Pelas razões acima, sustenta que não pode ser responsabilizado por ato omissivo, tendo em vista que não foi designado para a supervisão dos serviços, bem como cumpriu as suas atribuições disposta no Regimento Interno do MTE, que era coordenar as ações do Ministério relacionadas aos órgãos Sóciolaborais do Mercado Comum do Sul - MERCOSUL, OIT, Grupo dos 20 - G20, Grupo do Brasil, Rússia, Índia, China e África do Sul - BRICS, Organização para Cooperação e Desenvolvimento Econômico - OCDE e demais fóruns, organismos e entidades na área de competência do Ministério.
33.1.3	Para finalizar, registra que se faz necessário esclarecer os seguintes pontos:
O Defendente ocupava o cargo de comissionado de assessor especial do Ministro de Estado do Trabalho, DAS 102.5 com exercício na assessoria internacional; 
a Assessoria Internacional era vinculada ao Gabinete do Ministro - sem qualquer vínculo hierárquico com a Secretaria Executiva ou Subsecretaria de Planejamento, Orçamento e Administração - SPOA. O Defendente apenas assessorava o Ministro de Estado; 
não cabia ao Assessor do Ministro, na condição de representante da Comissão Organizadora Nacional, a responsabilidade de supervisionar aspectos administrativos da prestação de serviços da empresa Garden Turismo e Eventos Ltda; 
nestes autos, e no âmbito do ministério, não há documentos assinados pelo Defendente demonstrando qualquer ato ou tratativas entre o Ministério e a empresa contratada; 
a comunicação com a empresa Garden Turismo e Eventos Ltda objetivando o provimento dos serviços necessários a realização da 1ª CNETD foi exercida pelas áreas fins da SPOA-SECRETARIA EXECUTIVA - como comprovam dezenas de expedientes/memorandos/despachos juntados nesta TCE;
a contratação, acompanhamento e pagamento dos serviços a Garden Turismo e Eventos Ltda foram acompanhados pela CEOF, CGRL da SPOA e pelo Fiscal do Contrato; 
o Defendente não participou do processo de contratação da empresa Garden Turismo e Eventos Ltda, da análise de documentos, elaboração de planilhas que antecederam o pagamento da Nota Fiscal 387; 
o Ministério do Trabalho instaurou o Processo Administrativo Disciplinar n° 46010.000736/2013 para apurar responsabilidades de gestores e servidores que atuaram no processo de contratação e acompanhamento dos serviços prestados pela empresa Garden Turismo e Eventos Ltda. No PAD o Defendente foi ouvido como testemunha - o resultado do julgamento foi objeto da Portaria nº 95, de 18/03/2019, publicada no DOU de 20/03/2019 - Seção 2. Doc. 4. 
No Relatório Final a própria Comissão de TCE afirma nos itens 85 e 95, fls. 27 e 32, Peça 41 que não existe ato de designação para o Defendente fazer acompanhamento ou supervisão dos serviços prestados pela empresa Garden Turismo e Eventos Ltda. 
33.2	Análise: o defendente não foi citado pelas irregularidades constatadas no pagamento da empresa Garden Turismo e Eventos Ltda, tampouco, por exercer o cargo em comissão de Assessor Especial para Assuntos Internacionais do Gabinete do Ministro, ou por ter autorizado pagamento ou qualquer outro procedimento relacionado à execução financeira, e sim porque a comissão da TCE entendeu que ele, na qualidade de coordenador-geral do evento, como comprova o documento de peça 17, p. 65, deveria ter supervisionado a execução, de modo a evitar que fosse pago por serviços não executados. 
33.2.1 	Apesar de seus argumentos estarem descontextualizados do fundamento utilizado pela comissão da TCE para incluí-lo como responsável solidário, os documentos utilizados como evidências para a sua inclusão, conforme delineado alhures, são frágeis, pelas razoes já expostas. Deste modo, a sua responsabilidade deve ser excluída do polo passivo deste processo.
34.		Argumento 8: representante do Ministério do Trabalho na Comissão Organizadora Nacional (peça 69, p. 18) 
34.1	Descrição: o defendente argui que, na condição de representante do MTE na Comissão Organizadora Nacional tinha o dever de cumprir as atribuições do Regimento Interno da Conferência, conforme Doc. 06, que era a instância de deliberação, organização, coordenação e promoção da I CNETD, nos termos do art. 19, Seção I, do Regimento da I CNETD, ali reproduzido (v. p. 18-19) . Neste contexto, ele exerceu as seguintes atribuições:
No período preparatório da Conferência, a tarefa do Defendente consistiu no dimensionamento, em consulta com os atores sociais, no âmbito da CON - Comissão Organizadora Nacional. E, também, a solicitação de providências, por meio do Memorando nº 514, de 09 de julho de 2012, dirigido ao Chefe de Gabinete do Ministro, para contratação de empresa para prestação de serviços. Doc.07. 
Durante o evento a atribuição do Defendente consistiu em promover a instalação e acompanhamento do funcionamento dos Grupos de Trabalho, juntamente com membros da CON. Mantinha-se, ao mesmo tempo, em contato permanente com o Ministro do Trabalho, com o objetivo de mantê-lo informado sobre o andamento dos trabalhos da Conferência. 
Durante os intervalos regulares de café, almoço e de jantar, o Defendente conduzia reuniões com o núcleo dirigente da Conferência para avaliação e tomada de decisões relacionadas à solução de problemas e imprevistos relacionados ao funcionamento dos Grupos de Trabalho, não cabendo-lhe, portanto, a responsabilidade de verificar aspectos relacionados à prestação de serviços durante a CNETD.
34.1.1	No contexto da realização da I CNETD, aduz que assinou o Memo 514, de 9 de julho de 2012 (único documento por ele assinado) - Doc 07, solicitando a contratação da empresa para a organização do evento, que era um procedimento rotineiro, em cumprimento ao regimento do extinto MTE, em que a chefia do setor interessado, como ocorreu no caso da Assessoria Internacional, adotava procedimentos para a contratação de empresa prestadora de serviços ou compra de materiais, como pode ser observado em outros processos licitatórios no MTE.
34.1.2	Ato contínuo, após a solicitação da contratação pelo setor competente (Assessoria Especial de Assuntos Internacionais) , no dia seguinte, 10/7/2012, o Coordenador-Geral Substituto do Gabinete do Ministro, Fabrício Valle Dutra, encaminhou o Memo 514/2012 à Coordenação de Execução Orçamentária e Financeira - CEOF, solicitando a contratação de serviços para a realização da I CNETD (Doc. 08) . 
34.1.3	Na sequência, o processo de contratação seguiu o rito interno, em que cada setor da SE/MTE cumpriu as suas atribuições. Deste modo, a análise dos documentos, a fiscalização, o pagamento e o controle contábil foram feitos pelos setores e coordenações da SPOA pertinentes, destacando-se a Coordenação de Recursos Logísticos e a Coordenação Executiva Orçamentária e Financeira - CEOF, vinculadas à SPOA/SE.
34.1.4	Paralelamente às providências adotadas pelo sobredito setor financeiro, o defendente cumpria as suas atribuições concernentes à realização de reuniões com representantes da bancada dos trabalhadores e dos empregadores, promovia a articulação com os secretários estaduais de emprego sobre as questões temáticas prevista no programa da I CNETD, conduzia inúmeras reuniões com integrantes da Comissão Organizadora Nacional para a avaliação e tomada de decisões relacionadas aos problemas e às demandas temáticas da Conferência, bem como mantinha o MTE informado sobre cada fase dos trabalhos realizados, concedia entrevistas na mídia sobre a conferência, conforme mídia Doc. 9.
34.1.5	Ao final, solicita que seja levada em consideração, por este Tribunal, a afirmação da Comissão da TCE, no relatório complementar TCE/2018 - itens 85 e 95, fls. 27 e 32 da peça 41, de que inexiste nos autos designação de fiscalização e acompanhamento do contrato formalizada em seu nome, e sim no nome de Fabrício Valle Dutra. Assim, por falta de designação formal, ele não foi omisso em deixar de supervisionar os serviços contratados.
34.2	Análise:  assiste razão ao defendente ao afirmar que o único documento por ele assinado é o Memo 514/2012, solicitando a contratação de empresa para prestar os serviços relativos à I CNETD. Este também é o único documento que evidencia que ele era o Coordenador-Geral do evento, pois, apesar de ele afirmar ser membro da Comissão Organizadora Nacional, na condição de representante do MTE, não há nos autos portaria ou documento equivalente que comprove a sua afirmação. 
34.2.1	De acordo com o art. 19 do Regimento Interno da Conferência, a Comissão Organizadora Nacional - COM era uma instância de deliberação, organização, coordenação e promoção da I CNETD. O § 1º do referido artigo estabelecia que os membros titulares e suplentes da referida comissão seriam designados por ato do Ministro do MTE (peça 69, p. 94) . Conforme mencionado no subitem anterior, tal ato não consta dos autos.
34.2.2	Do mesmo modo, com exceção do ofício solicitando a contratação da empresa para realizar o evento, não foi colacionado aos autos qualquer documento que comprove a sua atuação nas atividades por ele mencionadas, como condução de reuniões com o núcleo dirigente da conferência, reunião com representantes de bancadas dos trabalhadores e empregadores, e articulação com secretários estaduais de emprego sobre as questões temáticas da conferência.
34.2.3	Verifica-se que as atividades que ele diz ter exercido competem à referida comissão, conforme se depreende do disposto no inciso III, do art. 20: "organizar, coordenar e promover a realização da I CNETD, atendendo aos aspectos técnicos, políticos e administrativos (peça 69, p. 95) . Contudo, há que se observar que o trabalho é de uma comissão e não de um só membro. 
34.2.4	Assim, na lacuna de informações de que qual seria a sua verdadeira função como Coordenador-Geral da I CNETD, não há elementos fáticos e jurídicos para responsabilizá-lo pelos problemas detectados na execução do contrato. No máximo, pode-se admitir que cabia a ele, como representante do MTE na referida conferência, as atribuições previstas no Regimento Interno, que não tem vinculação com a supervisão da execução do contrato. Portanto, o seu nome deve ser excluído do rol de responsáveis.
35.		Argumento 9:  do fiscal do contrato (peça 69, p. 21-23) 
35.1	Descrição: em síntese, o defendente afirma que a responsabilidade pela fiscalização do contrato era de Fabrício Valle Dutra, nomeado para a função por intermédio da Portaria 53/2012, de 3/7/2012 - Doc. 10, pelo Coordenador-Geral de Recursos Logísticos da SPOA que, igualmente, possuía poderes regimentais para supervisionar os serviços da empresa contratada.
35.1.1	Na sequência, transcreve a cláusula oitava do contrato, que trata da fiscalização e acompanhamento (v. p. 21-22) , bem como o art. 1º, e parte do art. 2º, da Portaria 483/2004, que disciplina a competência regimental da Secretaria Executiva e SPOA, Doc. 11, para corroborar as suas alegações (v. p. 22) . 
35.2	Análise: assiste razão ao defendente quanto à nomeação de Fabrício Valle Dutra para fiscalizar o contrato, como comprova a Portaria 53/2012, vista à peça 69, p. 106- 107, bem como de que não existe qualquer documento formal que demonstre caber a ele a supervisão da execução do contrato. Portanto, as alegações de defesa devem ser acatadas.
36.		Argumento 10: das obrigações das partes (peça 69, p. 23-27) 
36.1	Descrição:  o defendente argui que do mesmo modo que a SE/MTE tinha a obrigação de indicar um fiscal do contrato, a Garden Turismo e Eventos Ltda. deveria ter indicado um preposto conforme estabelecia a Cláusula Sétima, inciso II, do Contrato 25/2012. Destaca ainda como aspecto por ele considerado relevante, por força do contrato, é que o preposto e demais empregados da Garden tinham o dever de atuarem em sintonia com o fiscal do contrato indicado pelo MTE, nos termos da Cláusula Oitava.
36.1.1	Na mesma seara, assinala que em cumprimento à referida cláusula e em atendimento da Lei 8.666/1993, foi nomeado o fiscal do Contrato 25/2012, por ato do Coordenador-Geral de Recursos Logísticos Substituto - SPOA - Tito Jachelli Calvo, Portaria 53, de 3/4/2012. Acrescenta que referido coordenador foi mencionado pelo diretor da Garden Turismo, Marcelo de Oliveira Jardim, no Termo de Declaração prestado à Polícia Federal, em 4/11/2015, Doc. 02.
36.1.2	 Ressalta que diante das atribuições regimentais, competia ao titular da SPOA acompanhar e orientar a fiscalização e avaliação dos serviços prestados pela contratada antes do pagamento da Nota Fiscal 387, conforme se depreende do disposto no inciso VI, da Portaria 53/2012, nos termos transcritos a seguir:
VI - Manter permanente vigilância sobre as obrigações da Contratada previstas no Contrato com vistas à redução dos gastos, bem como aqueles que visem melhor racionalização do fornecimento, inclusive quanto a real necessidade de manutenção da contratação, informando a Coordenação-Geral de Recursos Logísticos em documento escrito.
36.1.3	 Na sequência, o defendente demonstra as atribuições do preposto da empresa contratada (v. p. 24) que, segundo ele, visa sanar a confusão feita pela comissão da TCE ao interpretar o documento apócrifo "de fls. 9/24, peça 32, 2-3 parte", tendo em vista que a comissão ora atribui algumas folhas à empresa Garden e outras a ele defendente. Segundo ele, no relatório sem assinatura acima mencionado, o preposto da empresa foi indicado como Coordenador-Geral da Garden e tinha as atribuições constantes do item II da Cláusula Sétima do Contrato 25/2012, as quais consistiam em:
indicar um preposto para acompanhar a execução do contrato e responder perante o CONTRATANTE;
Executar os serviços de forma a produzir o máximo de resultados, com o mínimo de transtorno para o CONTRATANTE, devendo, para tanto programar seus serviços junto com a Fiscalização; (...) 
 Acatar todas as exigências do CONTRATANTE, sujeitando-se à ampla e irrestrita fiscalização, prestando todos os esclarecimentos solicitados e atendendo às reclamações formuladas;
Levar, imediatamente, ao conhecimento da Fiscalização do CONTRATANTE, qualquer fato extraordinário ou anormal que ocorra durante a execução dos serviços, para adoção de medidas cabíveis e comunicar, por escrito e de forma detalhada, todo tipo de acidente que eventualmente venha a ocorrer;
 Permitir ao servidor credenciado pelo CONTRATANTE, fiscalizar os serviços, sob sua responsabilidade, o qual poderá sustar, recusar, mandar fazer ou desfazer qualquer serviço que não esteja de acordo com as normas, especificações e técnicas usuais ou que atentem contra a segurança dos usuários ou de terceiros, ficando certo que, em nenhuma hipótese a eventual falta de fiscalização do CONTRATANTE eximirá a CONTRATADA das responsabilidades decorrentes do Contrato, correndo por conta da mesma todas as despesas, em razão dos serviços de desfazer e refazer;
36.1.4	Repete que suas atribuições eram representar o MTE na Comissão Nacional de Organização da I CNETD, disciplinadas no Regimento Interno da Conferência e no Regimento Interno da Assessoria Internacional do MTE. Deste, modo, por lógico, a comissão não poderia ter incluído o seu nome sem qualquer indício de provas, tendo a sua inclusão contrariado o que diz os relatórios da TCE 2017 e 2018, quando afirma, categoricamente, que ele não foi designado para acompanhar ou supervisionar os serviços contratados.
36.1.5	Acrescenta que o documento utilizado para respaldar a sua inclusão não tem nenhum valor jurídico, portanto, sem valor probatório. Reforça que a própria comissão de TCE consignou que não existe nenhum documento de designação para acompanhar ou supervisionar os serviços contratados. Deste modo, resta comprovado que ele não pode responder por omissão na supervisão dos serviços.
36.2	Análise: assiste razão ao defendente quando afirma que a Garden Turismo e Eventos Ltda. também estava obrigada a designar um preposto que, juntamente com os demais empregados da referida empresa, deveria atuar em sintonia com o fiscal do contrato, por previsão contratual vista no inciso II da Cláusula Sétima do Contrato 25/2012.
36.2.1	Quanto ao elenco de atribuições que o defendente assegura ser do preposto nomeado pela empresa contratada, verifica-se que se trata das obrigações da empresa, no cumprimento das cláusulas contratuais, e não um funcionário por ela designado para tal função especificamente. De qualquer forma, as atribuições de coordenador-geral do evento descritas no Relatório Final (peça 32, p. 9-24) guarda pertinência com os termos do contrato, ou seja, de responsabilidade da empresa contratada, e não de representante do MTE. Por estas razões, os argumentos devem ser acatados.
36.2.2	Importante registrar que, apesar da previsão contratual da obrigatoriedade de a Garden Turismo e Eventos Ltda. nomear um preposto, o cumprimento da respetiva cláusula não constitui objeto deste exame, como seria no caso de nomeação de fiscal do contrato pelo MTE.
37.		Argumento 11: da tramitação do processo de pagamento da Nota Fiscal 387 (peça 69, p. 27-29) 
37.1	Descrição: o defendente aduz que os processos de contratação e pagamento de serviços prestados no âmbito do MTE tramitam pela SPOA, respectivas divisões, coordenações e setores, nos termos do Regimento Interno (Portaria 493/2014) . Desta forma, o processo relativo à contratação da Garden Turismo e Eventos Ltda. não tramitou pela Assessoria Internacional.
37.1.1	 Segundo ele, a comprovação de sua afirmação se dar com a leitura do Memorando 162/2013DAOF/CFIM/CGRL/SPOA/SE/MTE, subscrito pelo Chefe da Divisão de Administração Orçamentária e Financeira da Coordenação de Recursos Logísticos, datado de 5/3/2013 DOC 12. Em seguida, assinala que referida comunicação demonstra que a Coordenação-Geral de Recursos Logísticos/SPOA, que nomeou o fiscal do contrato, possuía a competência para acompanhar e supervisionar os serviços, apoiar o fiscal, bem como analisar a documentação previamente ao pagamento da Nota Fiscal 387, demonstrando que não cabia a ele acompanhar as questões de ordem contratual ou financeira relativas ao Contrato 25/2012.
37.2	Análise: o Memorando 162/2013/DAOF/CFIM/CGRL/SPOA/SE/MTE diz respeito de justificativas apresentadas pela Secretaria Executiva do MTE, em resposta aos questionamentos feitos no Relatório de Auditoria da CGU 201217054 (peça 69, p. 116-119) . As justificativas são para as ocorrências que resultaram na instauração da presente tomada de contas especial.
37.2.1	Referida correspondência esclarece que procedeu à liquidação da despesa, com base nos documentos e informações prestadas pelo fiscal do contrato, Fabrício Valle Dutra, o qual encaminhou Memorando 683/CGC/GMTE, juntamente com o Relatório de acompanhamento dos serviços, nota fiscal emitida pela Garden Turismo e Eventos Ltda., NF 387, no valor de R$ 2.532.914,90, relação dos serviços prestados e certidões de regularidade fiscal da empresa, informando que os serviços estavam sendo executados satisfatoriamente, sem qualquer restrição. Diante deste cenário favorável à liquidação da despesa, nos termos do art. 36, do Decreto 93.872/1986, a DAOF/CGRL procedeu ao despacho do processo, atestando a regularidade da despesa.
37.2.2	Verifica-se do exposto, que não há elementos que permitam responsabilizar o setor financeiro pelas irregularidades constatadas, porque as ocorrências que denotam dano ao erário estão diretamente ligadas às atribuições do fiscal, portanto não faz sentido exigir que referido setor refizesse o trabalho do fiscal para se assegurar de que as informações estavam corretas.
37.2.3	Quanto ao defendente, consoante já delineado anteriormente, inexistem nos autos evidências contundentes de que a ele cabia a supervisão da execução da I CNETD, motivo pelo qual deve ser excluído do rol de responsáveis.
38.		Argumento 12:  da auditoria da CGU (peça 69, p. 29-30) 
38.1	Descrição: o defendente consigna que o Ofício 3603/2013-DPTEM/DP/SCF/CGU-PR, de 16/2/2013, do Secretário Federal de Controle Interno - Valdir Agapito Teixeira, encaminhado ao Secretário Executivo, Marcelo dos Santos Aguiar, corrobora as suas afirmações concernentes à responsabilidade da Coordenação-Geral de Recursos Logísticos, pelo pagamento indevido à Garden Turismo e Eventos Ltda., em face do que foi destacado no relatório de auditoria, conforme reproduzido abaixo:
a) PAGAMENTO da NOTA FISCAL n° 387 no valor de R$2.532.914,90 pela CGRL, sem que houvesse a regular liquidação da despesa;
b) Em análise ao processo de Pagamento n° 46168.000342/2012-60, referente ao Contrato 25/2012 firmado entre o M.T.E e a Garden Turismo e Eventos Ltda., observamos que a CGRL efetuou o pagamento da Nota Fiscal n° 387 baseado em um Relatório de Acompanhamento Contratual, no qual o fiscal do referido Contrato limitou-se a afirmar que os "os serviços contratados estão sendo executados satisfatoriamente."
Verificamos que, mesmo com o Fiscal do Contrato apresentando um Relatório de Acompanhamento Contratual e o atesto na Nota Fiscal, estes não eram suficientes para embasar o pagamento, pois a planilha anexa à Nota Fiscal apresenta vícios e não corresponde à realidade dos fatos. 
No Despacho s/n°, às fls.88 do processo de pagamento, o Chefe da Divisão de Administração Orçamentária e Financeira encaminha o referido processo à CGRL para que seja autorizado o pagamento da Nota Fiscal n° 387, de 16/08/2012, afirmando que "....esta Divisão analisou a referida documentação e está de acordo com a liquidação da despesa, conforme check-list anexo". O Ordenador de Despesas Substituto da CGRL autorizou o pagamento." 
Sobre a CAUSA afirma a Auditoria que foi "o processo de pagamento encontra-se frágil com o foco na análise formal dos documentos comprobatórios da despesa, não atentando para inconsistências visíveis da comprovação de gastos." 
Pelo Ofício n° 127/2012/SPOA/SE/M.T.E, de 15/12/2012, o   Gestor respondeu a Solicitação de Auditoria - "1. No caso em tela, ocorreu o que vem sendo praticado pela CGRL nas liquidações de despesas: O fiscal do contrato apresentou o relatório de acompanhamento contratual afirmando que o serviço foi prestado satisfatoriamente. A Nota Fiscal foi atestada. A empresa apresentou todas as certidões. O recurso estava empenhado e disponível para execução. Além desta documentação, foi apresentado fotos do cerimonial do M.T.E, comprovando que a Conferência de fato ocorreu. Entendo que foram cumpridos todos os requisitos para a correta liquidação da despesa." - Doc.13.
38.1.1 Conclui o defendente que a CGU entendeu que mesmo o fiscal tendo apresentado relatório de acompanhamento e atesto da nota da fiscal, referidos documentos não eram suficientes para embasar o pagamento, em razão de a planilha anexa à nota fiscal apresentar vícios e não corresponder à realidade dos fatos.
38.2	Análise: conforme já mencionado na análise anterior, foram apresentados todos os documentos que comprovaram a execução do evento, bem como que a empresa estava em situação regular com o fisco, induzindo o setor competente a concluir pela regularidade da despesa, confiando nas informações prestadas pelo fiscal, o qual atestou que o contrato estava sendo executado satisfatoriamente.
38.2.1	Importante registrar, que o Contrato 25/2012 tinha por objeto a prestação de serviços de organização de eventos e correlatos, realizados pelo MTE, sob demanda, em todo território nacional, abrangendo planejamento, organização, coordenação e execução, conforme especificação constante do contrato, ou seja, não foi especificamente para a realização da I CNETD, o que pode justificar a expressão "o contrato está sendo executado satisfatoriamente". Assim, apesar de a CGU entender que a informação do fiscal era genérica e sucinta, exigindo uma maior investigação do setor financeiro, entende-se que não há elementos suficientes para responsabilizar o Chefe da Coordenação-Geral de Recursos Logísticos - CGRL.
38.2.2	Observa-se o intuito do defendente com os argumentos ora em análise é afastar a sua responsabilidade incluindo o chefe da CGRL. Neste contexto, apesar de entender pela ausência de elementos suficientes para incluir mencionado coordenador, do mesmo modo, não há evidências suficientes de que o defendente possuía o dever de supervisão do contrato, motivo pelo qual ele deve ser excluído do rol de responsáveis.
 39.	Argumento 13: dos dois relatórios da comissão de TCE - Ministério do Trabalho e Emprego (peça 69, p. 30-32) 
391	Descrição: o defendente assinala que mesmo à comissão da TCE tendo acolhido documentos e a maioria dos argumentos por ele apresentados, reconhecendo a inexistência de ato de designação para acompanhamento e fiscalização dos serviços, após a restituição dos autos pela CGU, manteve a sua responsabilidade pelas irregularidades constatadas, no relatório complementar da TCE/2018, baseada no Relatório da I CNETD, de 12/3/2013, sem assinatura, supostamente de sua autoria.
39.1.1	Na sequência, elenca uma série de informações constantes do relatório complementar da TCE que, segundo ele, demonstra contradição e confusão nas afirmações da comissão, porque uma ora atribui a elaboração do documento à empresa contratada, outra, a ele próprio.
39.1.2	Esclarece que o único relatório final da I CNETD foi objeto de publicação, como comprova o Doc 14, no qual contém o passo a passo da Conferência, como pode ser conferido na encadernação anexa. Portanto, o relatório final da conferência sintetiza todas as informações e dados resultantes dos estudos e debates ocorridos no evento, bem como os encaminhamentos a partir das conclusões das deliberações das mesas de debates.
39.2	Análise: com efeito, existe nos autos um documento intitulado Relatório Final (peça 31, p. 92-97, peça 32, p. 1-8) , encaminhado também pela defesa (peça 69, p. 136-218) . Por outro lado, o Relatório Final da I CNETD (relatório descritivo do evento) , mencionado pela comissão de TCE, e muitas vezes referenciado nesta peça instrutória se refere ao documento presumidamente elaborado pela empresa prestadora de serviço, uma vez que ao final, consta o nome do Diretor Executivo da contratada (Garden Turismo e Eventos Ltda.) , visto à peça 32, p. 9-24, cujo teor se assemelha a uma prestação de contas do que foi feito, quando e como foi realizado o evento, atribuições dos atores envolvidos, como Coordenador-Geral do evento.
39.2.1	No referido documento, o defendente é identificado com coordenador-geral do evento, na etapa de organização. Talvez este fato tenha induzido à Comissão da TCE inclui-lo no polo passivo do processo. Ocorre que as atribuições ali consignadas demonstram se tratar das atribuições do preposto da empresa contratada e não de um representante do MTE. Ademais, não está assinado.
39.2.2	A outra evidência utilizada para responsabilizar o defendente, foi um documento elaborado pelo MTE (Gabinete do Ministro/Assessoria Internacional) , cujo assunto é "Relatório da I Conferência Nacional de Emprego e Trabalho Decente - I CNETD (peça 32, p.  26-30) , em cuja ementa consta que se trata de comentários da ASSINT para subsidiar o relatório de ações finalísticas desenvolvidas no marco da conferência sob comento. No referido documento, consta também como foi, quando e como foi realizado o evento, contendo, inclusive, impressões sobre a atuação da empresa contratada. Não obstante, o documento não está assinado.
39.2.3	O único documento que identifica o alegante como Coordenador-Geral do Contrato e está assinado, é o Memo 514/ASSINT/GM/MTE, de 9/7/2012 (peça 17, p. 65, peça 69, p. 100) , que solicita a contratação da empresa. Não obstante, a falta de ato formal de designação como supervisor do contrato, e diante da fragilidade dos documentos identificados acima, não há elementos que permitam manter a responsabilidade do defendente no presente processo.
40.		Argumento 14: do despacho da assessoria internacional (peça 69, p. 32-37) 
40.1	Descrição: os argumentos iniciam informando que seis meses depois da realização do pagamento da Nota Fiscal 387, em atendimento ao Memorando 180/CGGM/GM/MTE, de 1/3/2013, da Coordenação-Geral do Gabinete do Ministro, a Chefe Substituta da Assessoria Internacional encaminhou ao Gabinete do Ministro, por despacho de 13/3/2013, informações para subsidiar o Plano de Providências Permanente, conforme ali reproduzido (p. 33) . Com estas informações, assegura que nem nos documentos suscitados pela comissão de TCE, nem da chefe substituta, consta o seu nome. Acrescenta que no dia 12/2/2013, ele estava preparando documentos e material de trabalho para a apresentação da 317ª Reunião do Conselho de Administração da Organização Mundial do Trabalho - OIT, em Genebra, que foi realizada no período de 13 a 23 de março de 2013, como comprova a autorização Ministerial publicada no DOU de 28/2/2013 - Doc. 15.
40.1.1	Na sequência, explica que um relatório foi elaborado pelo sócio da empresa contratada, e outro, denominado comentários, pela equipe que atuou na conferência, seis meses depois do evento. Deste modo, resta demonstrado o equívoco da comissão de TCE que, segundo ele, parece proposital, tendo em vista que o correto teria sido primeiro juntar, nos autos da TCE, o pedido de informações do Gabinete do Ministro (Memo 180/CGGM/GM/MTE) , para depois, o despacho de resposta da Chefe Substituta da Assessoria Internacional.
40.1.2	 Contudo, contrariamente, a comissão da TCE inverteu a ordem, para que a resposta da Assessoria Internacional sucedesse o relatório da empresa contratada, e fosse considerado elaborado por ele, com o intuito de responsabilizá-lo, inclusive, após a devolução dos autos da TCE pela CCU, e reanálise pela comissão da TCE, no relatório complementar/2018, referida comissão admite que parte das atribuições do Relatório Final, que se supôs ter sido por ele elaborado, é de autoria da contratada, conforme item 98 ali reproduzido (v. p.  34) , e outra parte foi a ele atribuída.
40.1.3	 Aduz ainda que as atribuições descritas no referido relatório, conforme cláusulas do Contrato 25/2012, são de responsabilidade da contratada. Não obstante, foram a ele imputadas no Relatório Final da TCE/2017, e parte delas permaneceu no Relatório Complementar/2018 e, embora na reanálise, a comissão admita que cabia ao Ministério a supervisão dos serviços contratados, nos termos do inciso I, da Cláusula Sétima do Contrato 25/2012, manteve a responsabilidade do defendente pela supervisão do contrato, conforme entendimento visto nos itens 99, 100 e 101 do Relatório Complementar da TCE - 2018, transcritos na p. 35. Discorda do entendimento da comissão, argumentando que, por certo, o responsável era o fiscal do contrato, o qual estava subordinado ao Coordenador-Geral de Recursos Logísticos da Subsecretaria de Planejamento, Orçamento e Gestão -SPOA, que o nomeou.
40.1.4	Suscita outro equívoco da comissão de TCE, quanto à atribuição de responsabilidade pela assinatura do contrato firmado com o Centro de Convenções Ulisses Guimarães, tendo em vista que na oportunidade da defesa, ele juntou cópia do contrato celebrado com a contratada, comprovando que a assinatura era do titular da SPOA, à época e, no item 103 do relatório complementar da TCE, foi admitido que não competia a ele tal assinatura. Portanto, afirma er inaceitável atribuir a ele a responsabilidade pela supervisão dos serviços prestados, sem qualquer respaldo documental, como se ele pudesse usurpar das funções do fiscal do contrato, cujas atribuições estão especificadas na Portaria 53/2012, assim como na Cláusula Sétima do contrato.
40.1.5	Ainda na seara de contradição do relatório da TCE, suscita os itens 104 e 105, os quais admitem que seus argumentos são pertinentes, por outro lado, sustentam que cabia a ele a supervisão.
40.1.6	Ao final, recorre à afirmação do GETCE, de que não tem competência para julgar o mérito do processo, por dizer respeito ao TCU, solicita que o seu nome seja excluído do rol de responsáveis, por medida de justiça.
40.2	Análise: juntamente com os documentos encaminhados pelo defendente, foi encontrado o Memo 18/2013/SPOA/SE/MTE, de 15/2/2013 (data rasurada) , cujo assunto é Relatório de Auditoria nº 20127054, que diz respeito a informações para subsidiar o Plano de Providências pelo Gabinete de Ministro em relação ao referido relatório, que trata das irregularidades objeto desta TCE, assinado pelo Subsecretário de Planejamento, Orçamento e Administração (peça 69, p. 120-121) . Existe também um documento originado da Assessoria Internacional, que cuida do Relatório da I Conferência Nacional de Emprego e Trabalho Decente - I CNETD, e presta informações para subsidiar ações finalísticas desenvolvidas na I CNETD, peça 32, p. 26-30, datado de 12/3/2013, já mencionado nesta peça instrutória, que, apesar de não está assinado, consta o nome do defendente, como se tivesse sido por ele elaborado.
40.2.1	Deste modo, os documentos mencionados pelo defendente (despacho da Assessoria Internacional, assinado pela Chefe Substituta da Assessoria Internacional e o Memo 180/CGGM/GM/MTE) não foram encontrados nos autos.
40.2.2	Com relação aos demais argumentos, conforme já restou demonstrado nas análises anteriores, assiste razão ao defendente, exceto quanto à afirmação de que os equívocos verificados no relatório da TCE foram propositais. Por esta razão as alegações de defesa devem ser acatadas parcialmente.
41.		Argumento 15: da conferência 1ª conferência nacional do trabalho e emprego decente (peça 69, p. 37-43) 
41.1	Descrição: o defendente assinala que a I CNETD foi convocada pelo Decreto Presidencial de 24 de outubro de 2010 - Doc. 10, e ele foi indicado pelo então Ministro de Estado do Trabalho para integrar a Comissão Organizadora Nacional, criada no art. 5º, § único, do referido decreto, de estrutura tripartite, composta por representantes do Governo, dos Trabalhadores e dos Empregadores. Na sequência, chama a atenção para o fato de a comissão da TCE o intitular de coordenador, a partir do relatório elaborado pela Garden Turismo e Eventos Ltda, quando o coordenador mencionado no referido relatório, na verdade, é da própria empresa. Trata-se do preposto previsto na Cláusula Sétima, inciso II, item 11, do Contrato.
41.1.1	 Neste contexto, a denominação da função, preposto ou coordenador geral, não tem a menor relevância, o importante é que se trata de um representante da empresa na execução do contrato, como se depreende da leitura do relatório, quando no item organização, descreve que a competência do coordenador seria firmar contrato entre o Centro de Convenções Ulysses Guimarães em Brasília-DF e a empresa Garden Turismo e Eventos Ltda. Portanto, não poderia ser ele o "tal coordenador" que teria sido omisso na competência de supervisionar, especialmente porque ele, sequer, assinou o contrato.
41.1.2	Acrescenta que o termo de autorização de uso do Centro de Convenções Ulysses Guimarães - CCUG, no tocante ao Ministério, foi assinado pelo Subsecretário da SPOA, bem como o Contrato 25/2012. Em seguida, transcreve as demais atribuições do coordenador descritas no relatório final como se fosse de sua responsabilidade, na condição de coordenador-geral, na etapa de organização, para afirmar que citadas atribuições não eram de sua competência, tendo em vista que são completamente contraditórias com as funções de membro da Comissão Nacional Organizadora como  representante de MTE. 
41.1.3	Ato contínuo, transcreve as atribuições do coordenador-geral, na etapa de execução, para, novamente afirmar, que nenhuma delas foi por ele desempenhada e, segundo ele, como representante do MTE na Comissão Nacional Organizadora, e de coordenador político do referido Ministério, não tinha tempo e condições para executar as atribuições ali consignadas. Indaga que como poderia ele, por exemplo, preparar material individual dos participantes para ser entregue no credenciamento, como Assessor Internacional do MTE?, ou atender com presteza as solicitações da Comissão Organizadora, se ele era membro da referida comissão? Em seguida, afirma que há um equívoco que salta aos olhos, em atribuir-lhe tais procedimentos.
41.1.4	Continua os mesmos argumentos sobre os documentos que foram usados para inclui-lo no rol de responsáveis, para afirmar que as consignações do relatório da TCE beiram à má-fé. E ainda indaga qual foi a razão de excluir os demais servidores e/ou autoridades  que tinham atribuições expressas para exercer a coordenação contratual e financeira, fiscalização, análise e manifestação, conferência de documentos, assinatura de contratos, pagamentos, etc, e mantê-lo, ao tempo em que assevera ser uma motivação estranha para encontrar um culpado.
41.1.5	Reclama que a instrução do Tribunal, que também defende a sua responsabilização mesmo com a informação de que a empresa teve seu cadastro na Receita Federal baixado, provavelmente, para evitar a responsabilização por parte do Tribunal.
41.1.6	Em seguida, tece o seguinte resumo:
Resumo da ópera: afasta-se servidores de carreira, bem como ocupantes de cargos de chefia com atribuições regimentais expressas para exercer as funções que "indevidamente são atribuídas por suposição ao Defendente", cria-se uma função fictícia de "coordenador do evento"; atribui-se a ele esta função, e, conclui-se que ele teria sido omisso em razão da "ausência de adoção de providências relativas ao pagamento de despesas sem a devida comprovação da prestação de serviços"; pela "...não adoção de providências relativas ao pagamento das despesas". E mais, atribuiu-se a ele a culpabilidade em razão da suposta "consciência da ilicitude do ato que praticara e que era exigível conduta diversa...". 
41.1.7	Ao final, assegura que para agravar a situação, a análise técnica defende que, sequer, poderia haver a desconsideração da personalidade jurídica da empresa, para que seus sócios respondam com seu patrimônio pessoal. Deste modo, o afastamento dos outros servidores e a não responsabilização pessoal dos empresários, e manutenção apenas dele e do fiscal do contrato, é um absurdo.
41.2	Análise: sobre a convocação para integrar a Comissão Organizadora Nacional, o defendente não juntou, à defesa, ato formal que comprove a sua afirmação. A respeito dos membros da referida comissão, o Regimento Interno da I CNETD, no art. 19, § 1º, estabelece que a designação dos membros, titulares e suplentes, seria feita por ato do Ministro do MTE (peça 69, p. 94) . Portanto, assim com ele alega que não exerceu da função de Coordenador-Geral do evento, porque não existe ato formal de designação, por isso não pode ser responsabilizado por omissão no dever de supervisão, o mesmo fundamento deve servir também para membro da comissão.
41.2.1	Apesar das consignações supra, ele assina o Memo 514//ASSINT/GM/MTE, de 9/7/2012 (peça 17, p. 65) , como Coordenador-Geral da I CNETD, muito embora não tenha sido encontrado ato formal. A falta deste ato formal impede afirmar que a ele cabia a supervisão da realização do evento, tendo as vista que as atribuições de coordenador-geral descritas no documento de peça 32, p. 9-24 (Relatório Final da I CNETD) não são compatíveis com um representante do MTE, mas da empresa contratada.
41.2.2	No contexto do que foi consignado no subitem precedente, assiste razão ao defendente, de que não caberia ao coordenador-geral designado pelo MTE, firmar contrato com o Centro de Convenções Ulysses Guimarães e a Garden Turismo e Eventos Ltda., contratada pelo MTE para prestar serviços de eventos realizados pelo referido ministério. Do mesmo modo, preparar material individual dos participantes do evento, e atender com presteza as solicitações da comissão organizadora.
41.2.3	Acredita-se que a comissão da TCE foi induzida aos equívocos mencionados pelo defendente, em decorrência do Relatório Final do I CNETD, e do documento elaborado pela ASSINT/MTE (peça 32, p. 9-24, 26-30) , nos quais constam o seu nome, bem como em razão do Memo 514/2012 (peça 17, p. 65) ter sido por ele assinado como Coordenador-Geral da I CNETD. O equívoco da comissão da TCE influenciou também o posicionamento consignado na instrução preliminar neste Tribunal, que propôs a citação do responsável. Contudo, retifica-se tal posicionamento nesta oportunidade em face de verificar nos autos a existência de provas contundentes de que ele contribuiu para o prejuízo apurado. Por outro lado, manifesta-se discordância de sua acusação de que a comissão da TCE agiu de forma proposital e de má-fé. Assim, as alegações de defesa devem ser acatadas parcialmente.
42.		Argumento 16: da baixa da empresa Garden Turismo e Eventos Ltda. e da consequente possibilidade de se promover a desconsideração da personalidade jurídica (peça 69, p. 43-44) 
42.1	Descrição: o defendente afirma que esta Corte de Contas no item 14 e respectivos subitens, equivocadamente, afastou a possibilidade de desconsiderar a personalidade jurídica da empresa, demonstrando condescendência, que possibilita "a velha conhecida prática da proliferação de empresas 'pobres' e/ou 'quebradas' com sócios ricos e bem sucedidos".
42.1.1	Na sequência, aduz que nos autos do Inquérito Civil Público, doc. 02, há informação de que os sócios promoveram a baixa da empresa após o conhecimento dos fatos a ela imputados. Assim, indaga:
	a) como tal fato não deveria ter sido considerado para efeito de justificar a despersonalização?
	b) considerando que é perfeitamente plausível que a baixa da empresa foi motivada para se desfazer de uma possível responsabilização, e que se referida evidência não e suficiente para a despersonalização para que os sócios das empresas respondam com seu patrimônio pessoal, terá a jurisprudência do Tribunal escancarado uma janela para a fraude?; ou
	 c) basta que as empresas chamadas às responsabilidades sejam baixadas para nem elas, nem seus sócios sejam responsabilizados por eventuais práticas danosas ao erário? E o pior, 
	d) com a isenção das empresas e dos seus sócios, manterão os servidores, não raros enganados pelos próprios empresários inescrupulosos, como os únicos responsáveis?
 42.1.2	Sustenta que não é possível que este Tribunal permita que isso ocorra, bem como não deve prevalecer o entendimento acima defendido pela instrução, de modo que a personalidade da empresa contratada deve ser desconsiderada e, consequentemente, seus sócios sejam chamados aos autos e responsabilizados, se for o caso, ao final, com seus patrimônios pessoais.
42.2	Análise: a jurisprudência do Tribunal preconiza que a simples baixa da empresa no Cadastro de Pessoas Jurídicas da Receita Federal, por si só, não é suficiente afastar a responsabilidade dela, tendo em vista que a extinção da personalidade jurídica somente ocorre com o ato de dissolução averbado no órgão competente (Acórdão 1512/2015-TCU-Primeira Câmara, 8947/2021-Segunda Câmara, ambos de Relatoria do Ministro Bruno Dantas) .
42.2.1	Além disso, a desconsideração da personalidade jurídica só pode ser realizada se estiver configurada algumas situações específicas, como fraude, empresa de fachada ou com sócios laranjas, ou alguma ação de sócio que exorbite os poderes concedidos pela entidade. Assim, como inexistem nos autos evidências de que ocorreu alguma das situações descritas, não cabe propor a referida medida.
43.		Argumento 17: do exame técnico do TCU (peça 69, p. 44-47) 
43.1	Descrição: o defendente assinala que contrariamente ao entendimento da comissão de TCE, a instrução da unidade técnica afirma que ele era responsável pela 'supervisão dos serviços prestados durante o evento', e de apresentar sugestões para as correções necessárias, com base no relatório da CNETD, conforme item15.3 da instrução de peça 42.
43.1.1	Sustenta que o referido entendimento não pode prosperar, tendo em vista que não existiu ato ministerial nomeando-o para a supervisão, como afirma o próprio relatório complementar/2018, a gora tomado como verdade pela análise técnica do Tribunal e, ainda, que a conclusão da referida comissão não condiz com a verdade dos fatos, contrariamente, vai de encontro às provas documentais juntadas aos autos e aos seus próprios argumentos.
43.1.2	Na sequência, repete toda a argumentação da conclusão equivocada da comissão que induziu ao erro o TCU, sobre a inexistência do ato de designação, que a sua inclusão no rol de responsáveis foi um equívoco, e mesmo na existência de erros cometidos na análise e restituição pela CGU, os equívocos foram mantidos, apesar de ele ter jogado por terra os argumentos da comissão da TCE, que parte do relatório que foi a ele atribuído, o qual foi elaborado pela empresa contratada, não podendo parte do relatório ser atribuído a ele por suposição.  
43.1.3	Deste modo, em face da ausência de prova das afirmações contidas no relatório da TCE, os itens 85, 94-95 do relatório da TCE não podem ser considerados pela TCU, por ausência de respaldo fático, devendo, o Tribunal fazer uma análise cuidadosa das suas alegações de defesa, dos documentos por ele anexados e daqueles documentos que estão nos autos, para excluir o seu nome do rol de responsáveis, com base na Lei 9784/1999, art. 22, § 1º, que trata dos atos processuais. Acrescenta que no mesmo sentido, o Código de Processo Civil, art. 408, aplicável subsidiariamente aos processos de competência do TCU.
43.2	Análise: os argumentos ora descritos já foram objeto de análise nos itens precedentes e, conforme já delineado, a análise no âmbito deste Tribunal, assim como a comissão da TCE, foi influenciada pelos documentos vistos à peça 32, p. 9-24, 26-30 e peça 17, p. 65. Contudo, pelas razões também já expostas acima, referidos documentos não podem ser utilizados para afirmar que ele era responsável pela supervisão da realização do evento. Por esta razão, as alegações de defesa devem ser acatadas.
44.		Argumento 18: das contradições nos relatórios 2017 e 2018 (peça 69, p. 47-54) 
44.1	Descrição: o defendente repete que os integrantes da comissão de TCE, ao concluírem o Relatório Final/2017, imputaram a ele a atribuição de coordenador-geral, com inúmeras atribuições. Já no Relatório Complementar/2018, admitiram o equívoco, reconheceram que uma boa parte das atribuições indicadas no primeiro relatório, não competiam a ele, mas à empresa contratada e, ainda, que não existe ato de designação para a supervisão dos serviços prestados pela empresa contratada para a organização da Conferência.
44.1.1	Apesar da contradição dos próprios argumentos, cometeu novo equívoco ao concluir que, mesmo sem designação, houve omissão na supervisão dos serviços, sendo este o argumento utilizado para mantê-lo no polo passivo desta tomada de contas especial.
44.1.2	Insiste que a comissão defende a validade de um documento sem assinatura, e afirma que parte dele é o relatório da empresa contratada, ou seja, foi o representante da empresa que o elaborou. Contudo, trata-se de um conveniente equívoco da comissão da TCE para responsabilizá-lo indevidamente, pois como ele já demonstrou, trata-se de dois documentos distintos.
44.1.3	Mais uma vez repete sobre o despacho da Chefe Substituta da Assessoria Internacional mencionado no item 40.1, e assinala ser compreensível que a comissão da TCE tenha distorcido os fatos e feito uso de uma informação do despacho acima, redigido seis meses depois da realização da conferência, para concluir falsamente que se tratara de um relatório elaborado por ele, no exercício da supervisão dos serviços da empresa Garden Turismo e Eventos Ltda.
44.1.4	Salienta que a "saga" da manutenção do seu nome no rol de responsável da TCE se repetiu na reanálise dos autos com a equivocada interpretação da solicitação contida no Memorando 180/CGGM/GM/MTE e da resposta contida no despacho da Chefe da Assessoria Internacional. Deste modo, a errônea conclusão da TCE não pode prevalecer no entendimento desta Corte de Contas, por medida de justiça. 
44.1.5	Novamente destaca o que ele chama de contradições entre os dois Relatórios da Comissão de TCE, e novamente transcreve os itens 85, 88, 94 e 95 do Relatório Complementar/2018, repetindo que não há lógica para a confusão feita pelos integrantes da comissão da TCE entre as atribuições da coordenação-geral da Garden Turismo e Eventos Ltda. e as suas atribuições de membro da Comissão Organizadora Nacional da Conferência. 
44.1.6	Enquadra como inusitado a comissão da TCE pretender atribuir responsabilidade a ele simplesmente pelo fato de ele exercer o cargo de Assessor Internacional e integrar a Comissão Organizadora Nacional. Do mesmo modo, causa-lhe estranheza a comissão dividir o relatório em duas partes, sustentando que ele foi responsabilizado nesta TCE em decorrência das atribuições descritas no relatório final, e pela ausência de comprovação de que ele tenha agido no sentido de supervisionar os serviços contratados.
44.1.7	Repisa a questão de sua responsabilidade ter sido baseada em documento apócrifo, e, ainda que tem o nome do Diretor Executivo da empresa Garden Turismo e Eventos Ltda., Marcelo de Oliveira Jardim, demonstrando claramente que o documento foi elaborado pela empresa, conforme confirmado no item 94 do relatório, no qual, inclusive, não foi apontado irregularidade.
44.1.8	Assinala que outro ponto que pede a atenção deste Tribunal, é que seu nome foi mencionado antes da citação da empresa organizadora do evento, observando que o Relatório segue descrevendo as atribuições contratuais de responsabilidade da empresa contratada, que guarda compatibilidade com as cláusulas contratuais. Repete que mencionado relatório foi o único fundamento utilizado pela comissão de TCE para imputar-lhe responsabilidade. Não obstante, o seu nome figurou no relatório da contratada simplesmente pelo fato de ele ter sido o representante do MTE, um coordenador político da na Comissão Organizadora Nacional da I CNETD. Portanto, é inexplicável a tentativa de atribuir responsabilidade a ele no Relatório Complementar/2018, sob o argumento de omissão de supervisão, bem como a tentativa de atribuir responsabilidade a ele neste último relatório, sob o argumento de supervisão dos serviços da empresa contratada, desconsiderando a verdade dos fatos, como foi admitido no item 95 do relatório complementar da TCE.
44.1.9	Salienta que para o TCU possa confirmar a verdade dos fatos e aclarar a confusão feita pela comissão de TCE, entre as atribuições do representante do MTE na Comissão Nacional Organizadora, na sua pessoa, e as inerentes ao Coordenador-Geral da Garden Turismo e Eventos Ltda., basta uma simples leitura dos tópicos do documento "APRESENTAÇÃO DO RELATÓRIO FINAL - I CONFERÊNCIA NACIONAL DE EMPREGO E TRABALHO DECENTE"  e das Cláusulas Contratuais que estabelecem as obrigações das partes, conforme transcrição acima.
44.1.10	Suscita o disposto no inciso X, do art. 5º, da CF/88, para assinalar que referido dispositivo traz condições e estados de cunho pessoais e subjetivos que são assegurados e garantidos no nosso ordenamento jurídico. Por outro lado, consta do ordenamento jurídico pátrio que "Aquele que, por ação ou omissão voluntária, negligência ou imprudência, violar direito e causar dano a outrem, por ato ilícito (Arts. 186 e 187 do Código Civil) , causar dano a outrem, fica obrigado a repará-lo" (art. 186 e 927 do Código Civil) .
44.1.11	Assegura que do ponto vista moral, ele está sendo prejudicado ao ter o seu nome no rol de responsáveis nesta TCE, em razão da suposição da comissão da TCE. Além disso, em consequência do equívoco, o seu nome foi incluído no inquérito civil que tramita no Ministério Público da União, bem como foi intimado a prestar depoimento como testemunha no PAD instaurado pelo extinto MTE. Deste modo, é inaceitável a conclusão da TCE, encampada pela área técnica deste Tribunal para imputar-lhe responsabilidade, sem qualquer motivação e por suposição dos integrantes da comissão.
44.1.12	A situação acima descrita, segundo ele, afronta o razoável e causa-lhe indignação diante do fato de mesmo com a alteração do entendimento do Relatório de 2017, e o reconhecimento de que não existe ato ministerial determinando atribuições de fiscalização ou supervisão, aquele colegiado usou o argumento "omissão na supervisão" para a manutenção do seu nome no rol de responsáveis no Relatório Complementar/2018, quando a sua única atuação foi no Memorando 514/2012, que solicitou ao Chefe do Gabinete do Ministro a contratação da empresa. De resto, tudo ocorreu sem a sua participação, como comprovam os argumentos anteriores e documentos acostados aos autos.
44.2	Análise: observa-se dos argumentos ora descritos que se tratam basicamente do que o defendente vem alegando sobre os documentos apócrifos, que não podem ser aceitos como idôneos para sustentar a sua responsabilidade, e de que não há elementos que demonstrem que ele era supervisor do evento, e que as atribuições descritas no relatório final da I CNETD dizem respeito ao represente da empresa contratada e não a ele, na condição de membro da Comissão Organizadora Nacional. Por esta razão, apenas serão objeto de análise as alegações que não atinentes às referidas afirmações.
44.2.1	Neste sentido, importante registrar que a ele não foi imputada responsabilidade objetiva, simplesmente por ele ter exercido o cargo de Assessor Especial para Assuntos Internacionais, mas pela existência de documentos que indicavam ser Coordenador-Geral da I CNETD, e de incluir-se dentre as atribuições na referida função, a de supervisão do evento.
44.2.2	Com efeito, conforme delineado anteriormente, da leitura da Cláusula Sétima, inciso II, do Contrato 25/2012, e das atribuições descritas no Relatório Final da I CNETD, verifica-se que se trata das obrigações da contratada e não de um representante do MTE.
44.2.3	A respeito dos dispositivos constitucionais e legais (art. 5º, inciso X, da CF/88, e arts. 186 e 187 do Código Civil) , de fato, não existem nos autos elementos que comprovem que ele causou dano ao erário por ação ou omissão voluntária, negligência ou imprudência. Por este motivo, nesta fase processual, o equívoco deve ser desfeito.
44.2.4	Importante ressaltar que o Tribunal de Contas da União é a instância competente para julgar os processos de tomada de contas especial de recursos aplicados por órgãos e entidades integrantes da Administração Pública Federal, portanto, ao defendente foi franqueado o direto do contraditório e à ampla defesa, insculpidos no art. 5º, inciso LV, da CF/88, oportunidade que ele tem de apresentar todas as provas lícitas e válidas para comprovar a lisura dos seus atos. Portanto, ele não pode alegar prejuízo ao direito de se defender. 
44.2.5	Neste contexto, a suas alegações de defesa aliadas aos documentos por ele juntados aos autos e os já constantes do processo, será proposto ao final desta instrução o acatamento parcial das suas alegações de defesa e a exclusão do seu nome do rol de responsáveis, corrigindo-se, desta forma, os equívocos advindos dos documentos que ensejaram a sua inclusão no polo passivo deste processo.
45.		Argumento 19: da reanálise pela TCE (peça 69, p. 54-56) 
45.1	Descrição:  o defendente assinala que em 2018, a Comissão da TCE acatou a determinação da CGU para analisar a defesa e provas documentais por ele apresentadas e, no Relatório Complementar admitiu que não existe ato de designação como coordenador-geral ou supervisor dos serviços, e que muitas atribuições que lhe foram imputadas no Relatório de 2017 eram de competência da empresa contratada, contudo, defendeu a legalidade do relatório sem assinatura e o dividiu em duas partes, para atribuir responsabilidades a ele que eram de atribuições da empresa contratada. 
45.1.1	Contudo, de forma confusa e contraditória aos próprios argumentos, concluiu que houve omissão de sua parte na supervisão dos serviços prestados pela Garden, e o seu nome foi mantido no rol de responsáveis, apesar de ele ter juntado cópia do contrato do Centro de Convenções Ulysses Guimarães comprovando que, ao contrário do entendimento da comissão de TCE, no Relatório/2017, não havia assinado o contrato, o qual, na verdade, trata-se de Termo de Autorização de Uso, e foi assinado pelo Subsecretário da SPOA, representando o MTE.
45.1.2	Embora a comissão de TCE tenha mudado o seu entendimento consignado no relatório da TCE/2017, acolhendo os seus argumentos que as atribuições do relatório elaborado pela empresa eram de responsabilidade dela e que os serviços de coordenação-geral não cabiam a ele, e tendo admitido, diante da prova documental, que a assinatura do contrato do Centro de Convenções Ulysses Guimarães era da SPOA, eliminando o único suporte que justificou a inclusão do seu nome no referido relatório e, ainda, mesmo sem qualquer indício, e não existindo designação, manteve o entendimento de que houve omissão de sua parte na supervisão dos serviços prestados pela empresa que realizou o evento, o que é inaceitável.
45.1.3	Portanto, não há consistência no relatório complementar de 2018, em que a comissão alterou o seu entendimento inicial e, por outro lado, manteve o seu nome sem qualquer indício de provas. Em seguida, repete que integrou a Comissão Organizadora Nacional, e nesta função exerceu atribuições no processo de planejamento, organização e realização da CNTED, que consistiu:
1. no dimensionamento, em consulta com os atores sociais, no âmbito da CON - Comissão Organizadora Nacional; 
2. na fase inicial, pediu providências, por meio do Memorando n° 514, de 09/07/2012, Doc. 05, dirigido ao Chefe de Gabinete do Ministro, solicitando a contratação de empresa para organizar o evento; 3. 	 Durante a realização da CNETD acompanhou o funcionamento dos Grupos de Trabalho juntamente com os demais membros da CON. 
4.	 O Defendente mantinha, ao mesmo tempo, contato permanente com o Ministro do Trabalho, com o objetivo de mantê-lo informado sobre o andamento dos trabalhos da Conferência, bem como atendia a imprensa - concedendo entrevistas sobre os trabalhos desenvolvidos na Conferência; 5. Durante os intervalos regulares de café, almoço e de jantar, o Defendente conduzia reuniões com o núcleo dirigente da Conferência para avaliação e tomada de decisões relacionadas à solução de problemas e imprevistos relacionados ao funcionamento dos Grupos de Trabalho, não cabendo-lhe, portanto, a responsabilidade para verificar aspectos relacionados à prestação de serviços.
45.1.4	Portanto, sua atuação no âmbito da Comissão Organizadora Nacional estava muito longe das atribuições de acompanhar, supervisionar ou fiscalizar a execução do Contrato 25/2012. Deste modo, solicita que:
1) Preliminarmente, a exclusão do Defendente do rol dos responsáveis, haja vista sua ilegitimidade passiva; 
2) Superado, eventualmente, o pedido supra, o acatamento das presentes Alegações de Defesa, com as consequências legais cabíveis; e, 
3) A desconsideração da personalidade jurídica da empresa Garden Turismo e Eventos Ltda.  
45.2	Análise: os argumentos acima descritos basicamente são os mesmos que vem se repetindo ao longo da defesa do responsável e, em parte e no essencial, assiste a ele razão, conforme já delineado alhures. Desta forma, as suas alegações de defesa devem ser acatadas parcialmente, e o seu nome excluído do rol de responsáveis.
45.2.1	A respeito da solicitação de desconsideração da personalidade jurídica da Garden Turismo e Eventos Ltda., conforme já delineado em parágrafos anteriores, não restaram configuradas as situações que ensejam a adoção da medida. 
Com relação à empresa Garden Turismo e Eventos Ltda., apesar de não ter apresentado alegações de defesa, tendo em vista que a citação a ela encaminhada não é válida, conforme já demonstrado acima, e que não há elementos suficientes para realizar a citação pessoal de Marcelo de Oliveira Jardim, Diretor Administrativo e sócio à época dos fatos e até a extinção da empresa, a proposta de revelia feita na instrução de peça 80, será desconsiderada.
Na impossibilidade de citar a empresa e os seus sócios pelo dano causado ao erário, as suas contas devem ser consideradas iliquidáveis, consoante jurisprudência desta Corte de Contas (Acórdão 1281/2015-TCU-Segunda Câmara, Relator Ministro-Substituto André de Carvalho) , ordenando-se trancamento e consequente arquivamento, nos termos dos arts. 20 e 21, da Lei 8.443/1992.
CONCLUSÃO
 A análise promovida na seção exame técnico permite inferir que as alegações de defesa apresentadas pelo responsável Fabrício Valle Dutra não foram suficientes para elidir as irregularidades. Quanto à Mário dos Santos Barbosa, verifica-se ser o caso de acatar parcialmente os seus argumentos, e excluí-lo do polo passivo desta tomada de contas especial.
Deixa-se de propor a revelia da empresa Garden Turismo e Eventos Ltda., tendo em vista que a sua citação não é válida, porquanto realizada a após o encerramento de suas atividades, impedindo que suas contas sejam julgadas, bem como imputado a ela débito solidário com o agente público faltoso. Portanto, as contas devem ser consideradas iliquidáveis, conforme já delineado acima.
Verifica-se ainda que não ocorreu a prescrição da pretensão punitiva, conforme análise acima.
Considerando que não há nos autos elementos que permitem aferir e atestar a boa-fé do responsável, as suas contas devem ser julgadas irregulares, imputado a ele o débito apurado, bem como a multa prevista no art. 57, da Lei 8.443/1992.
PROPOSTA DE ENCAMINHAMENTO
61.	Diante do exposto, submetemos os autos à consideração superior, propondo ao Tribunal:
considerar iliquidáveis as contas da empresa Garden Turismo e Eventos Ltda. (CNPJ 07.389.443/0001-65) , com fundamento nos arts. 20 e 21 da Lei 8.443/1992, ordenando-lhe o seu trancamento e, consequente arquivamento do processo com relação à referida empresa;
acatar, parcialmente, as alegações de defesas apresentadas pelo responsável Mário dos Santos Barbosa (CPF XXX.267.468-XX) , ex-Assessor Especial para Assuntos Internacionais da Secretaria Executiva do Ministério do Trabalho e Emprego, gestão 28/7/2007 a 13/5/2016;
excluir do rol de responsáveis responsável Mário dos Santos Barbosa (CPF XXX.267.468-XX) , ex-Assessor Especial para Assuntos Internacionais da Secretaria Executiva do Ministério do Trabalho e Emprego, gestão 28/7/2007 a 13/5/2016;
rejeitar as alegações de defesa apresentadas por Fabrício Valle Dutra - CPF XXX.498.230-XX, ex-Coordenador-Geral do Gabinete do Ministro - Substituto e Fiscal do contrato, gestão 13/7/2012 a 20/9/2012; 
julgar irregulares, nos termos dos arts. 1º, inciso I, 16, inciso III, alínea, c, § 2º, da Lei 8.443/92 c/c os arts. 19 e 23, inciso III, da mesma Lei, e com arts. 1º, inciso I, 209, incisos, III, 210 e 214, inciso III, do Regimento Interno/TCU, as contas dos responsáveis Fabrício Valle Dutra - CPF XXX.498.230-XX, ex-Coordenador-Geral do Gabinete do Ministro - Substituto e Fiscal do contrato, gestão 13/7/2012 a 20/9/2012, condenando-o ao pagamento das importâncias a seguir especificadas, atualizadas monetariamente e acrescidas dos juros de mora, calculadas a partir das datas discriminadas até a data da efetiva quitação do débito, fixando-lhes o prazo de quinze dias, para que comprovem, perante o Tribunal, o recolhimento das referidas quantias aos cofres do Tesouro Nacional, nos termos do art. 23, inciso III, alínea "a", da citada lei:
Débito:
	DATA DA OCORRÊNCIA
	VALOR ORIGINAL (R$) 

	28/12/2012
	127.076,96

Valor atualizado do débito (com juros) até 27/2/2023: R$ 237.034,66
aplicar individualmente ao responsável Fabrício Valle Dutra (CPF XXX.498.230-XX) , ex-Coordenador-Geral do Gabinete do Ministro - Substituto e Fiscal do contrato, gestão 13/7/2012 a 20/9/2012, a multa prevista no art. 57 da Lei 8.443/92 c/c o art. 267 do RI/TCU, fixando-lhes o prazo de quinze dias, a contar da notificação, para que comprovem, perante o Tribunal (art. 214, III, a, do Regimento Interno do TCU) , o recolhimento da dívida aos cofres do Tesouro Nacional, atualizada monetariamente desde a data do acórdão que vier a ser proferido por este Tribunal até a do efetivo recolhimento, se pagas após o vencimento, na forma da legislação em vigor;
autorizar, desde logo, a cobrança judicial das dívidas, caso não atendidas as notificações, nos termos do art. 28, da Lei 8.443/1992;
autorizar também, desde logo, se requerido, com fundamento no art. 26, da Lei 8.443, de 1992 c/c o art. 217, §§ 1º e 2º do Regimento Interno, o parcelamento das dívidas em até 36 parcelas, incidindo sobre cada parcela, corrigida monetariamente, os correspondentes acréscimos legais fixando- lhe o prazo de quinze dias, a contar do recebimento da notificação, para comprovar perante o Tribunal o recolhimento da primeira parcela, e de trinta dias, a contar da parcela anterior, para comprovar os recolhimentos das demais parcelas, devendo incidir sobre cada valor mensal, atualizado monetariamente, os juros de mora devidos, no caso do débito, na forma prevista na legislação em vigor, alertando os responsáveis de que a falta de comprovação do recolhimento de qualquer parcela importará o vencimento antecipado do saldo devedor, nos termos do § 2º do art. 217 do Regimento Interno deste Tribunal;
i) enviar cópia do Acórdão a ser prolatado à Procuradoria da República no Distrito Federal; nos termos do § 3º do art. 16 da Lei 8.443/1992 c/c o § 7º do art. 209 do Regimento Interno do TCU, para adoção das medidas cabíveis, informando-lhe que o inteiro teor da deliberação pode ser consultado no endereço http://www.tcu.gov.br/acordaos;
j) enviar cópia do Acórdão que vier a ser proferido ao Ministério do Trabalho e Emprego e ao responsável, para ciência, informando que a presente deliberação, acompanhada do Relatório e do Voto que a fundamenta, está disponível para a consulta no endereço www.tcu.gov.br/acordaos, além de esclarecer que, caso requerido, o TCU poderá fornecer sem custos as correspondentes cópias, de forma impressa;
k) informar à Procuradoria da República no Distrito Federal que, nos termos do parágrafo único do art. 62 da Resolução TCU 259/2014, os procuradores e membros do Ministério Público credenciados nesta Corte podem acessar os presentes autos de forma eletrônica e automática, ressalvados apenas os casos de eventuais peças classificadas como sigilosas, as quais requerem solicitação formal."
	É o Relatório.

Natascha Rodenbusch Valente (OAB-RS 56.833) e Alexandre Melo Soares (OAB-RS 51.040), representando Carlos Antônio Sasse; Andrey Vargas do Nascimento (OAB-DF 13152-E), Claudismar Zupiroli (OAB-DF 12.250) e outros, representando Mário dos Santos Barbosa; Décio Itiberê Gomes de Oliveira (OAB-RS 12.725), representando Fabricio Valle Dutra; Bruno Ribeiro Silva de Oliveira (OAB-DF 25.425), Rudson Avelar Caetano (OAB-DF 36.373), representando Garden Turismo e Eventos Ltda.

Procurador Marinus Eduardo De Vries Marsico.

TOMADA DE CONTAS ESPECIAL. CONTRATO DE PRESTAÇÃO DE SERVIÇOS DE ORGANIZAÇÃO DE EVENTOS. PAGAMENTO POR SERVIÇOS SEM COMPROVAÇÃO DE EXECUÇÃO. CITAÇÃO. EXTINÇÃO DA EMPRESA ANTES DA CITAÇÃO. ACOLHIMENTO PARCIAL DAS ALEGAÇÕES DE DEFESA DE UM DOS RESPONSÁVEIS, COM JULGAMENTO PELA REGULARIDADE COM RESSALVA DAS CONTAS. REJEIÇÃO DAS ALEGAÇÕES DE OUTRO RESPONSÁVEL. CONTAS IRREGULARES. DÉBITO. MULTA.

TOMADA DE CONTAS ESPECIAL (TCE)

Unidade de Auditoria Especializada em Tomada de Contas Especial (AudTCE).

Em exame tomada de contas especial instaurada pelo Ministério do Trabalho e Emprego, em cumprimento à determinação que lhe foi dirigida pelo subitem 1.7.1 do Acórdão 8541/2016-TCU-Segunda Câmara, de relatoria do Ministro-Substituto Marcos Bemquerer Costa, em razão da impugnação parcial de despesas realizadas no âmbito do Contrato 25/2012, celebrado entre o referido ministério e a empresa Garden Turismo e Eventos Ltda. - ME, tendo por objeto a prestação de serviços de organização de eventos e correlatos, sob demanda, em todo território nacional, abrangendo as etapas de planejamento, organização, coordenação e execução dos eventos.
O referido ajuste, decorrente do Pregão Eletrônico 41/2011, foi celebrado em 3/7/2012 no valor de R$ 2.675.202,65, sendo posteriormente alterado por meio do seu primeiro termo de aditamento contratual, o qual elevou o seu valor em mais R$ 662.502,80. Entretanto, o total de pagamentos realizados foi de apenas R$ 2.532.914,90 e ocorreu por meio de 9 ordens bancárias, todas elas emitidas em 29/8/2012, para liquidar a única nota fiscal lavrada pela contratada, em 16/8/2022 (nota fiscal 387) .
Cabe esclarecer que todos os pagamentos mencionados acima ocorreram em relação à prestação de serviços de um único evento, a I Conferência Nacional de Emprego e Trabalho Decente (I CNETD) , que ocorreu no período de 8 a 11/8/2012.
No bojo do processo originador desta tomada de contas especial, o TC Processo 024.590/2013-4, foi apreciada a prestação de contas ordinária da Secretaria-Executiva do Ministério de Trabalho e Emprego (SE/MTE) , relativa ao exercício de 2012. Por ocasião do monitoramento da decisão terminativa adotada pelo TCU, a Controladoria-Geral da União apurou as seguintes ocorrências que teriam causado pagamentos por serviços não executados no âmbito do Contrato 25/2012:
	Relatório de Auditória Anual de Contas nº  201405762
	Valor
impugnado  (a) 
	Valor compensado pelas NFS pendentes de
 Liquidação (b) 
	Valor a ser restituído  (a-b) 

	Item 4.1.1.4 - equipamentos de informática e de serviços contratados cuja disponibilização não foi comprovada
	53.419,40
	29.771,32
	23.648,08

	Item 4.1.1.5 - de itens de serviços que tiveram seus valores reduzidos ou ampliados na nova planilha apresentada pela Garden Turismo e Eventos Ltda. e que não foram objetos de exame do relatório n° 201217054
	106.309,50
	59.247,8
	47.061,70

	Item 4.1.1.5 - despesas com planejamento e coordenação enquadradas em faixas indevidas
	2.250,00
	1.253,93
	996,07

	Item 4.1.1.6 - falta de comprovação de 707 hóspedes de um total de 980 faturados pela Garden Turismo e eventos Ltda
	120.560,75
	67.190,11
	53.370,64

	Item 4.1.1.7 - despesa referente a almoço, coffee break, coquetel e jantar em ambiente hoteleiro
	4.519,05
	2.518,58
	2.000,47

	Total
	287.058,7
	159.981,74
	127.076,96

No âmbito desta Corte de Contas, o débito acima identificado foi atribuído aos seguintes responsáveis:
a) Sr. Mário dos Santos Barbosa, na condição de Assessor Especial do Ministro de Estado do Trabalho e Emprego  (Coordenador-Geral da I Conferência Nacional de Emprego e Trabalho Decente - I CNETD) , no período de 28/2/2007 a 13/5/2016, pelo pagamento por serviços não realizados na execução do Contrato 25/2012, pois seria o responsável pela supervisão dos serviços prestados durante o evento e de apresentar sugestões para as correções necessárias, conforme competência de atribuições especificadas no Relatório da CNTED, sendo que a ausência de adoção de providências teria concorrido para o pagamento de despesas sem a devida comprovação da prestação de serviços pela empresa contratada; 
b) Sr. Fabrício Valle Dutra, Coordenador-Geral do Gabinete do Ministro - Substituto e Fiscal do Contrato no período de 13/07/2012 a 20/09/2012, pois atestou a NF 387, que ocasionou a obrigação de pagamento para a empresa contratada, sendo que a prestação de serviços não teria sido comprovada na sua integralidade; e 
c) a empresa Garden Turismo e Eventos Ltda., pois era a responsável pela prestação dos serviços e realização do evento, conforme contrato celebrado com o MTE, pois emitiu a citada NF 387, apresentou planilha supostamente incorreta e incorreu na falta de demonstração correta da realização dos serviços, bem como na falta de tempestividade na apresentação de documentos hábeis.
O ofício citatório foi endereçado à empresa Garden Turismo e Eventos Ltda., que deixou transcorrer in albis o prazo que lhe foi concedido para a apresentação de suas alegações de defesa, motivo pelo qual a unidade técnica propôs a declaração de sua revelia, nos termos do art. 12, § 3º, da Lei 8.443/1992, dando-se prosseguimento ao processo.
Por sua vez, os Srs. Mário dos Santos Barbosa e Fabrício Valle Dutra apresentaram suas alegações de defesa, as quais foram analisadas pela AudTCE. A unidade técnica, em seu primeiro exame de mérito, em pareceres uníssonos, formulou as seguintes propostas de encaminhamento, entre outras (peça 80) :
a) acatar parcialmente as alegações de defesa apresentadas pelo responsável Mário dos Santos Barbosa, excluindo-o da relação processual; e
b) julgar irregulares as contas do Sr. Fabrício Valle Dutra e da empresa Garden Turismo e Eventos Ltda., condenando-os solidariamente ao pagamento do débito apurado, bem como da multa capitulada no art. 57 da Lei 8.443/1992.
O Ministério Público junto ao TCU, em sua primeira manifestação regimental, referendou as propostas de encaminhamento formuladas pela unidade técnica. Além disso, fez algumas considerações no sentido de demonstrar que não houve prescrição das pretensões ressarcitória e punitiva desta Corte de Contas. 
No exame realizado, foi apontado que o Sr. Mário dos Santos Barbosa, em suas alegações de defesa, trouxe a informação de que, em 4/11/2015, o diretor administrativo e sócio da empresa Garden Turismo e Eventos Ltda. declarou no âmbito do IPL 1492/2013-4-SR/DPF/DF - Departamento da Polícia Federal que a personalidade jurídica da referida empresa foi baixada por inviabilidade de manutenção do negócio.
Nesse sentido, a unidade técnica verificou, em consulta à base de dados da Receita Federal, que a baixa de fato ocorreu em 20/7/2015, ao passo que a citação da referida empresa se deu, via edital publicado no Diário Oficial da União, somente em 4/11/2019, portanto, após a realização da baixa. 
Não obstante o exposto, a AudTCE apresentou precedentes do TCU entendendo que a baixa de empresa no cadastro da Receita Federal, por si só, não seria motivo para  a sua exclusão do rol de responsáveis, por considerar que a extinção da personalidade jurídica somente ocorreria quando a empresa fosse dissolvida, liquidada e o ato de dissolução averbado no órgão competente (Acórdão 1512/2015-TCU-Primeira Câmara e 8.947/2021-2ª Câmara, ambos de Relatoria do  Ministro Bruno Dantas) . Assim, não seria o caso de considerar a citação inválida. A primeira decisão mencionada acima trouxe as seguintes considerações no seu voto:
"Preliminarmente, cumpre tecer algumas considerações sobre a possibilidade de a empresa [...] figurar no polo passivo da presente lide diante da sua situação de "baixa" constante no Sistema CPF/CNPJ da Receita Federal, uma vez que a extinção da personalidade jurídica tornaria inadequada juridicamente sua condenação.
2. É importante deixar claro que a "baixa" da pessoa jurídica no registro da Receita Federal não implica dizer que a sociedade foi dissolvida, liquidada e teve seu ato de dissolução averbado no órgão competente. Ela pode ser decorrente da omissão contumaz da empresa, da sua falta de localização, da sua inexistência de fato e de outras situações semelhantes, conforme IN/RFB 1035/2010 e IN/RFB 748/2007.
3. Assim, embora conste no registro da Receita Federal que a [...] está em situação cadastral de "baixada", a pessoa jurídica ainda permanece existente para os efeitos de condenação deste Tribunal.
4. Cumpre destacar ainda o que prescreve o art. 51 do Código Civil:
Art. 51. Nos casos de dissolução da pessoa jurídica ou cassada a autorização para seu funcionamento, ela subsistirá para os fins de liquidação, até que esta se conclua.
§ 1º Far-se-á, no registro onde a pessoa jurídica estiver inscrita, a averbação de sua dissolução.
§ 2º As disposições para a liquidação das sociedades aplicam-se, no que couber, às demais pessoas jurídicas de direito privado.
§ 3º Encerrada a liquidação, promover-se-á o cancelamento da inscrição da pessoa jurídica.
5. Em outras palavras, ainda que a sociedade esteja dissolvida, enquanto persistir sua liquidação, ela subsistirá, podendo ser sujeito de direitos e deveres e, consequentemente, figurar como parte em processos administrativos e judiciais.
6. Por essas razões, resta esclarecida a possibilidade da [...] de figurar como responsável no presente processo."
Ao apreciar a questão, entendi que os autos deveriam ser saneados, pois, se por um lado a situação "baixada" observada no CNPJ da empresa Garden Turismo e Eventos Ltda. pode decorrer de outros fatores além de sua liquidação e, por conseguinte, da extinção da pessoa jurídica, por outro lado, é forçoso reconhecer que essas são de fato causas igualmente possíveis, ainda mais quando são corroboradas pelo depoimento do sócio-administrador da sociedade perante a Polícia Federal.
A baixa é de fato um ato meramente cadastral, e não se confunde e nem substitui as fases de encerramento da personalidade jurídica previstas no Código Civil (dissolução, liquidação e extinção) . No entanto, entendi que não seja possível concluir peremptoriamente pela validade ou nulidade da citação, que poderia ter sido endereçada à empresa efetivamente extinta.
Assim, deveria ser promovido, por meio de diligências, o levantamento da situação empresarial no órgão de registro competente,  a fim de que esta Corte de Contas pudesse deliberar com segurança sobre o assunto.
Outrossim, solicitei que a eventual responsabilidade dos sócios da Garden Turismo e Eventos Ltda. pelo débito apurado nos autos fosse reanalisada.
Insta salientar que, na etapa preliminar dos autos, acolhi posicionamento da unidade técnica de que não havia elementos para promover a desconsideração da personalidade jurídica da referida empresa. Porém, o encerramento das atividades societárias, aparentemente após os seus sócios terem conhecimento das investigações em curso sobre o contrato em tela, poderia configurar indícios de fraude e ocultação, caracterizando abuso da personalidade jurídica. Assim, em tese, seria possível, em caráter excepcional, a desconsideração da personalidade jurídica da empresa noticiada. 
De qualquer forma, ainda que não confirmados os requisitos previstos no art. 50 do Código Civil para a desconsideração da personalidade jurídica, caso fosse observada a extinção da empresa Garden Turismo e Eventos Ltda., em tese, os seus sócios poderiam compor o polo passivo desta tomada de contas especial com base no art. 1.110 da mesma lei, segundo o qual o ex-sócio só é responsável pelos pagamentos de dívidas na proporção do crédito que recebeu ante a liquidação da sociedade.
Nesse caso, só seria possível a cobrança do débito apurado dos ex-sócios da sociedade empresária na proporção dos montantes recebidos por cada um com a dissolução da empresa, pois se trata de sociedade de responsabilidade limitada. Dito de outra forma, a situação exposta difere dos casos do incidente de desconsideração de personalidade jurídica, em que o sócio é responsabilizado integralmente pelo pagamento de dívida da sociedade, em virtude, entre outros fatores, da transferência indevida do patrimônio desta para seu patrimônio pessoal ou da ocultação do patrimônio da empresa no patrimônio pessoal do sócio ou administrador.
Diante do exposto solicitei a adoção das seguintes providências à AudTCE:
a) promover as diligências que entender pertinentes para a Receita Federal, para que informe o motivo da baixa da empresa Garden Turismo e Eventos Ltda., CNPJ 07.389.443/0001-65;
b) promover diligências junto ao órgão de registro competente, a fim de examinar a situação jurídica da referida sociedade e se esta está ou não extinta; e
c) avaliar a possibilidade de realizar a citação dos sócios da empresa Garden Turismo e Eventos Ltda. no caso de constatar a efetiva extinção da sociedade, no limite dos valores recebidos na dissolução da empresa, nos termos do art. 1.110 do Código Civil.
Após a promoção das medidas saneadoras acima, na derradeira instrução do feito, a unidade técnica apurou que o distrato social encaminhado pelo referido órgão de registro de empresas/entidades (peça 103, p. 7- 8) confirmou as informações prestadas pelos sobreditos órgãos, demonstrando que ela foi efetivamente liquidada. Por outro lado, não acrescentou novos elementos aos autos quanto ao patrimônio deixado pela empresa que pudesse ter sido distribuído aos sócios.
Considerando que a citação da empresa foi realizada cerca de 4 anos após a sua extinção, bem como na ausência de evidências contundentes de que houve a intenção do responsável legal da sociedade em questão de livrá-la de possível dívida decorrente de processos administrativos e/ou judiciais, a AudTCE considerou ser inviável a desconsideração da sua personalidade jurídica e consequente responsabilização dos seus sócios. Por conseguinte, foi proposto o julgamento irregular das contas e a imputação do débito apurado nos autos apenas ao Sr. Fabrício Vale Dutra, reiterando o entendimento que fora apresentado na sua instrução anterior.
Quanto à Garden Turismo e Eventos Ltda. - ME, a proposta da unidade instrutiva foi considerar iliquidáveis as suas contas, com fundamento nos arts. 20 e 21 da Lei 8.443/1992, ordenando o seu trancamento, com o arquivamento do processo com relação à referida empresa.
O representante MP/TCU, em nova manifestação, acolheu integralmente as proposições da AudTCE.
II
Feita a devida contextualização do feito, passo a tratar primeiramente da análise das alegações de defesa do Sr. Fabrício Valle Dutra, que apresentou os seguintes argumentos:
haveria nulidade da presente tomada de contas especial em razão de serem nulos os procedimentos administrativos que lhe deram origem - o processo de tomada de contas MTE 47109.000009/2016-89 - por afrontar aos princípios da ampla defesa e do contraditório;
foi exonerado do cargo em 19/9/2012, ao passo que a vigência do contrato celebrado entre o MTE e a empresa Garden Turismo e Eventos Ltda., iniciada em 3/7/2012 se estendeu até 3/7/2013;
assim, o responsável atuou na fiscalização do contrato apenas dois meses, não podendo ser responsabilizado por suposto dano ao Erário;
teria ocorrido cerceamento de defesa por impossibilidade de acesso aos autos do processo, tempestivamente;
o TCU determinou no subitem 1.7.1 Acórdão 8535/2015-TCU-Segunda Câmara, que o MTE providenciasse a restituição do montante de R$ 18.533,90, contudo, no âmbito do processo de monitoramento da referida decisão, o MTE informou ao TCU que a GCU apurou administrativamente que a Garden Turismo e Eventos Ltda. deveria restituir aos cofres públicos federais o valor de R$ 127.074,28 e não o valor de R$ 18.533,90 apurado anteriormente pelo TCU;
o TCU alterou, no Acórdão 8541/2016-TCU-Segunda Câmara, a redação do subitem 1.7.1, e determinou ao MTE que instaurasse tomada de contas especial com vistas ao ressarcimento de dano ao Erário no âmbito do Contrato 25/2012, celebrado com a Garden Turismo e Eventos Ltda.;
assim, o Tribunal, ao monitorar o Acórdão 8541/2016-TCU-Segunda Câmara, alterou sua decisão, o que, sob o ponto de vista processual, é, no mínimo, ofensivo ao devido processo legal, tendo em vista que uma decisão que já se encontrava em fase de cumprimento foi alterada, deixando de ter um valor líquido e certo, e passando a responsabilidade de sua apuração à própria administração auditada, o que seria um verdadeiro absurdo do ponto de vista legal e processual, tendo em vista que, conforme definição de monitoramento, constante do art. 243 do RI/TCU, o instrumento não se mostra apto a alterar uma decisão em execução;
as despesas relativas aos itens do contrato do qual ele era fiscal eram legítimas, e as glosas se referem à hospedagem e à alimentação dos participantes na I Conferência Nacional de Emprego e Trabalho Decente (I CNETD) ;
portanto, não é plausível exigir do responsável que descontasse do pagamento da empresa contratada os valores dos participantes que não ficaram até o final do evento, pois a empresa contratava com os hotéis pacotes fechados de diárias para hospedagem no período de realização do evento, os quais não efetuavam devoluções na hipótese de desistência dos hóspedes;
a cada confirmação dos delegados convidados, eram realizadas as compras das passagens aéreas, e a confirmação perante a empresa contratada para a realização da reserva no hotel, previamente aprovado pelo Ministério do Trabalho e Emprego;
desempenhou as suas atribuições de fiscal do contrato de modo a não deixar nada a desejar, pois, dentro de seu alcance foram realizadas as diligências necessárias para o melhor aproveitamento dos recursos públicos, a confirmação dos participantes no evento ocorria somente após a confirmação pessoal de cada indivíduo, não havendo qualquer ingerência de sua parte, sobre o efetivo comparecimento e permanência dos convidados no evento;
a escolha e contratação dos equipamentos necessários à realização dos eventos não estavam dentre as suas atribuições como fiscal do contrato, mas à Assessoria Internacional do Ministério, que realizou a programação do evento;
consta no relatório de acompanhamento contratual que os serviços contratados estavam sendo executados satisfatoriamente, visto que a reserva nos hotéis para hospedagem e alimentação foram realizadas pela empresa Garden, nos exatos termos exigidos no contrato, e autorizado pela Assessoria Internacional do Ministério;
deste modo, não há que se falar em despesas ilegítimas, portanto, sua responsabilidade deve ser excluída do polo passivo deste processo;
não agiu de má-fé ou negligência em suas responsabilidades;
acumulava a função de fiscal do contrato com as atribuições de Coordenador-Geral do Gabinete do Ministro, não podendo, desta forma, dedicar-se exclusivamente ao acompanhamento do contrato;
as condições precárias de fiscalização e falta de capacitação por parte da Administração, são causas que elidem a sua responsabilidade como fiscal do contrato;
sua condenação somente se justificaria se fosse comprovada a sua capacitação para o desempenho das atribuições, caso contrário, a autoridade omissa é que deve ser responsabilizada; e
consoante o disposto nos arts. 22 e 28 da Lei de Introdução às Normas do Direito Brasileiro (LINDB) , foi estabelecida a necessidade do exame das dificuldades reais do gestor e as circunstâncias práticas em seus atos praticados, bem como que o agente somente responderá pessoalmente por suas decisões ou opiniões técnicas em caso de dolo ou erro grosseiro.
Todas as razões de fato e de direito aduzidas pelo Sr. Fabrício Valle Dutra foram detalhadamente enfrentadas pela unidade técnica, motivo pelo qual adoto o exame transcrito no relatório que fundamenta esta deliberação como razões de decidir, sem prejuízo de tecer algumas considerações adicionais sobre as alegações de defesa do aludido responsável.
Com efeito, cabe esclarecer ao defendente que, nos termos dos art. 8º e 47 da Lei 8.443/1992, o processo de tomada de contas especial tem por finalidade apurar os fatos, identificar os responsáveis e quantificar o dano, sendo certo que, no momento processual adequado, os responsáveis possuem plena oportunidade de exercer o seu direito ao contraditório e à ampla defesa.
Ou seja, a decisão que determina a instauração de tomada de contas especial tem natureza preliminar, não se tratando de medida punitiva e, em razão disso, inexiste determinação legal para que o TCU ofereça o contraditório previamente. Com efeito, assim decidiu a Suprema Corte:
"Mandado de segurança indeferido, por buscar fundamento em assertivas insusceptíveis de infirmar decisão preliminar do Tribunal de Contas da União, que simplesmente determinou a instauração de tomada de contas especial (art. 10, § 1º, da Lei nº 8.443-92) ."  (MS 22733, Relator: Min. Octavio Gallotti, Tribunal Pleno, julgado em 29/3/1999) .
Acerca da natureza preliminar da decisão que determina a instauração de tomada de contas especial, vale lembrar o voto do Ministro-Substituto Augusto Sherman Cavalcanti, condutor da Decisão 970/2001:
"6. Quanto a isso, destaco, inicialmente, que a decisão que determina a instauração de TCE detém natureza semelhante àquelas que determinam a realização de inspeção e de auditoria, ou, até mesmo, a promoção de diligências, citações e audiências. Uma característica comum a todos esses atos é que inexiste, em qualquer deles, conteúdo de mérito. Ao prolatar a respectiva decisão, o relator ou o colegiado não deliberam sobre o conteúdo das questões tratadas nos autos, mesmo que em caráter preliminar ou precário. O que se observa, ao se adotar quaisquer das citadas determinações, é apenas se o exercício do controle externo ou as necessidades de instrução processual, de acordo com o momento, assim o exigem. Analisa-se, ao decidir sobre essas questões, se seus requisitos encontram-se preenchidos e se são processualmente necessárias ou recomendáveis. Mas não se conclui, em qualquer delas, por exemplo, pela existência ou inexistência de fatos, de violação a normas, de autoria ou de culpa. Inexistindo conteúdo de mérito, inexiste, para qualquer pessoa, responsável ou interessado, interesse de agir, pois sua esfera de direitos não restou atingida. ...
7. Poder-se-ia afirmar que a decisão que determina a instauração de TCE, mesmo que por conversão, realiza um juízo prévio, de caráter precário, sobre mérito - porque avalia a existência de indícios de autoria e materialidade de ato danoso contra o patrimônio público -, o que tornaria cabível o recurso. Entretanto, deve-se observar que a TCE detém, nos termos da lei, o objetivo de apurar os fatos, identificar os responsáveis e quantificar eventual dano. Assim, a configuração prévia de indícios sobre a existência de ato ilícito é mero requisito para instauração do procedimento administrativo investigativo, que, implicando em dispêndio de recursos públicos, deve justificar-se."
Assim, de acordo com o rito estabelecido na Lei 8.443/1992, no processo de tomada de contas especial perante o TCU, o momento oportuno para que o responsável apresente suas alegações de defesa, nas quais pode demonstrar o quão corretamente aplicou os recursos públicos sob sua responsabilidade, defendendo-se inclusive das irregularidades que lhe são atribuídas, é por ocasião de sua citação, mediante a qual é ele chamado a apresentar alegações de defesa (art. 12, inciso II, da Lei 8.443/1992) , ou por ocasião dos recursos que interpuser contra as decisões que lhe sejam desfavoráveis (arts. 31 e seguintes dessa norma) .
Sendo assim, as alegações de que houve nulidades nos processos que embasaram a constituição da presente tomada de contas especial ou qualquer tipo cerceamento de defesa não merecem prosperar.
Também é improcedente o argumento de que houve impossibilidade de acesso tempestivo aos autos do processo. O responsável aduz que o prazo conferido para sua defesa foi exíguo, mas o prazo fixado se deu nos exatos termos do art. 12, inciso II, da Lei 8.443/1992 c/c o art. 202, inciso II, do RI/TCU, que estipula 15 dias para apresentação das alegações de defesa. Ademais, trata-se de prazo que pode ser prorrogado a pedido da parte, consoante previsto no art. 183, parágrafo único, do RI/TCU. Ou seja, as dificuldades alegadas pelo defendente seriam facilmente superadas com um mero pedido de prorrogação de prazo para apresentação de sua peça de defesa ou com a juntada de novos elementos, que é permitido até a conclusão da etapa de instrução do processo (art. 160, §1º, do RI/TCU) .
O curto período em que o responsável esteve designado como fiscal do contrato não afasta sua responsabilidade, pois os pagamentos tidos por irregulares ocorreram no único evento que foi realizado sob sua fiscalização. Assim, mesmo que o defendente tenha permanecido apenas dois meses no cargo, nos termos alegados, é possível observar um liame direto entre sua conduta e o dano que lhe foi imputado, o qual seguramente não teria ocorrido sem a sua atuação.
Os pontos suscitados pelo responsável, sintetizados nas alíneas "e", "f" e "g" do item 24 deste voto, foram detalhadamente explicados na contextualização realizada pela unidade técnica no subitem 24.2 da instrução reproduzida no relatório que fundamenta esta deliberação. Cabe ressaltar que é fato corriqueiro que o natural desenvolvimento das apurações impliquem modificações no valor do débito, o que não trouxe prejuízo ao responsável, pois as mudanças indicadas pelo responsável em sua defesa ocorreram antes de sua citação.
Prosseguindo com o exame das alegações de defesa, o responsável aduziu o acúmulo de atribuições no cargo, dificultando as atividades de fiscalização e a ausência de conhecimento técnico e capacitação.
Considero que o responsável não trouxe elementos capazes de justificar as irregularidades a ele atribuídas. Ao contrário do alegado, entendo que o responsável agiu com elevado grau de negligência, contrariando as disposições contidas no § 1º do art. 67 da Lei 8.666/1993. Sua conduta pode ser perfeitamente enquadrada no conceito de "erro grosseiro" trazido pela LINDB.
Caso vislumbrasse algum impeditivo para exercer as competências ou condições de fiscalizar o contrato em exame, o responsável deveria ter no mínimo alertado aos seus superiores. Nesse sentido, a própria Lei de Licitações estabelece no § 2º do art. 67 que as decisões e providências que ultrapassarem a competência do representante de fiscalização da Administração deverão ser solicitadas a seus superiores em tempo hábil para adoção das medidas convenientes.
Reiterada jurisprudência desta Corte de Contas considera pertinente a responsabilização dos fiscais e gestores de contratos pelo atesto de serviços não executados. Nesse sentido, cito o entendimento que tive ao relatar o Acórdão 2672/2016-TCU-Plenário, segundo o qual o fiscal do contrato responde por prejuízo decorrente de serviços executados com deficiência aparente e por aqueles inexistentes que foram indevidamente atestados.
Há de se ressaltar, finalmente, que o objeto fiscalizado não requer conhecimentos técnicos específicos, pois se trata de um contrato de prestação de serviços de organização de eventos, sendo que os itens indevidamente atestados pelo responsável se referem a diárias de hotéis, refeições, disponibilização de equipamentos, entre outros. 
Entendo que os 2 (dois) meses em que exerceu a atribuição de fiscal do contrato foi um período mais do que suficiente para o desempenho satisfatório de suas competências, ainda que acumuladas com outras funções exercidas no ministério. Afinal, foi atestada uma única nota fiscal emitida pela empresa em relação a um único evento. 
Foi devidamente observado pela unidade técnica que, no parágrafo 12 da Nota Técnica - CTCE/SPOA, constou que ele foi orientado pelo Memorando 438/2012/CCSG/CGRL/SPOA/SE/MTE, de 10/7/2012, sobre a sua função de fiscal e recebeu documentos necessários ao exercício de suas atribuições (peça 32, p. 64) .
Outrossim, as obrigações da contratada estabelecidas na Cláusula Sétima, inciso II, do Contrato 25/2012, bem como os procedimentos que o fiscal deveria adotar para averiguar o fiel do contrato, foram definidos na Portaria MTE 53/2012 (peça 17, p. 63-64) . 
Bastaria ter realizado a compatibilização dos serviços atestados com os dados constantes da fatura/planilhas que acompanhava a nota fiscal, e mantido permanente vigilância sobre as obrigações da contratada, conforme estabelecido na referida Portaria 53/2012, pois, caso tivesse feito, teria constatado o faturamento a maior dos itens previstos na realização da I CNETD, evitando que o dano observado se consumasse.
Por fim, no que tange ao argumento de que a empresa contratava com os hotéis pacotes fechados de diárias para a realização do evento, que não efetuavam devoluções na hipótese de desistência dos hospedes, e que não teria como descontar da contratada os valores dos participantes que não ficavam até o final do evento, acolho a conclusão da unidade técnica no sentido de que a própria empresa contratada admitiu que faturou serviços a maior do que foi executado (peça 23, p. 81-82) .
Diante do exposto, rejeito as alegações de defesa do Sr. Fabrício Valle Dutra, julgando suas contas irregulares e o condenando ao pagamento do débito apurado. 
Nesse ponto, passo a examinar as circunstâncias do cometimento da irregularidade, sua gravidade e a culpabilidade do Sr. Fabrício Valle Dutra.
Com relação ao assunto, entendo que a inexecução parcial de serviços que foram atestados pelo responsável constitui conduta que denota grave inobservância do dever de cuidado, ou seja, grave negligência na gestão da coisa pública. Tal observação ainda é agravada pelo vulto da contratação, que superou a cifra de R$ 2 milhões, o que exigiria o devido zelo no acompanhamento da execução contratual pelo fiscal designado pela administração.
Sendo assim, compreendo que a atitude do responsável é passível de ser punida com multa, por configurar, no mínimo, a ocorrência de erro grosseiro na gestão dos recursos federais, nos termos do art. 28 da LINDB.
Quanto ao exame da culpabilidade, consoante já examinado neste voto, não vislumbro a presença de circunstâncias práticas que tenham limitado ou impedido a atuação do agente em conformidade com a lei, uma vez que ele tinha a possibilidade de conhecer a ilicitude de seu ato e evitar o seu cometimento, já que deveria conhecer as condições e as normas de regência para o exercício da atividade de fiscalização de contratos.
Em pesquisa ao histórico processual do responsável, a fim de perquirir seus antecedentes, observo que o Sr. Fabrício Valle Dutra não possui condenação em outros processos de tomada de contas especiais no âmbito desta Corte de Contas. 
Em face dessas premissas, julgo adequada a aplicação de multa individual fundada no art. 57 da Lei 8.443/1992, no valor de R$ 24.000,00, cerca de 10% do valor atualizado do débito atualizado de sua responsabilidade.
Quanto ao exame das alegações de defesa do Sr. Mário dos Santos Barbosa, ex-Assessor Especial para Assuntos Internacionais da Secretaria Executiva do Ministério do Trabalho e Emprego, acolho integralmente o exame realizado pela unidade técnica no sentido de acatar parcialmente as suas manifestações, excluindo-o da relação processual.  
Com efeito do Sr. Mário dos Santos Barbosa foi baseada em três documentos, sendo o primeiro deles o Relatório Final do evento "I Conferência Nacional de Emprego e Trabalho Decente - I CNETD", elaborado pela empresa contratada, Garden Turismo e Eventos Ltda. (peça 32, p. 9-24, peça 69, p. 58-73) , no qual consta que ele era o Coordenador-Geral Evento. 
Na verdade, como demonstrado pela unidade técnica, tal documento, além de ser apócrifo, relacionava uma série de atribuições ao referido coordenador-geral que se encaixariam unicamente em tarefas a serem exercidas pela própria empresa contratada, tais como a celebração de contrato com o local em que o evento seria realizado.
Outro documento está acostado à peça 32, p. 26-30, produzido pela Assessoria Internacional do Gabinete do Ministro do Ministério do Trabalho e Emprego - ASSINT/GM/MTE, cujo assunto consta é "Relatório da I Conferência Nacional de Emprego e Trabalho Decente - I CNETD. Trata-se de uma espécie de análise da execução do evento, em sua ementa consta que se trata de comentários da ASSINT para subsidiar relatório de ações finalísticas desenvolvidas no marco da I CNETD, ao final, consta o nome do Assessor Especial para Assuntos Internacionais à época, no caso, o defendente. Contudo, do mesmo modo que o relatório final mencionado nos parágrafos acima, não está assinado.
Finalmente, também existe o Memo 514/ASSINT/GM/MTE, de 9/7/2012, que solicita a contratação da empresa para a realização da I CNETD, assinado pelo defendente, na condição de Coordenador-Geral do Evento (peça 17, p. 65) . Referido documento é a única evidência de que ele foi designado para a referida função, tendo em vista que não foi encontrada nos autos designação formal. Apesar deste indício, a unidade entendeu que não se pode afirmar que dentre as suas atribuições se encontrava a de supervisionar o evento, pela falta de ato formal de nomeação, no qual conste as suas atribuições, bem como pelas razões já explicitadas.
Em complemento às conclusões da unidade técnica, entendo que ainda que comprovada a efetiva atuação do Sr. Mário como Coordenador-Geral do Evento, não vejo claramente um liame entre suas condutas e o dano observado, que decorre de pagamento de serviços não realizados.
	Ante o exposto, voto por que o Tribunal aprove o acórdão que ora submeto à apreciação deste Colegiado.
TCU, Sala das Sessões, em 9 de maio de 2023.
BENJAMIN ZYMLER 
Relator